---
title: "Befolkningsutvecklingen i Rättvik"
author: ""
date: ""
output: 
  html_document:
    includes:
      in_header: hero_image_kommun.html
    toc: yes
    toc_float: yes
    toc_depth: 6
    css: "styles_hero_kommun.css"
    number_sections: true
---

```{r setup, include=FALSE}
knitr::opts_chunk$set(echo = TRUE)
region_val = "Rättvik"
```


<p style="font-weight: 600;font-size: 1.5rem;line-height:1;padding-top:15px">Befolkningsutvecklingen i Rättvik<br> <span style="font-weight: 400;font-size: 1.2rem">- en kort analys</span></p>

<style>
h1 { /* Header 1 */
  font-weight: 500;
  font-size: 1.3rem;
  color: #000000;
  margin-top: 2rem;
}
h2 { /* Header 2 */
  font-weight: 400;
  font-size: 1.1rem;
  color: #000000;
  margin-top: 1.5rem;
}
h3 { /* Header 3 */
  font-weight: 400;
  font-size: 1.1rem;
  color: #000000;
}
</style>

<p style = "font-size:12px">
<i>Rapporten är skapad av Samhällsanalys, Region Dalarna<br>
Senast uppdaterad: `r Sys.Date()`</i>
</p>

# Sammanfattning { - }
Syftet med den här korta analysen är att undersöka `r unique(befolkning_df %>% filter(region == region_val) %>% .$region)`s befolkningsutveckling. Ett antal viktiga slutsatser sammanfattas här:

* Nedgången i `r unique(befolkning_df %>% filter(region == region_val) %>% .$region)`s folkmängd på senare år beror framförallt på att såväl det inrikes som det utrikes flyttnettot minskat tydligt.
* Det föddes något färre barn i `r unique(befolkning_df %>% filter(region == region_val) %>% .$region)` 2023, jämfört med 2022. Antalet födda var dock i linje med åren dessförinnan.
* En allt stramare migrationspolitik gör att färre invandrar till Sverige än tidigare, vilket även påverkar inflyttningen till `r unique(befolkning_df %>% filter(region == region_val) %>% .$region)`.
* Det var framförallt personer under 30 år som  flyttade från `r unique(befolkning_df %>% filter(region == region_val) %>% .$region)` till andra delar av Sverige under 2023, samtidigt många äldre flyttade till kommunen.

För mer info om statistiken, klicka på rutan nedan:

<details>
<summary>Mer information om statistiken</summary>

<div title="Källa: SCB">I folkmängden som SCB publicerar ingår personer som är folkbokförda i landet. För att den som flyttar till Sverige ska bli folkbokförd ska personen ha för avsikt och rätt att stanna i Sverige i minst ett år. För personer som inte är medborgare i ett EU-land innebär det att det krävs ett uppehållstillstånd som gäller minst 12 månader för att bli folkbokförd. Till följd av Rysslands invasion av Ukraina den 24 februari 2022 har Europeiska unionen (EU) beslutat att aktivera massflyktsdirektivet, vilket innebär att personer från Ukraina utan individuell prövning ska erbjudas tidsbegränsat uppehålls- och arbetstillstånd inom EU. Personer som får uppehållstillstånd enligt massflyktsdirektivet ska i regel inte bli folkbokförda och ingå i den officiella befolkningsstatistiken. Läs mer [här](https://www.scb.se/hitta-statistik/statistik-efter-amne/befolkning/befolkningens-sammansattning/befolkningsstatistik/produktrelaterat/Fordjupad-information/statistik-om-invandring---fragor-och-svar/){target="_blank"}.

<span class = "kommentar">Behöver uppdateras</span>Under 2023 inledde Skatteverket ett arbete med att avregistrera flera tusen folkbokförda personer som vid en granskning visat sig inte längre bo i Sverige. Läs mer i rapporten för hela länet.
</details>

# Hur har befolkningen förändrats?

I `r unique(befolkning_df %>% filter(region == region_val) %>% .$region)` har folkmängden minskat något sedan slutet på 1960-talet, från ca `r format(plyr::round_any(befolkning_df %>% filter(år == min(år),region == region_val ,variabel == "Folkmängd") %>% .$varde,100),big.mark=" ") ` invånare  år `r min(befolkning_df$år)` till ungefär `r format(plyr::round_any(befolkning_df %>% filter(år == max(år),region == region_val, variabel == "Folkmängd") %>% .$varde,100),big.mark=" ") ` invånare år `r max(befolkning_df$år)`. De största ökningarna skedde under 1970- och 1980-talen, då folkmängden ökade under längre perioder. Därefter skedde en stor minskning efter finanskrisen på 1990-talet, innan befolkningstillväxten återigen tog fart i samband med flyktingkrisen (åren runt 2016). Under `r max(befolkning_df$år)` minskade folkmängden med `r abs(befolkning_df %>% filter(år == max(år),region == region_val, variabel == "Folkökning") %>% .$varde) ` personer, vilket är den största minskningen sedan 2012.

```{r, echo = FALSE, message = FALSE, warning = FALSE, fig.height=5, fig.width=8, fig.align='center'}
gg_befolkning$Befolkningsutveckling_Rättvik
```

I fortsättningen av denna korta analys delas befolkningsutveckling upp i dess komponenter, födelsenetto, dvs. nettot av födda och döda, och flyttnetto, dvs. nettot av inrikes och utrikes flyttar.

# Födelsenetto

Under `r max(fodda_doda_df$år)` avled `r fodda_doda_df %>% filter(år == max(år),region == region_val,variabel == "Döda") %>% .$varde` personer boende i `r unique(befolkning_df %>% filter(region == region_val) %>% .$region)`, vilket är tydligt färre än åren innan. Jämfört med längre tillbaka i tiden dör ungefär lika många i kommunen idag som på slutet av 1960-talet. Man bör dock ha i åtanke att befolkningens åldersfördelning idag ser väsentligt annorlunda ut jämfört med då, vilket påverkar antalet döda (för en fördjupning, se rapporten för Dalarnas län). Den medicinska utvecklingen går framåt vilket medför att folk i genomsnitt lever längre idag.

När det gäller antalet födslar är trenden negativ om man jämför med framförallt det tidiga 1990-talet. Under 2000-talet har trenden dock varit mer stabil och antalet födslar har till och med ökat under vissa perioder. År `r max(fodda_doda_df$år)` föddes `r fodda_doda_df %>% filter(år == max(år),region == region_val,variabel == "födda") %>% .$varde` barn i `r unique(befolkning_df %>% filter(region == region_val) %>% .$region)`, vilket är något färre än året innan.

Nettot mellan födda och döda, se de svarta linjerna i diagrammet nedan, är alltid negativt i `r unique(befolkning_df %>% filter(region == region_val) %>% .$region)`. Hur många invånare som kommunen tappar på grund av det varierar relativt mycket över tid. År `r max(fodda_doda_df$år)` minskade befolkningen med `r abs(fodda_doda_df %>% filter(år == max(år),region == region_val,variabel == "netto") %>% .$varde)` personer till följd av ett negativt födelsenetto.

```{r, echo = FALSE, message = FALSE, warning = FALSE, fig.height=5, fig.width=8, fig.align='center'}
gg_fodda_doda$Födelsenetto_Rättvik
```

# Flyttnetto
Den andra komponenten som styr befolkningsutvecklingen är det så kallade flyttnettot. Detta kan i sin tur delas upp i två komponenter, inrikes och utrikes flyttar. I det här avsnittet är fokus först på flyttnettot, innan de två komponenterna undersöks.

Nettot mellan antalet personer som flyttar till och från `r unique(befolkning_df %>% filter(region == region_val) %>% .$region)` varierar relativt mycket mellan åren, men har varit positivt under hela 2000-talet. Många flyttade till kommunen under åren runt flyktingkrisen (2015-2016), men generellt är inflyttningen till kommunen ofta relativt stor. De senaste två åren har dock flyttnettot minskat tydligt och var år `r max(flytt_df$år)` blott `r flytt_df %>% filter(år==max(år),region == region_val) %>% group_by(region) %>% summarize(varde=sum(varde)) %>% .$varde` personer.

```{r, echo = FALSE, message = FALSE, warning = FALSE, fig.height=5, fig.width=8, fig.align='center'}
gg_flytt$Flyttnetto_Rättvik

```

## Utrikes flyttnetto
Som berördes i föregående avsnitt, flyttade många till `r unique(befolkning_df %>% filter(region == region_val) %>% .$region)` under åren runt flyktingkrisen, vilket till stor del kan förklaras av att invandringen då var stor. I slutet av 1990-talet var invandringen ofta väldigt låg och till och med negativ under vissa år (fler utvandrade än invandrade), men därefter skedde en gradvis ökning innan den stora toppen 2016. Därefter minskade invandringen tydligt, men låg på förhållandevis höga nivåer fram till och med 2021. Under 2023 var det utrikes flyttnettot `r flytt_df %>% filter(år==max(år),region == region_val, variabel == "Invandringsöverskott") %>% group_by(region) %>% summarize(varde=sum(varde)) %>% .$varde` personer, det lägsta nettot sedan 2012. En möjlig förklaring till det låga nettot är de avregistreringar av utvandrade som Skattemyndigheten genomförde under 2023 (se informationsruta ovan), men en annan anledning är sannolikt en stramare nationell migrationspolitik.

Generellt invandrar ungefär lika många kvinnor och män till `r unique(befolkning_df %>% filter(region == region_val) %>% .$region)`.

```{r, echo = FALSE, message = FALSE, warning = FALSE, fig.height=5, fig.width=8, fig.align='center'}
gg_flytt$Invandringsöverskott_Rättvik
```

## Inrikes flyttnetto
Till skillnad från många andra kommuner i Dalarna är `r unique(befolkning_df %>% filter(region == region_val) %>% .$region)` en kommun som människor flyttar till inrikes (netto). Visserligen kan nettot variera mycket mellan åren, men är för det mesta positivt. Efter en topp under år 2020, som möjligtvis kan ha med Corona-pandemin att göra, har dock det inrikes flyttnettot minskat på sistone. År `r max(befolkning_df$år)` flyttade `r abs(flytt_df %>% filter(år == max(år),region == region_val, variabel == "Inrikes flyttningsöverskott") %>% group_by(region) %>% summarize(varde=sum(varde)) %>% .$varde)` personer netto till kommunen inrikes, vilket är en klart färre än åren innan.

```{r, echo = FALSE, message = FALSE, warning = FALSE, fig.height=5, fig.width=8, fig.align='center'}
gg_flytt$`Inrikes flyttningsöverskott_Rättvik`
```

För att bättre förstå vilka som flyttar till och från kommunen inrikes, delas de som flyttar härnäst upp efter ålder. Normalt är personer mest benägna att flytta till en annan ort när de är i 20-års åldern, innan flyttandet gradvis avtar. 

### Uppdelat på ålder

Till `r unique(befolkning_df %>% filter(region == region_val) %>% .$region)`, som tillhör de kommuner i Sverige som har högst medelålder, flyttar relativt många personer över 60 år. Det inrikes flyttnettot är dock även positivt i alla andra åldersgrupper över 30 år som redovisas i diagrammet nedan.

Bland de åldersgrupper som redovisas i diagrammet nedan skedde den största utflyttningen år `r max(flytt_aldersgrupper_df$år)` i gruppen som är under 20 år. I denna grupp, tillsammans med de som är mellan 20 år och 29 år, var antalet utflyttare `r abs(sum(flytt_aldersgrupper_df %>% filter(år == max(år),variabel == "Inrikes flyttningsöverskott",region == region_val,alder_grupper%in%c("-19 år","20-29 år")) %>% .$varde))` fler än antalet inflyttare.

```{r, echo = FALSE, message = FALSE, warning = FALSE, fig.height=5, fig.width=8, fig.align='center'}
gg_flytt_alder$Inrikes_flyttnetto_alder_Rättvik
```

Om fokus enbart läggs på åldersgruppen 20-29 år, blir det tydligt att det sedan åtminstone slutet av 1990-talet i praktiken alltid flyttat fler unga vuxna från än till kommunen inrikes. Historiskt varierar det inrikes flyttnettot i åldersgruppen mellan åren, vilket exempelvis kan bero på att olika årskullar av barn är olika stora. Under `r max(flytt_aldersgrupper_df$år)` flyttade `r abs(flytt_aldersgrupper_df %>% filter(år == max(år),variabel == "Inrikes flyttningsöverskott",region == region_val,alder_grupper == "20-29 år") %>% .$varde)` personer i åldersgruppen från kommunen inrikes (netto), vilket är i linje med åren innan.

Även i Dalarna som helhet flyttade fler i åldersgruppen ut än in under 2023.

```{r, echo = FALSE, message = FALSE, warning = FALSE, fig.height=5, fig.width=8, fig.align='center'}
gg_flytt_alder$`Inrikes flyttnetto_alder_20-29 år_Rättvik`
```

### Uppdelat på bakgrund
För att ytterligare förtydliga vilka som flyttar till och från `r unique(befolkning_df %>% filter(region == region_val) %>% .$region)` inrikes, delas de i detta avsnitt upp efter sin bakgrund, inrikes eller utrikes födda. 

En del av de personer som invandrade till `r unique(befolkning_df %>% filter(region == region_val) %>% .$region)` under framförallt 2016, verkar ha flyttat därifrån sedan dess, då det inrikes flyttnettot i gruppen utrikes födda var negativt under framförallt 2017.

Bland inrikes födda är variationen mellan åren relativt stor, men tydligt är att förhållandevis många inrikes födda flyttar till kommunen under ett genomsnittligt år. Framförallt skedde en stor inflyttning (netto) under perioden 2018-2022. År `r max(flytt_bakgrund_df$år)` flyttade `r abs(flytt_bakgrund_df %>% filter(år == max(år),region == region_val,födelseregion == "Född i Sverige") %>% .$Inrikes_flyttnetto)` inrikes födda personer netto till kommunen, vilket är klart färre än åren innan.

```{r, echo = FALSE, message = FALSE, warning = FALSE, fig.height=5, fig.width=8, fig.align='center'}
gg_flytt_bakgrund$Flyttnetto_bakgrund_Rättvik

```

I nästa avsnitt är fokus istället på framtiden. Hur kommer `r unique(befolkning_df %>% filter(region == region_val) %>% .$region)`s folkmängd att utvecklas fram till 2040?

# Vad händer i framtiden?

För en djupare förståelse för hur SCB gör befolkningsprognoser, se motsvarande avsnitt i rapporten för hela Dalarnas län.

I diagrammet nedan visas befolkningsutvecklingen i `r unique(befolkning_df %>% filter(region == region_val) %>% .$region)` fram till 2040 enligt SCB:s senaste prognos (juni 2024), uppdelat på åldersgrupper. Ett par tydliga trender kan utläsas i diagrammet: 

* `r unique(befolkning_df %>% filter(region == region_val) %>% .$region)` befolkning prognostiseras att öka med ungefär `r format(abs(plyr::round_any(befprognos_df %>% filter(alder_grupp == "Totalt",region==region_val) %>% .$Folkmängd,10)),big.mark=" ")` personer fram till 2040, vilket är en något större ökning än vid föregående prognos. I den prognosen, som släpptes 2022, prognostiserades en ökning på ungefär 30 personer (se [SCB](https://www.statistikdatabasen.scb.se/pxweb/sv/ssd/START__BE__BE0401__BE0401B/BefProgRegFakN22/table/tableViewLayout1/){target="_blank"}) fram till 2040.

* Den största ökningen prognostiseras i åldergruppen 80+, där befolkningen förväntas öka med ca `r format(abs(plyr::round_any(befprognos_df %>% filter(alder_grupp == "80+ år",region==region_val) %>% .$Folkmängd,100)),big.mark=" ")` personer fram till 2040. Detta hänger sannolikt samman med att den förväntade livslängden fortsätter öka och att den stora gruppen "baby-boomers" börjar komma upp i 80-års åldern.

* Bland yngre förväntas istället en minskning. Befolkningen i åldersgruppen 0-19 år prognostiseras att minska med ungefär `r format(abs(plyr::round_any(befprognos_df %>% filter(alder_grupp == "0-19 år",region==region_val) %>% .$Folkmängd,10)),big.mark=" ")` personer under samma tidsperiod.

```{r, echo = FALSE, message = FALSE, warning = FALSE, fig.height=5, fig.width=8, fig.align='center'}
gg_befprognos$befolkningsforandring_Rättvik_2040
```

Sammantaget ger SCB:s prognos en föraning om utmaningar för `r unique(befolkning_df %>% filter(region == region_val) %>% .$region)` framöver. Visserligen förväntas befolkningen att öka något i framtiden, men samtidigt förväntas andelen äldre öka medan andelen yngre minskar. Detta riskerar att sätta press på såväl välfärden som arbetsmarknaden.