---
title: "Befolkningsutvecklingen i Avesta"
author: ""
date: ""
output: 
  html_document:
    includes:
      in_header: hero_image_kommun.html
    toc: yes
    toc_float: yes
    toc_depth: 6
    css: "styles_hero_kommun.css"
    number_sections: true
---

```{r setup, include=FALSE}
knitr::opts_chunk$set(echo = TRUE)
region_val = "Avesta"
```


<p style="font-weight: 600;font-size: 1.5rem;line-height:1;padding-top:15px">Befolkningsutvecklingen i Avesta<br> <span style="font-weight: 400;font-size: 1.2rem">- en kort analys</span></p>

<style>
h1 { /* Header 1 */
  font-weight: 500;
  font-size: 1.3rem;
  color: #000000;
  margin-top: 2rem;
}
h2 { /* Header 2 */
  font-weight: 400;
  font-size: 1.1rem;
  color: #000000;
  margin-top: 1.5rem;
}
h3 { /* Header 3 */
  font-weight: 400;
  font-size: 1.1rem;
  color: #000000;
}
</style>

<p style = "font-size:12px">
<i>Rapporten är skapad av Samhällsanalys, Region Dalarna<br>
Senast uppdaterad: `r Sys.Date()`</i>
</p>

# Sammanfattning { - }
Syftet med den här korta analysen är att undersöka Avestas befolkningsutveckling. Ett antal viktiga slutsatser sammanfattas här:

* Nedgången i `r unique(befolkning_df %>% filter(region == region_val) %>% .$region)`s folkmängd år 2023, jämfört med åren innan, beror på en svagare utveckling inom mer eller mindre alla komponenter som förklarar befolkningsutvecklingen.
* Det föddes klart färre barn i `r unique(befolkning_df %>% filter(region == region_val) %>% .$region)` 2023, jämfört med 2022. Detta är i linje med en större trend i samhället, då barnafödandet per kvinna i Sverige 2023 var det lägsta som har uppmätts.
* En allt stramare migrationspolitik gör att färre invandrar till Sverige än tidigare, vilket även påverkar inflyttningen till `r unique(befolkning_df %>% filter(region == region_val) %>% .$region)`.
* Många, framförallt unga vuxna födda i Sverige, flyttade från `r unique(befolkning_df %>% filter(region == region_val) %>% .$region)` till andra delar av Sverige under 2023.

För mer info om statistiken, klicka på rutan nedan:

<details>
<summary>Mer information om statistiken</summary>

<div title="Källa: SCB">I folkmängden som SCB publicerar ingår personer som är folkbokförda i landet. För att den som flyttar till Sverige ska bli folkbokförd ska personen ha för avsikt och rätt att stanna i Sverige i minst ett år. För personer som inte är medborgare i ett EU-land innebär det att det krävs ett uppehållstillstånd som gäller minst 12 månader för att bli folkbokförd. Till följd av Rysslands invasion av Ukraina den 24 februari 2022 har Europeiska unionen (EU) beslutat att aktivera massflyktsdirektivet, vilket innebär att personer från Ukraina utan individuell prövning ska erbjudas tidsbegränsat uppehålls- och arbetstillstånd inom EU. Personer som får uppehållstillstånd enligt massflyktsdirektivet ska i regel inte bli folkbokförda och ingå i den officiella befolkningsstatistiken. Läs mer [här](https://www.scb.se/hitta-statistik/statistik-efter-amne/befolkning/befolkningens-sammansattning/befolkningsstatistik/produktrelaterat/Fordjupad-information/statistik-om-invandring---fragor-och-svar/){target="_blank"}.

Under 2023 inledde Skatteverket ett arbete med att avregistrera flera tusen folkbokförda personer som vid en granskning visat sig inte längre bo i Sverige. I folkbokföringen har dessa registrerats som utvandrade till okänt utvandringsland. Antal utvandrade från Avesta var år 2023 86 personer, vilket är elva fler än under 2022 och runt 30 fler än 2021. Det är därför möjligt att avregistreringarna har haft en viss påverkan på befolkningsutvecklingen i Avesta under 2023. Läs mer [här](https://www.scb.se/pressmeddelande/sverige-gar-mot-lagsta-befolkningsokningen-pa-manga-ar/){target="_blank"}.
</div>
</details>

# Hur har befolkningen förändrats?

I likhet med flera bruksorter i de södra delarna av Dalarna har befolkningen i `r unique(befolkning_df %>% filter(region == region_val) %>% .$region)` minskat under en lång period, från ca `r format(plyr::round_any(befolkning_df %>% filter(år == min(år),region == region_val ,variabel == "Folkmängd") %>% .$varde,100),big.mark=" ") ` invånare  år `r min(befolkning_df$år)` till ungefär `r format(plyr::round_any(befolkning_df %>% filter(år == max(år),region == region_val, variabel == "Folkmängd") %>% .$varde,100),big.mark=" ") ` invånare år `r max(befolkning_df$år)`. 

Befolkningen minskar under en överväldigande majoritet av åren, vilket syns tydligt i diagrammet nedan. Det stora undantaget var i samband med flyktingkrisen 2015-2016, när `r unique(befolkning_df %>% filter(region == region_val) %>% .$region)`s befolkning ökade med mer än 1100 personer. Därefter minskade befolkningen under några år, vilket till stor del kan förklaras med att personer som flyttade till `r unique(befolkning_df %>% filter(region == region_val) %>% .$region)` i samband med flyktingkrisen lämnade för andra delar av Sverige. Under 2022 ökade `r unique(befolkning_df %>% filter(region == region_val) %>% .$region)`s befolkning något (`r befolkning_df %>% filter(år == "2022",region == region_val, variabel == "Folkökning") %>% .$varde ` personer), men denna ökning följdes av en en betydligt större minskning 2023 (`r befolkning_df %>% filter(år == "2023",region == region_val, variabel == "Folkökning") %>% .$varde ` personer).

```{r, echo = FALSE, message = FALSE, warning = FALSE, fig.height=5, fig.width=8, fig.align='center'}
gg_befolkning$Befolkningsutveckling_Avesta_ar_1968_2023
```

I fortsättningen av denna korta analys delas befolkningsutveckling upp i dess komponenter, födelsenetto, dvs. nettot av födda och döda, och flyttnetto, dvs. nettot av inrikes och utrikes flyttar. Vi börjar med födelsenettot.

# Födelsenetto

En trend är att det dör färre personer i `r unique(befolkning_df %>% filter(region == region_val) %>% .$region)` idag än det gjorde längre tillbaka i tiden. Med undantag för Corona-pandemin, 2020 och 2021, dör idag runt 270 personer under ett normalt år i kommunen. Detta kan jämföras med runt 300 personer per år i början av 2000-talet och ibland över 350 personer per år på 1970- och 1980-talet. Detta samtidigt som befolkningen idag är betydligt äldre. Denna utveckling härrör sannolikt till utveckling inom det medicinska området. Befolkningens medelålder ökar över tid och har gjort så länge.

Även när det gäller antalet födslar är trenden negativ. Under 1960- och 1970-talen föddes ofta över 300 barn i Avesta per år, något som bara har hänt vid ett tillfället (2018) sedan tidigt 1990-tal. En tydlig negativ trend inleddes i samband med finanskrisen i början på 1990-talet, men under 2010-talet ökade födslarna igen, något som sannolikt har att göra med att Avestas befolkning då ökade till följd av högre invandring (mer om det senare). År `r max(fodda_doda_df$år)` föddes `r fodda_doda_df %>% filter(år == max(år),region == "Avesta",variabel == "födda") %>% .$varde` barn, vilket är den lägsta siffran sedan 2013. Det finns tydliga indikationer på att de låga födelsetalen `r max(fodda_doda_df$år)` är en del av en större trend. Enligt SCB var barnafödandet per kvinna i Sverige år 2023 det lägsta som har uppmätts, en trend som verkar hålla i sig under början av 2024 ([SCB](https://www.scb.se/pressmeddelande/historiskt-lagt-barnafodande-och-lagsta-folkokningen-pa-22-ar/){target="_blank"}).

Med undantag för 2018, har nettot mellan födda och döda, se de svarta linjerna i diagrammet nedan, varit negativt i Avesta under varje år sedan början av 1919-talet. Hur många invånare som kommunen tappar på grund av det varierar relativt mycket mellan åren, men det har skett en tydlig ökning under de senaste åren. År `r max(fodda_doda_df$år)` minskade befolkningen med `r abs(fodda_doda_df %>% filter(år == max(år),region == "Avesta",variabel == "netto") %>% .$varde)` personer till följd av ett negativt födelsenetto.

```{r, echo = FALSE, message = FALSE, warning = FALSE, fig.height=5, fig.width=8, fig.align='center'}
gg_fodda_doda$Födelsenetto_Avesta_ar_1968_2023
```

# Flyttnetto
Den andra komponenten som styr befolkningsutvecklingen är det så kallade flyttnettot. Detta kan i sin tur delas upp i två komponenter, inrikes och utrikes flyttar. I det här avsnittet undersöker vi först flyttnettot, för att därefter titta på de två komponenterna.

Nettot mellan antalet personer som flyttar till och från Avesta varierar relativt mycket mellan åren, men ligger normalt mellan +/- 150 personer. Undantaget var åren runt flyktingkrisen, när mer än 1600 personer netto flyttade till kommunen mellan 2014 och 2016. Under `r max(flytt_df$år)` var flyttnettot återigen negativt (`r flytt_df %>% filter(år==max(år),region == "Avesta") %>% group_by(region) %>% summarize(varde=sum(varde)) %>% .$varde` personer), vilket är i linje med de flesta åren på senare tid.

```{r, echo = FALSE, message = FALSE, warning = FALSE, fig.height=5, fig.width=8, fig.align='center'}
gg_flytt$Flyttnetto_Avesta_ar_1997_2023

```

## Utrikes flyttnetto
Som vi berörde i föregående avsnitt flyttade många till Avesta under åren runt flyktingkrisen, vilket till stor del kan förklaras av att invandringen då var stor. Runt millenieskiftet var invandringen ofta väldigt låg och till och med negativ under vissa år (fler utvandrade än invandrade), men därefter skedde en gradvis ökning innan den stora toppen 2016. Därefter minskade invandringen tydligt, men låg på relativt höga nivåer fram till 2019. På senare år syns effekterna av en tydligt stramare nationell migrationspolitik, då allt färre invandrar till Avesta. Under 2023 var det utrikes flyttnettot `r flytt_df %>% filter(år==max(år),region == "Avesta", variabel == "Invandringsöverskott") %>% group_by(region) %>% summarize(varde=sum(varde)) %>% .$varde` personer, det lägsta nettot sedan 1997. Detta kan sannolikt delvis förklaras av de avregistreringar av utvandrade som Skattemyndigheten genomförde under 2023 (se informationsruta ovan), men den främsta anledningen är en stramare migrationspolitik.

Generellt invandrar ungefär lika många kvinnor och män till Avesta.

```{r, echo = FALSE, message = FALSE, warning = FALSE, fig.height=5, fig.width=8, fig.align='center'}
gg_flytt$Invandringsöverskott_Avesta_ar_1997_2023
```

## Inrikes flyttnetto
Utvecklingen för det inrikes flyttnettot är i mångt och mycket det omvända mot det utrikes, under en majoritet av åren sedan slutet på 1990-talet flyttade fler personer från Avesta till andra delar av Sverige än de som flyttade till Avesta. År 2015 var det inrikes flyttnettot positivt och ovanligt stort, `r flytt_df %>% filter(år == "2015",region == "Avesta", variabel == "Inrikes flyttningsöverskott") %>% group_by(region) %>% summarize(varde=sum(varde)) %>% .$varde` personer, vilket möjligtvis har att göra med flyktingkrisen. Från 2016 och några år framåt var utflyttningen stor från Avesta, då personer som invandrat till kommunen valde att flytta till andra delar av Sverige av olika anledningar. År 2022 var det inrikes flyttnettot (`r flytt_df %>% filter(år == "2022",region == "Avesta", variabel == "Inrikes flyttningsöverskott") %>% group_by(region) %>% summarize(varde=sum(varde)) %>% .$varde` personer) positivt för första gången sedan 2015, men `r max(flytt_df$år)` gick effekten åt motsatt håll när närmare `r abs(flytt_df %>% filter(år == max(år),region == "Avesta", variabel == "Inrikes flyttningsöverskott") %>% group_by(region) %>% summarize(varde=sum(varde)) %>% .$varde)` personer netto flyttade från kommunen. Detta är en viktig förklarande faktor till varför befolkningen i Avesta ökade något under 2022, men istället minskade under 2023. 

```{r, echo = FALSE, message = FALSE, warning = FALSE, fig.height=5, fig.width=8, fig.align='center'}
gg_flytt$`Inrikes flyttningsöverskott_Avesta_ar_1997_2023`
```

För att få en bättre förståelse för vilka som flyttar till och från kommunen inrikes delar vi härnäst upp de som flyttar efter ålder. Normalt är personer mest benägna att flytta till en annan ort när de är i 20-års åldern, innan flyttandet gradvis avtar. 

### Uppdelat på ålder
Ett tydligt mönster är att de personer under 30 år som flyttar från Avesta är fler än de personer under 30 år som flyttar dit, dvs. kommunen förlorar invånare i den åldersgruppen på grund av inrikes flyttar. Inom andra åldersgrupper är tendenserna mer otydliga, då antalet in- och utflyttare (netto) varierar relativt mycket mellan åren.

Bland de åldersgrupper som redovisas i diagrammet nedan skedde den största utflyttningen år `max(flytt_aldersgrupper_df$år)` i gruppen som är under 20 år. I denna grupp, tillsammans med de som är mellan 20 år och 30 år, var antalet uflyttare `abs(sum(flytt_aldersgrupper_df %>% filter(år == max(år),variabel == "Inrikes flyttningsöverskott",region == "Avesta",alder_grupper%in%c("-19 år","20-29 år")) %>% .$varde))` fler än antalet inflyttare, vilket är en större skillnad än året innan.

Den största inflyttningen, netto, skedde i åldersgruppen `flytt_aldersgrupper_df %>% filter(år == max(år),variabel == "Inrikes flyttningsöverskott",region == "Avesta") %>% filter(varde==max(varde)) %>% .$alder_grupper`, i vilken det flyttade `flytt_aldersgrupper_df %>% filter(år == max(år),variabel == "Inrikes flyttningsöverskott",region == "Avesta") %>% filter(varde==max(varde)) %>% .$varde` personer fler till än från kommunen inrikes år `max(flytt_aldersgrupper_df$år)`. Jämfört med åren innan var detta en tydlig ökning.

```{r, echo = FALSE, message = FALSE, warning = FALSE, fig.height=5, fig.width=8, fig.align='center'}
gg_flytt_alder$Inrikes_flyttnetto_alder_Avesta_ar_2021_2023
```

Om vi enbart fokuserar på åldersgruppen 20-29 år, blir det tydligt att det i praktiken alltid flyttar fler unga vuxna från än till kommunen inrikes. Historiskt varierar det inrikes flyttnettot i åldersgruppen mellan åren, vilket exempelvis kan bero på att olika årskullar av barn är olika stora. År 2023 flyttade 41 personer fler i åldersgruppen 20-29 år från än till kommunen inrikes. 

Även i Dalarna som helhet flyttade fler i åldersgruppen ut än in under 2023.

```{r, echo = FALSE, message = FALSE, warning = FALSE, fig.height=5, fig.width=8, fig.align='center'}
gg_flytt_alder$`Inrikes flyttnetto_alder_Avesta_ar_1997_2023`
```

### Uppdelat på bakgrund
För att ytterligare förtydliga vilka som flyttar till och från Avesta inrikes, delas de i detta avsnitt upp efter sin bakgrund, inrikes eller utrikes födda. 

Tydligt är att många av de som invandrade till Avesta i samband med flyktingkrisen 2015-2016 flyttade därifrån under åren efter krisen, då framförallt mellan 2017 och 2019. Sammantaget flyttade mer än 250 utrikes födda (netto) från Avesta till andra delar av Sverige under den perioden.  Med undantag för 2023, är det även tydligt att färre inrikes födda flyttar från Avesta på senare år jämfört med åren mellan 2003 och 2013. En bidragande orsak till detta är sannolikt ett flertal expansiva arbetsgivare, något som medför att möjligheten att få jobb i kommunen idag är större än den var för 15 år sedan. Undantaget är som sagt 2023, då det inrikes flyttnettot i Avesta var negativt och mestadels bestod av personer födda i Sverige.

```{r, echo = FALSE, message = FALSE, warning = FALSE, fig.height=5, fig.width=8, fig.align='center'}
gg_flytt_bakgrund$Flyttnetto_bakgrundAvesta_ar2002_2023

```

# Vad händer i framtiden?

```{r, echo = FALSE, message = FALSE, warning = FALSE, fig.height=5, fig.width=8, fig.align='center'}
gg_befprognos_kommun$befolkningsforandring_Avesta_2023_2040
```