---
title: "Befolkningsutvecklingen i Leksand"
author: ""
date: ""
output: 
  html_document:
    includes:
      in_header: hero_image_kommun.html
    toc: yes
    toc_float: yes
    toc_depth: 6
    css: "styles_hero_kommun.css"
    number_sections: true
---

```{r setup, include=FALSE}
knitr::opts_chunk$set(echo = TRUE)
region_val = "Leksand"
```


<p style="font-weight: 600;font-size: 1.5rem;line-height:1;padding-top:15px">Befolkningsutvecklingen i Leksand<br> <span style="font-weight: 400;font-size: 1.2rem">- en kort analys</span></p>

<style>
h1 { /* Header 1 */
  font-weight: 500;
  font-size: 1.3rem;
  color: #000000;
  margin-top: 2rem;
}
h2 { /* Header 2 */
  font-weight: 400;
  font-size: 1.1rem;
  color: #000000;
  margin-top: 1.5rem;
}
h3 { /* Header 3 */
  font-weight: 400;
  font-size: 1.1rem;
  color: #000000;
}
</style>

<p style = "font-size:12px">
<i>Rapporten är skapad av Samhällsanalys, Region Dalarna<br>
Senast uppdaterad: `r Sys.Date()`</i>
</p>

# Sammanfattning { - }
Syftet med den här korta analysen är att undersöka `r unique(befolkning_df %>% filter(region == region_val) %>% .$region)`s befolkningsutveckling. Ett antal viktiga slutsatser sammanfattas här:

* Den tydliga nedgången i `r unique(befolkning_df %>% filter(region == region_val) %>% .$region)`s folkmängd år 2023 beror på flyttnettot minskade tydligt jämfört med föregående år, samtidigt som födelsenettot var negativt.
* Det föddes fler barn i `r unique(befolkning_df %>% filter(region == region_val) %>% .$region)` 2023, jämfört med åren innan. På den punkten skiljer sig kommunen från riket i stort, då barnafödandet per kvinna i Sverige 2023 var det lägsta som har uppmätts. Samtidigt ökade dock antalet avlidna i kommunen.
* En allt stramare migrationspolitik gör att färre invandrar till Sverige än tidigare, vilket även påverkar inflyttningen till `r unique(befolkning_df %>% filter(region == region_val) %>% .$region)`.
* Många i åldergruppen 20-29 år  flyttade från `r unique(befolkning_df %>% filter(region == region_val) %>% .$region)` till andra delar av Sverige under 2023.

För mer info om statistiken, klicka på rutan nedan:

<details>
<summary>Mer information om statistiken</summary>

<div title="Källa: SCB">I folkmängden som SCB publicerar ingår personer som är folkbokförda i landet. För att den som flyttar till Sverige ska bli folkbokförd ska personen ha för avsikt och rätt att stanna i Sverige i minst ett år. För personer som inte är medborgare i ett EU-land innebär det att det krävs ett uppehållstillstånd som gäller minst 12 månader för att bli folkbokförd. Till följd av Rysslands invasion av Ukraina den 24 februari 2022 har Europeiska unionen (EU) beslutat att aktivera massflyktsdirektivet, vilket innebär att personer från Ukraina utan individuell prövning ska erbjudas tidsbegränsat uppehålls- och arbetstillstånd inom EU. Personer som får uppehållstillstånd enligt massflyktsdirektivet ska i regel inte bli folkbokförda och ingå i den officiella befolkningsstatistiken. Läs mer [här](https://www.scb.se/hitta-statistik/statistik-efter-amne/befolkning/befolkningens-sammansattning/befolkningsstatistik/produktrelaterat/Fordjupad-information/statistik-om-invandring---fragor-och-svar/){target="_blank"}.

<span class = "kommentar">Behöver uppdateras</span>Under 2023 inledde Skatteverket ett arbete med att avregistrera flera tusen folkbokförda personer som vid en granskning visat sig inte längre bo i Sverige. Läs mer i rapporten för hela länet.
</details>

# Hur har befolkningen förändrats?

I `r unique(befolkning_df %>% filter(region == region_val) %>% .$region)` har folkmängden ökat sedan slutet på 1960-talet, från ca `r format(plyr::round_any(befolkning_df %>% filter(år == min(år),region == region_val ,variabel == "Folkmängd") %>% .$varde,100),big.mark=" ") ` invånare  år `r min(befolkning_df$år)` till ungefär `r format(plyr::round_any(befolkning_df %>% filter(år == max(år),region == region_val, variabel == "Folkmängd") %>% .$varde,100),big.mark=" ") ` invånare år `r max(befolkning_df$år)`. Den största ökningen skedde under 1970- och 1980-talen, då befolkningen ökade mer eller mindre varje år. Därefter skedde en minskning efter finanskrisen på 1990-talet, innan befolkningstillväxten återigen tog fart i samband med flyktingkrisen (åren runt 2016). Under max(befolkning_df$år) minskade befolkningen med (`r abs(befolkning_df %>% filter(år == max(år),region == region_val, variabel == "Folkökning") %>% .$varde) ` personer, vilket är den största minskningen sedan 2012.

```{r, echo = FALSE, message = FALSE, warning = FALSE, fig.height=5, fig.width=8, fig.align='center'}
gg_befolkning$Befolkningsutveckling_Leksand
```

I fortsättningen av denna korta analys delas befolkningsutveckling upp i dess komponenter, födelsenetto, dvs. nettot av födda och döda, och flyttnetto, dvs. nettot av inrikes och utrikes flyttar. Vi börjar med födelsenettot.

# Födelsenetto

Under `r max(fodda_doda_df$år)` avled `r fodda_doda_df %>% filter(år == max(år),region == region_val,variabel == "döda") %>% .$varde` personer i `r unique(befolkning_df %>% filter(region == region_val) %>% .$region)`, vilket är den högsta siffran sedan 2012. På längre sikt är dock trenden att allt färre dör i kommunen. På senare år har ofta mellan 160 och 180 personer dött årligen i kommunen, att jämföra med ofta en bit över 200 personer per år under exempelvis 1970- och 1980-talen. Denna utveckling härrör sannolikt till utveckling inom det medicinska området. Befolkningens medelålder ökar över tid och har gjort så länge.

När det gäller antalet födslar är trenden negativ om man jämför med framförallt det tidiga 19900-talet, men under 2000-talet har antalet födda legat på en relativt stabil nivå. Under slutet av 1980-talet föddes vissa år över 200 barn i `r unique(befolkning_df %>% filter(region == region_val) %>% .$region)`, att jämföra med `r fodda_doda_df %>% filter(år == max(år),region == region_val,variabel == "födda") %>% .$varde` barn år `r max(fodda_doda_df$år)`.

Nettot mellan födda och döda, se de svarta linjerna i diagrammet nedan, har varit negativt och relativt stabilt på senare år. År `r max(fodda_doda_df$år)` ökade befolkningen med `r abs(fodda_doda_df %>% filter(år == max(år),region == region_val,variabel == "netto") %>% .$varde)` personer till följd av ett positivt födelsenetto, vilket är det högsta nettot sedan 2012. Värt att notera är även att födelsenettot enbart vid ett tillfälle sedan slutet av 1960-talet har varit positivt i Leksand, en indikation på att kommunen har en relativt hög medelålder.

```{r, echo = FALSE, message = FALSE, warning = FALSE, fig.height=5, fig.width=8, fig.align='center'}
gg_fodda_doda$Födelsenetto_Leksand
```

# Flyttnetto
Den andra komponenten som styr befolkningsutvecklingen är det så kallade flyttnettot. Detta kan i sin tur delas upp i två komponenter, inrikes och utrikes flyttar. I det här avsnittet undersöker vi först flyttnettot, för att därefter titta på de två komponenterna.

Nettot mellan antalet personer som flyttar till och från `r unique(befolkning_df %>% filter(region == region_val) %>% .$region)` som varierar relativt mycket mellan åren, har varit positivt under stora delar av 2010-talet. Många flyttade till kommunen under åren runt flyktingkrisen (2015-2016), men även under 2021 och 2022 var inflyttningen stor (netto). Under år `r max(flytt_df$år)` minskade dock flyttnettot något (`r flytt_df %>% filter(år==max(år),region == region_val) %>% group_by(region) %>% summarize(varde=sum(varde)) %>% .$varde` personer).

```{r, echo = FALSE, message = FALSE, warning = FALSE, fig.height=5, fig.width=8, fig.align='center'}
gg_flytt$Flyttnetto_Leksand

```

## Utrikes flyttnetto
Som vi berörde i föregående avsnitt flyttade många till `r unique(befolkning_df %>% filter(region == region_val) %>% .$region)` under åren runt flyktingkrisen, vilket till stor del kan förklaras av att invandringen då var stor. I slutet av 1990-talet var invandringen ofta väldigt låg och till och med negativ under vissa år (fler utvandrade än invandrade), men därefter skedde en gradvis ökning innan den stora toppen 2016. Därefter minskade invandringen tydligt, men låg på förhållandevis höga nivåer fram till 2023. Under 2023 var det utrikes flyttnettot `r flytt_df %>% filter(år==max(år),region == region_val, variabel == "Invandringsöverskott") %>% group_by(region) %>% summarize(varde=sum(varde)) %>% .$varde` personer, det lägsta nettot sedan slutet på 1990-talet. Detta kan sannolikt delvis förklaras av de avregistreringar av utvandrade som Skattemyndigheten genomförde under 2023 (se informationsruta ovan), men en annan anledning är sannolikt en stramare nationell migrationspolitik.

Generellt invandrar ungefär lika många kvinnor och män till `r unique(befolkning_df %>% filter(region == region_val) %>% .$region)`.
```{r, echo = FALSE, message = FALSE, warning = FALSE, fig.height=5, fig.width=8, fig.align='center'}
gg_flytt$Invandringsöverskott_Leksand
```

## Inrikes flyttnetto
Det inrikes flyttnettot varierar relativt mycket mellan åren i `r unique(befolkning_df %>% filter(region == region_val) %>% .$region)`, med omväxlande perioder av positivt och negativt flyttnetto. Från 2017 och framåt har dock nettot varit positivt under de flesta åren med en topp 2021, då befolkningen ökade med mer än 200 personer till följd av inrikes flyttar. Detta kan möjligtvis vara en effekt kopplad till Corona-pandemin, då nettot var avsevärt mycket lägre 2020 (människor fördröjde eventuellt sina flyttar). År `r max(befolkning_df$år)` flyttade `r abs(flytt_df %>% filter(år == max(år),region == region_val, variabel == "Inrikes flyttningsöverskott") %>% group_by(region) %>% summarize(varde=sum(varde)) %>% .$varde)` personer netto från kommunen inrikes, vilket är en klar försämring jämfört med åren innan.

```{r, echo = FALSE, message = FALSE, warning = FALSE, fig.height=5, fig.width=8, fig.align='center'}
gg_flytt$`Inrikes flyttningsöverskott_Leksand`
```

För att bättre förstå vilka som flyttar till och från kommunen inrikes, delar vi härnäst upp de som flyttar efter ålder. Normalt är personer mest benägna att flytta till en annan ort när de är i 20-års åldern, innan flyttandet gradvis avtar. 

### Uppdelat på ålder

I `r unique(befolkning_df %>% filter(region == region_val) %>% .$region)` är det framförallt personer i åldersgruppen 20-29 år som flyttar från kommunen till andra delar av Sverige, medan det omvända gäller för de andra åldersgrupperna i diagrammet nedan. Med undantag för personer mellan 30 och 39 år, försämrades dock flyttnettot i alla åldersgrupper under 2023 jämfört med åren innan.

```{r, echo = FALSE, message = FALSE, warning = FALSE, fig.height=5, fig.width=8, fig.align='center'}
gg_flytt_alder$Inrikes_flyttnetto_alder_Leksand
```

Om vi enbart fokuserar på åldersgruppen 20-29 år, blir det tydligt att det sedan slutet av 1990-talet alltid flyttat fler unga vuxna från än till kommunen inrikes. Historiskt varierar det inrikes flyttnettot i åldersgruppen mellan åren, vilket exempelvis kan bero på att olika årskullar av barn är olika stora. Under `r max(flytt_aldersgrupper_df$år)` flyttade `r abs(flytt_aldersgrupper_df %>% filter(år == max(år),variabel == "Inrikes flyttningsöverskott",region == region_val,alder_grupper == "20-29 år") %>% .$varde)` personer netto från kommunen inrikes, vilket är något högre än åren innan.

Även i Dalarna som helhet flyttade fler i åldersgruppen ut än in under 2023.

```{r, echo = FALSE, message = FALSE, warning = FALSE, fig.height=5, fig.width=8, fig.align='center'}
gg_flytt_alder$`Inrikes flyttnetto_alder_20-29 år_Leksand`
```

### Uppdelat på bakgrund
För att ytterligare förtydliga vilka som flyttar till och från `r unique(befolkning_df %>% filter(region == region_val) %>% .$region)` inrikes, delas de i detta avsnitt upp efter sin bakgrund, inrikes eller utrikes födda. 

En del av de personer som invandrade till `r unique(befolkning_df %>% filter(region == region_val) %>% .$region)` under framförallt 2016, verkar ha flyttat därifrån sedan dess, då det inrikes flyttnettot i gruppen utrikes födda har varit negativt under varje år sedan 2019.

Bland inrikes födda är variationen mellan åren relativt stor, men tydligt är att relativt många inrikes födda har flyttat till kommunen på senare år. Framförallt skedde en stor inflyttning under åren efter Corona-pandemin (2020/2021). År `r max(flytt_bakgrund_df$år)` flyttade `r abs(flytt_bakgrund_df %>% filter(år == max(år),region == region_val,födelseregion == "Född i Sverige") %>% .$Inrikes_flyttnetto)` inrikes födda personer netto till kommunen, vilket är en avsevärd minskning jämfört med åren innan.

```{r, echo = FALSE, message = FALSE, warning = FALSE, fig.height=5, fig.width=8, fig.align='center'}
gg_flytt_bakgrund$Flyttnetto_bakgrundLeksand

```

Sammanfattningsvis minskade `r unique(befolkning_df %>% filter(region == region_val) %>% .$region)` folkmängd under `r max(befolkning_df$år)` med `r abs(befolkning_df %>% filter(år == max(år),region == "Leksand",variabel == "Folkökning") %>% .$varde)` personer. Detta hänger med att alla komponenter som förklarar befolkningsutvecklingen, födelsenetto samt inrikes och utrikes flyttnetto, försämrades under 2023 jämfört med åren innan.

I nästa avsnitt blickar vi istället framåt. Hur kommer `r unique(befolkning_df %>% filter(region == region_val) %>% .$region)`s folkmängd att utvecklas fram till 2040?

# Vad händer i framtiden?

För en djupare förståelse för hur SCB gör befolkningsprognoser, se motsvarande avsnitt i rapporten för hela Dalarnas län.

I diagrammet nedan visas befolkningsutvecklingen i `r unique(befolkning_df %>% filter(region == region_val) %>% .$region)` fram till 2040 enligt SCB:s senaste prognos (juni 2024), uppdelat på åldersgrupper. Ett par tydliga trender kan utläsas i diagrammet: 

* Till skillnad från de flesta andra kommuner i Dalarna, prognostiseras `r unique(befolkning_df %>% filter(region == region_val) %>% .$region)` befolkning att öka med drygt `r format(abs(plyr::round_any(befprognos_df %>% filter(alder_grupp == "Totalt",region==region_val) %>% .$Folkmängd,10)),big.mark=" ")` personer fram till 2040. Detta är en något lägre ökning jämfört med föregående prognos. I den prognosen, som släpptes 2022, prognostiserades en ökning på runt 300 personer (se [SCB](https://www.statistikdatabasen.scb.se/pxweb/sv/ssd/START__BE__BE0401__BE0401B/BefProgRegFakN22/table/tableViewLayout1/){target="_blank"}) fram till 2040.

* Den största minskningen sker i åldersgruppen 0-19 år, som prognostiseras minska med ungefär `r format(abs(plyr::round_any(befprognos_df %>% filter(alder_grupp == "0-19 år",region==region_val) %>% .$Folkmängd,100)),big.mark=" ")` personer.

* I åldergruppen 80+ förväntas befolkning istället att öka med ungefär `r format(abs(plyr::round_any(befprognos_df %>% filter(alder_grupp == "80+ år",region==region_val) %>% .$Folkmängd,100)),big.mark=" ")` personer fram till 2040. Detta hänger sannolikt samman med att den förväntade livslängden fortsätter öka och att den stora gruppen "baby-boomers" börjar komma upp i 80-års åldern.

```{r, echo = FALSE, message = FALSE, warning = FALSE, fig.height=5, fig.width=8, fig.align='center'}
gg_befprognos$befolkningsforandring_Leksand_2040
```

Sammantaget ger SCB:s prognos en föraning om stora utmaningar för `r unique(befolkning_df %>% filter(region == region_val) %>% .$region)` framöver. Befolkningen ökar visserligen något i antal, men blir tydligt äldre, vilket sätter press på såväl välfärden som arbetsmarknaden. Hur kommunen möter dessa utmaningar blir en avgörande faktor för dess framtida utveckling.