---
title: "Befolkningsutvecklingen i Mora"
author: ""
date: ""
output: 
  html_document:
    includes:
      in_header: hero_image_kommun.html
    toc: yes
    toc_float: yes
    toc_depth: 6
    css: "styles_hero_kommun.css"
    number_sections: true
---

```{r setup, include=FALSE}
knitr::opts_chunk$set(echo = TRUE)
region_val = "Mora"
```


<p style="font-weight: 600;font-size: 1.5rem;line-height:1;padding-top:15px">Befolkningsutvecklingen i Mora<br> <span style="font-weight: 400;font-size: 1.2rem">- en kort analys</span></p>

<style>
h1 { /* Header 1 */
  font-weight: 500;
  font-size: 1.3rem;
  color: #000000;
  margin-top: 2rem;
}
h2 { /* Header 2 */
  font-weight: 400;
  font-size: 1.1rem;
  color: #000000;
  margin-top: 1.5rem;
}
h3 { /* Header 3 */
  font-weight: 400;
  font-size: 1.1rem;
  color: #000000;
}
</style>

<p style = "font-size:12px">
<i>Rapporten är skapad av Samhällsanalys, Region Dalarna<br>
Senast uppdaterad: `r Sys.Date()`</i>
</p>

# Sammanfattning { - }
Syftet med den här korta analysen är att undersöka `r unique(befolkning_df %>% filter(region == region_val) %>% .$region)`s befolkningsutveckling. Ett antal viktiga slutsatser sammanfattas här:

* Efter att ha ökat något 2024, minskade folkmängden i `r unique(befolkning_df %>% filter(region == region_val) %>% .$region)` tydligt under 2025.
* Det föddes färre barn i `r unique(befolkning_df %>% filter(region == region_val) %>% .$region)` 2025, jämfört med åren innan. Detta är i linje med en större trend i samhället, då barnafödandet per kvinna i Sverige har minskat på senare år.
* En stramare nationell migrationspolitik gör att färre invandrar till Sverige än tidigare, vilket även påverkar inflyttningen till `r unique(befolkning_df %>% filter(region == region_val) %>% .$region)`.
* Klart fler unga vuxna mellan 20 och 29 år flyttade från `r unique(befolkning_df %>% filter(region == region_val) %>% .$region)` till andra delar av Sverige under 2025, jämfört med året innan.

För mer info om statistiken, klicka på rutan nedan:

<details>
<summary>Mer information om statistiken</summary>

<div title="Källa: SCB">I folkmängden som SCB publicerar ingår personer som är folkbokförda i landet. För att den som flyttar till Sverige ska bli folkbokförd ska personen ha för avsikt och rätt att stanna i Sverige i minst ett år. För personer som inte är medborgare i ett EU-land innebär det att det krävs ett uppehållstillstånd som gäller minst 12 månader för att bli folkbokförd. Till följd av Rysslands invasion av Ukraina den 24 februari 2022 har Europeiska unionen (EU) beslutat att aktivera massflyktsdirektivet, vilket innebär att personer från Ukraina utan individuell prövning ska erbjudas tidsbegränsat uppehålls- och arbetstillstånd inom EU. Personer som får uppehållstillstånd enligt massflyktsdirektivet ska i regel inte bli folkbokförda och ingå i den officiella befolkningsstatistiken. Läs mer [här](https://www.scb.se/hitta-statistik/statistik-efter-amne/befolkning-och-levnadsforhallanden/befolkningens-sammansattning-och-utveckling/befolkningsstatistik/produktrelaterat/Fordjupad-information/statistik-om-invandring---fragor-och-svar/){target="_blank"}. Sedan juni 2024 har dock personer födda i Ukraina haft möjlighet att ansöka om att bli folkbokförda i Sverige [(SCB)](https://www.scb.se/hitta-statistik/statistik-efter-amne/befolkning-och-levnadsforhallanden/befolkningens-sammansattning-och-utveckling/befolkningsstatistik/pong/statistiknyhet/befolkningsstatistik-helaret-20242/){target="_blank"}.

Under 2023 inledde Skatteverket ett arbete med att granska registret över folkbokförda. Det förde med sig att SCB avregistrerade flera tusen folkbokförda personer som visade sig inte längre bo i Sverige. I folkbokföringen har dessa registrerats som utvandrade till okänt utvandringsland. Detta arbete fortsatte under 2024. Läs mer [här](https://www.scb.se/pressmeddelande/sverige-gar-mot-lagsta-befolkningsokningen-pa-manga-ar/){target="_blank"}.

All data som används i rapporten är offentlig och finns under kategorin befolkning i SCB:s [Statistikdatabas](https://www.statistikdatabasen.scb.se/pxweb/sv/ssd/){target="_blank"}. Där finns även data för exempelvis befolkningsutvecklingen under 2025 på månadsbasis som publiceras löpande, något som inte behandlas i denna rapport.

Från och med referensåret 2025 och framåt är en liten kontrollerad slumpmässig osäkerhet införd i samtliga redovisade uppgifter. Osäkerheten har tillförts för att skydda enskilda personer så att ingen riskerar att röjas i statistiken. Till följd av detta så är inte alltid de redovisade totalerna lika med summan av deras redovisade delar.

Om redovisade statistikvärden adderas för att skapa en ny total, så adderas även osäkerheten. Det finns därför risk för att den nya totalen innehåller större osäkerhet än vad som, enligt metoden, skulle ha tillförts ett enskilt statistikvärde.

Metoden som används för röjandekontroll heter Cell Key Method (CKM). Du kan läsa mer om metoden här: [Skyddsmetoder för röjandekontroll](https://www.scb.se/dokumentation/statistiska-metoder/skyddsmetoder-for-rojandekontroll/){target="_blank"} och här: [utveckling av röjandeskyddet](https://www.scb.se/dokumentation/statistikomraden-under-forandring/utveckling-av-rojandeskyddet/){target="_blank"}, samt i befolkningsstatistikens dokumentation (kvalitetsdeklarationen, avsnitt 2.2.6).

FAQ om CKM-metoden hittar du här: [Frågor och svar om röjandeskydd i befolkningsstatistiken](https://www.scb.se/FAQ-CKM){target="_blank"}

</div>

</details>

# Hur har befolkningen förändrats?

I `r unique(befolkning_df %>% filter(region == region_val) %>% .$region)` har folkmängden ökat sedan slutet på 1960-talet, från ca `r format(plyr::round_any(befolkning_df %>% filter(år == min(år),region == region_val ,variabel == "Folkmängd") %>% .$varde,100),big.mark=" ") ` invånare  år `r min(befolkning_df$år)` till ungefär `r format(plyr::round_any(befolkning_df %>% filter(år == max(år),region == region_val, variabel == "Folkmängd") %>% .$varde,100),big.mark=" ") ` invånare år `r max(befolkning_df$år)`. Den största ökningen skedde under 1970- och 1980-talen, då befolkningen ökade mer eller mindre varje år. Därefter skedde en minskning efter finanskrisen på 1990-talet, innan befolkningstillväxten återigen tog fart i mitten på 2010-talet. Precis som år 2023, minskade folkmängden tydligt år `r max(befolkning_df$år)` (`r befolkning_df %>% filter(år == max(år),region == region_val, variabel == "Folkökning") %>% .$varde ` personer), vilket var en tydlig förändring jämfört med 2024 när folkmängden ökade något.

```{r, echo = FALSE, message = FALSE, warning = FALSE, fig.height=5, fig.width=8, fig.align='center'}
gg_befolkning$Befolkningsutveckling_Mora
```

I fortsättningen av denna korta analys delas befolkningsutveckling upp i dess komponenter, födelsenetto, dvs. nettot av födda och döda, och flyttnetto, dvs. nettot av inrikes och utrikes flyttar.

# Födelsenetto

Det dör ungefär lika många boende i `r unique(befolkning_df %>% filter(region == region_val) %>% .$region)` idag som på slutet av 1960-talet, trots att befolkningen i kommunen idag är såväl större som äldre. Detta beror på framsteg inom det medicinska området. Människor lever idag i genomsnitt längre än de gjorde för 50 år sedan.

När det gäller antalet födslar är trenden negativ om man jämför med framförallt det tidiga 1990-talet. Under 2000-talet har antalet födda ökat något under vissa perioder, men på senare år är trenden återigen negativ. År `r max(fodda_doda_df$år)` föddes ungefär `r plyr::round_any(fodda_doda_df %>% filter(år == max(år),region == region_val,variabel == "födda") %>% .$varde,10)` barn i `r unique(befolkning_df %>% filter(region == region_val) %>% .$region)`, vilket är i linje med åren innan men betydligt färre än de 300 barn per år som föddes under vissa år i slutet av 1990-talet. Detta följer en större trend i samhället, då barnafödandet per kvinna i Sverige har minskat tydligt på senare år.

Nettot mellan födda och döda, se de svarta linjerna i diagrammet nedan, är i praktiken alltid negativt i `r unique(befolkning_df %>% filter(region == region_val) %>% .$region)`.

```{r, echo = FALSE, message = FALSE, warning = FALSE, fig.height=5, fig.width=8, fig.align='center'}
gg_fodda_doda$fodelsenetto_Mora
```

# Flyttnetto
Den andra komponenten som styr befolkningsutvecklingen är det så kallade flyttnettot. Detta kan i sin tur delas upp i två komponenter, inrikes och utrikes flyttar. I det här avsnittet är fokus först på flyttnettot, innan de två komponenterna undersöks.

Nettot mellan antalet personer som flyttar till och från `r unique(befolkning_df %>% filter(region == region_val) %>% .$region)` varierar relativt mycket mellan åren, men har varit positivt under stora delar av 2000-talet. Många flyttade till kommunen under några år på mitten av 2010-talet, men även under början av 2000-talet var inflyttningen stor (netto). Med undantag för 2023, har flyttnettot på senare år varit positivt med en tydlig topp 2021. Efter att ha varit positivt 2024, var flyttnettot dock återigen negativt år  `r max(flytt_df$år)`.

```{r, echo = FALSE, message = FALSE, warning = FALSE, fig.height=5, fig.width=8, fig.align='center'}
gg_flytt$Flyttnetto_Mora

```

## Utrikes flyttnetto
Som berördes i föregående avsnitt, flyttade många till `r unique(befolkning_df %>% filter(region == region_val) %>% .$region)` under några år i mitten på 2010-talet, vilket till stor del kan förklaras av att invandringen då var stor. I slutet av 1990-talet var invandringen ofta väldigt låg och till och med negativ under vissa år (fler utvandrade än invandrade), men därefter ökade invandringen med en topp 2015. Därefter har invandringen gradvis minskat men låg på förhållandevis höga nivåer fram till 2022. Efter ett ovanligt lågt utrikes flyttnettot år 2023, ökade det tydligt år 2024, innan det återigen minskade `r max(flytt_df$år)`. Att det utrikes flyttnettot ökade 2024 , jämfört med året innan, beror sannolikt på att personer födda i Ukraina sedan juni 2024 haft möjlighet att ansöka om att bli folkbokförda i Sverige, vilket medförde att antalet personer födda i Ukraina ökade med drygt 50 personer i Mora under 2024 (se  [SCB](https://www.statistikdatabasen.scb.se/pxweb/sv/ssd/START__BE__BE0101__BE0101E/FolkmRegFlandK/table/tableViewLayout1/){target="_blank"}). År 2025 var antalet personer födda i landet som var bosatta i Mora mer eller mindre oförändrat (se [SCB](https://www.statistikdatabasen.scb.se/pxweb/sv/ssd/START__BE__BE0101__BE0101E/FolkmRegFlandKCKM/table/tableViewLayout1/){target="_blank"}) och då var även det utrikes flyttnettot lägre. Läs mer i den klickbara rutan "mer information om statistiken" ovan.

Värt att notera är också att de avregistreringar av utvandrade som Skattemyndigheten påbörjade under 2023 (se informationsrutan under avsnittet introduktion ovan) får en viss påverkan utvandringen under åtminstone 2023 och 2024. Trenden att invandringen idag är betydligt lägre än den var under flera år på 2010-talet har dock i första hand att göra med en tydligt stramare nationell migrationspolitik. 

Generellt invandrar ungefär lika många kvinnor och män till `r unique(befolkning_df %>% filter(region == region_val) %>% .$region)`.

```{r, echo = FALSE, message = FALSE, warning = FALSE, fig.height=5, fig.width=8, fig.align='center'}
gg_flytt$Invandringsöverskott_Mora
```

## Inrikes flyttnetto
Det inrikes flyttnettot varierar relativt mycket mellan åren i `r unique(befolkning_df %>% filter(region == region_val) %>% .$region)`, med omväxlande perioder av positivt och negativt flyttnetto. Från 2019 och några år framåt var dock nettot positivt med en topp 2021, då befolkningen ökade med närmare 150 personer till följd av inrikes flyttar. Detta kan möjligtvis vara en effekt kopplad till Corona-pandemin, då nettot var avsevärt mycket lägre 2020 (människor fördröjde eventuellt sina flyttar). År `r max(befolkning_df$år)` flyttade `r abs(flytt_df %>% filter(år == max(år),region == region_val, variabel == "Inrikes flyttningsöverskott") %>% group_by(region) %>% summarize(varde=sum(varde)) %>% .$varde)` personer netto till kommunen inrikes, vilket var en tydlig förändring jämfört med året innan när nettot var positivt.

```{r, echo = FALSE, message = FALSE, warning = FALSE, fig.height=5, fig.width=8, fig.align='center'}
gg_flytt$`Inrikes flyttningsöverskott_Mora`
```

För att bättre förstå vilka som flyttar till och från kommunen inrikes, delas de som flyttar härnäst upp efter ålder. Normalt är personer mest benägna att flytta till en annan ort när de är i 20-års åldern, innan flyttandet gradvis avtar.  

### Uppdelat på ålder

I `r unique(befolkning_df %>% filter(region == region_val) %>% .$region)` är det framförallt personer under 30 år som flyttar från kommunen till andra delar av Sverige, medan det omvända gäller för de flesta andra åldersgrupperna i diagrammet nedan. Intressant att notera är dock att det var klart fler under 30 år som flyttade från kommunen inrikes 2025 (netto), jämfört med åren innan. Dessa var dock koncentrerade till åldersgruppen 20-29 år, bland personer under 20 år var det inrikes flyttnettot något positivt.

```{r, echo = FALSE, message = FALSE, warning = FALSE, fig.height=5, fig.width=8, fig.align='center'}
gg_flytt_alder$Inrikes_flyttnetto_alder_Mora
```

Om fokus enbart läggs på åldersgruppen 20-29 år, blir det tydligt att det sedan slutet av 1990-talet i praktiken alltid flyttat fler unga vuxna från än till kommunen inrikes. Historiskt varierar det inrikes flyttnettot i åldersgruppen mellan åren, vilket exempelvis kan bero på att olika årskullar av barn är olika stora. Under `r max(flytt_aldersgrupper_df$år)` flyttade klart fler personer i åldersgruppen från `r unique(befolkning_df %>% filter(region == region_val) %>% .$region)` netto, jämfört med året innan.

Även i Dalarna som helhet flyttade fler i åldersgruppen ut än in under `r max(flytt_aldersgrupper_df$år)`.

```{r, echo = FALSE, message = FALSE, warning = FALSE, fig.height=5, fig.width=8, fig.align='center'}
gg_flytt_alder$`Inrikes flyttnetto_alder_20-29 år_Mora`
```

### Uppdelat på bakgrund

*Notera att de diagrammet nedan inte har uppdaterats med ny data. Detta sker vid ett senare tillfälle.*

För att ytterligare förtydliga vilka som flyttar till och från `r unique(befolkning_df %>% filter(region == region_val) %>% .$region)` inrikes, delas de i detta avsnitt upp efter sin bakgrund, inrikes eller utrikes födda. 

En del av de personer som invandrade till `r unique(befolkning_df %>% filter(region == region_val) %>% .$region)` under framförallt 2016, verkar ha flyttat därifrån sedan dess, då det inrikes flyttnettot i gruppen utrikes födda har varit negativt under varje år sedan 2017.

Bland inrikes födda är variationen mellan åren relativt stor, men tydligt är att förhållandevis många inrikes födda har flyttat till kommunen på senare år. Framförallt skedde en stor inflyttning under 2021. År `r max(flytt_bakgrund_df$år)` flyttade `r abs(flytt_bakgrund_df %>% filter(år == max(år),region == region_val,födelseregion == "Född i Sverige") %>% .$Inrikes_flyttnetto)` inrikes födda personer netto till kommunen, vilket var en tydlig förändring jämfört med året innan när nettot i gruppen var negativt.

```{r, echo = FALSE, message = FALSE, warning = FALSE, fig.height=5, fig.width=8, fig.align='center'}
gg_flytt_bakgrund$Flyttnetto_bakgrund_Mora

```

I nästa avsnitt är fokus istället på framtiden. Hur kommer `r unique(befolkning_df %>% filter(region == region_val) %>% .$region)`s folkmängd att utvecklas fram till 2034?

# Vad händer i framtiden?

*Notera att prognosen nedan gjordes våren 2025. Avsnittet kommer därför att uppdateras med en ny prognos under våren 2026.*

För en djupare förståelse runt hur Region Dalarna gör befolkningsprognoser, se motsvarande avsnitt i rapporten för hela Dalarnas län. Det viktigaste att ha i åtanke är att ingen hänsyn tas i prognoserna till exempelvis företagsetableringar eller andra framtida mål och förutsättningar som kommunerna har i sina planer.

I diagrammet nedan visas befolkningsutvecklingen i `r unique(befolkning_df %>% filter(region == region_val) %>% .$region)` fram till `r prognos_ar` uppdelat på åldersgrupper, enligt Region Dalarnas prognos från våren 2025.

* Folkmängden i `r unique(befolkning_df %>% filter(region == region_val) %>% .$region)` prognostiseras att minska till `r befprognos_Mora_totalt` personer år `r prognos_ar`, en minskning med ungefär `r befprognos_Mora_totalt_forandring` personer jämfört med `r prognos_forsta_ar`. I SCB:s senaste prognos (juni 2024), prognostiserades en befolkning på knappt 20 000 personer i `r unique(befolkning_df %>% filter(region == region_val) %>% .$region)` år `r prognos_ar` (se [SCB, 2024](https://www.statistikdatabasen.scb.se/pxweb/sv/ssd/START__BE__BE0401__BE0401A/BefProgRegFakN/){target="_blank"}).

* Den största minskningen sker i åldersgruppen 0-19 år, som prognostiseras minska med ungefär `r befprognos_Mora_0_19_forandring` personer.

* I åldergruppen 80+ förväntas befolkning istället att öka med cirka `r befprognos_Mora_80plus_forandring` personer fram till `r prognos_ar`. Detta hänger sannolikt samman med att den förväntade livslängden fortsätter öka och att den stora gruppen "baby-boomers" börjar komma upp i 80-års åldern.

```{r, echo = FALSE, message = FALSE, warning = FALSE, fig.height=5, fig.width=8, fig.align='center'}
gg_befprognos$befprogn_Mora_2025_10ars_sikt_antal
```
