---
title: "Befolkningsutvecklingen i Smedjebacken"
author: ""
date: ""
output: 
  html_document:
    includes:
      in_header: hero_image_kommun.html
    toc: yes
    toc_float: yes
    toc_depth: 6
    css: "styles_hero_kommun.css"
    number_sections: true
---

```{r setup, include=FALSE}
knitr::opts_chunk$set(echo = TRUE)
region_val = "Smedjebacken"
```


<p style="font-weight: 600;font-size: 1.5rem;line-height:1;padding-top:15px">Befolkningsutvecklingen i Smedjebacken<br> <span style="font-weight: 400;font-size: 1.2rem">- en kort analys</span></p>

<style>
h1 { /* Header 1 */
  font-weight: 500;
  font-size: 1.3rem;
  color: #000000;
  margin-top: 2rem;
}
h2 { /* Header 2 */
  font-weight: 400;
  font-size: 1.1rem;
  color: #000000;
  margin-top: 1.5rem;
}
h3 { /* Header 3 */
  font-weight: 400;
  font-size: 1.1rem;
  color: #000000;
}
</style>

<p style = "font-size:12px">
<i>Rapporten är skapad av Samhällsanalys, Region Dalarna<br>
Senast uppdaterad: `r Sys.Date()`</i>
</p>

# Sammanfattning { - }
Syftet med den här korta analysen är att undersöka `r unique(befolkning_df %>% filter(region == region_val) %>% .$region)`s befolkningsutveckling. Ett antal viktiga slutsatser sammanfattas här:

* Att befolkningen minskade i `r unique(befolkning_df %>% filter(region == region_val) %>% .$region)` år 2023 beror i första hand på att det föds relativt få barn.
* Det föddes klart färre barn i `r unique(befolkning_df %>% filter(region == region_val) %>% .$region)` 2023, jämfört med åren innan. Detta är i linje med en större trend i samhället, då barnafödandet per kvinna i Sverige 2023 var det lägsta som har uppmätts.
* Trots en allt stramare nationell migrationspolitik, ökade invandringen till `r unique(befolkning_df %>% filter(region == region_val) %>% .$region)` under 2023, vilket sannolikt har att göra med en relativt stor arbetskraftsinvandring kopplad till Hitachi.
* Det inrikes flyttnettot till `r unique(befolkning_df %>% filter(region == region_val) %>% .$region)` var negativt under 2023, men har förbättrats tydligt jämfört med åren innan.

För mer info om statistiken, klicka på rutan nedan:

<details>
<summary>Mer information om statistiken</summary>

<div title="Källa: SCB">I folkmängden som SCB publicerar ingår personer som är folkbokförda i landet. För att den som flyttar till Sverige ska bli folkbokförd ska personen ha för avsikt och rätt att stanna i Sverige i minst ett år. För personer som inte är medborgare i ett EU-land innebär det att det krävs ett uppehållstillstånd som gäller minst 12 månader för att bli folkbokförd. Till följd av Rysslands invasion av Ukraina den 24 februari 2022 har Europeiska unionen (EU) beslutat att aktivera massflyktsdirektivet, vilket innebär att personer från Ukraina utan individuell prövning ska erbjudas tidsbegränsat uppehålls- och arbetstillstånd inom EU. Personer som får uppehållstillstånd enligt massflyktsdirektivet ska i regel inte bli folkbokförda och ingå i den officiella befolkningsstatistiken. Läs mer [här](https://www.scb.se/hitta-statistik/statistik-efter-amne/befolkning/befolkningens-sammansattning/befolkningsstatistik/produktrelaterat/Fordjupad-information/statistik-om-invandring---fragor-och-svar/){target="_blank"}.

<span class= "kommentar">Behöver uppdateras</span>Under 2023 inledde Skatteverket ett arbete med att avregistrera flera tusen folkbokförda personer som vid en granskning visat sig inte längre bo i Sverige. I folkbokföringen har dessa registrerats som utvandrade till okänt utvandringsland. Antal utvandrade från `r unique(befolkning_df %>% filter(region == region_val) %>% .$region)` var år 2023 86 personer, vilket är elva fler än under 2022 och runt 30 fler än 2021. Det är därför möjligt att avregistreringarna har haft en viss påverkan på befolkningsutvecklingen i `r unique(befolkning_df %>% filter(region == region_val) %>% .$region)` under 2023. Läs mer [här](https://www.scb.se/pressmeddelande/sverige-gar-mot-lagsta-befolkningsokningen-pa-manga-ar/){target="_blank"}.
</div>
</details>

# Hur har befolkningen förändrats?

I likhet med flera bruksorter i de södra delarna av Dalarna har befolkningen i `r unique(befolkning_df %>% filter(region == region_val) %>% .$region)` minskat på lång sikt, från ca `r format(plyr::round_any(befolkning_df %>% filter(år == min(år),region == region_val ,variabel == "Folkmängd") %>% .$varde,100),big.mark=" ") ` invånare  år `r min(befolkning_df$år)` till ungefär `r format(plyr::round_any(befolkning_df %>% filter(år == max(år),region == region_val, variabel == "Folkmängd") %>% .$varde,100),big.mark=" ") ` invånare år `r max(befolkning_df$år)`. 

Befolkningen minskade framförallt under åren efter finanskrisen i början på 1990-talet och fram till mitten av 00-talet. Därefter har utvecklingen varit mer positiv, med en ökande befolkning under framförallt åren runt flyktingkrisen 2015-2016, när `r unique(befolkning_df %>% filter(region == region_val) %>% .$region)`s befolkning ökade med runt 200 personer under ett par år. Därefter minskade befolkningen under några år, vilket delvis kan förklaras med att personer som flyttade till `r unique(befolkning_df %>% filter(region == region_val) %>% .$region)` i samband med flyktingkrisen lämnade för andra delar av Sverige. Under 2021 ökade befolkningen tydligt igen, men de senaste åren har folkmängden återigen minskat. År `r max(befolkning_df$år)` minskade folkmängden med `r abs(befolkning_df %>% filter(år == "2023",region == region_val, variabel == "Folkökning") %>% .$varde) ` personer. 

```{r, echo = FALSE, message = FALSE, warning = FALSE, fig.height=5, fig.width=8, fig.align='center'}
gg_befolkning$Befolkningsutveckling_Smedjebacken
```

I fortsättningen av denna korta analys delas befolkningsutveckling upp i dess komponenter, födelsenetto, dvs. nettot av födda och döda, och flyttnetto, dvs. nettot av inrikes och utrikes flyttar. Vi börjar med födelsenettot.

# Födelsenetto

En trend är att det dör färre personer i `r unique(befolkning_df %>% filter(region == region_val) %>% .$region)` idag än det gjorde längre tillbaka i tiden. Visserligen dog relativt många under Corona-pandemin och något år dessförinnan, men de senaste åren har mellan 120 och 130 personer dött årligen i kommunen, jämfört med ofta över 150 personer under exempelvis 1990-talet. Detta samtidigt som befolkningen idag är betydligt äldre. Denna utveckling härrör sannolikt till utveckling inom det medicinska området. Befolkningens medelålder ökar över tid och har gjort så länge.

Även när det gäller antalet födslar är trenden negativ. Under tidigt 1990-tal föddes ofta över 150 barn i `r unique(befolkning_df %>% filter(region == region_val) %>% .$region)` per år, men en tydlig negativ trend inleddes i samband med finanskrisen i början på 1990-talet, när befolkningen också minskade kraftigt.Under 2010-talet ökade födslarna igen, något som sannolikt har att göra med att `r unique(befolkning_df %>% filter(region == region_val) %>% .$region)`s befolkning då ökade till följd av högre invandring (mer om det senare). År `r max(fodda_doda_df$år)` föddes `r fodda_doda_df %>% filter(år == max(år),region == region_val,variabel == "födda") %>% .$varde` barn, vilket är den lägsta siffran sedan 2007.

Med undantag för 2015, har nettot mellan födda och döda, se de svarta linjerna i diagrammet nedan, varit negativt i `r unique(befolkning_df %>% filter(region == region_val) %>% .$region)` under varje år sedan mitten av 1990-talet. Hur många invånare som kommunen tappar på grund av det varierar relativt mycket mellan åren. År `r max(fodda_doda_df$år)` minskade befolkningen med `r abs(fodda_doda_df %>% filter(år == max(år),region == region_val,variabel == "netto") %>% .$varde)` personer till följd av ett negativt födelsenetto.

```{r, echo = FALSE, message = FALSE, warning = FALSE, fig.height=5, fig.width=8, fig.align='center'}
gg_fodda_doda$Födelsenetto_Smedjebacken
```

# Flyttnetto
Den andra komponenten som styr befolkningsutvecklingen är det så kallade flyttnettot. Detta kan i sin tur delas upp i två komponenter, inrikes och utrikes flyttar. I det här avsnittet undersöker vi först flyttnettot, för att därefter titta på de två komponenterna.

Nettot mellan antalet personer som flyttar till och från `r unique(befolkning_df %>% filter(region == region_val) %>% .$region)` varierar relativt mycket mellan åren, men har sedan mitten av 00-talet ofta varit positivt. Framförallt flyttade många till kommunen under åren fram till flyktingkrisen, men även under andra hälften av 00-talet var det en relativt stor inflyttning. År 2021 flyttade många till `r unique(befolkning_df %>% filter(region == region_val) %>% .$region)`, vilket möjligtvis kan hänga samman med Corona-pandemin. Det senaste året (`r max(flytt_df$år)`) ökade befolkningen med  då (`r flytt_df %>% filter(år==max(år),region == region_val) %>% group_by(region) %>% summarize(varde=sum(varde)) %>% .$varde` personer till följd av ett positivt flyttnetto.

```{r, echo = FALSE, message = FALSE, warning = FALSE, fig.height=5, fig.width=8, fig.align='center'}
gg_flytt$Flyttnetto_Smedjebacken

```

## Utrikes flyttnetto
Som vi berörde i föregående avsnitt flyttade många till `r unique(befolkning_df %>% filter(region == region_val) %>% .$region)` under åren runt flyktingkrisen, vilket till stor del kan förklaras av att invandringen då var stor. Under åren runt millennieskiftet var invandringen ofta väldigt låg och till och med negativ under något år (fler utvandrade än invandrade), men därefter skedde en ökning innan den stora toppen 2016. Med undantag för 2018, när invandringen var relativt hög, har den därefter minskat tydligt, vilket sannolikt hör samman med en tydligt stramare nationell migrationspolitik. År `r max(flytt_df$år)` var det utrikes flyttnettot till kommunen `r flytt_df %>% filter(år==max(år),region == region_val, variabel == "Invandringsöverskott") %>% group_by(region) %>% summarize(varde=sum(varde)) %>% .$varde` personer, vilket var något lägre än året innan. 

Generellt invandrar ungefär lika många kvinnor och män till `r unique(befolkning_df %>% filter(region == region_val) %>% .$region)`, men under 2023 var det klart fler män än kvinnor som invandrade till kommunen netto. 

```{r, echo = FALSE, message = FALSE, warning = FALSE, fig.height=5, fig.width=8, fig.align='center'}
gg_flytt$Invandringsöverskott_Smedjebacken
```

## Inrikes flyttnetto
Utvecklingen för det inrikes flyttnettot är i mångt och mycket det omvända mot det utrikes, under en majoritet av åren sedan slutet på 1990-talet flyttade fler personer från `r unique(befolkning_df %>% filter(region == region_val) %>% .$region)` till andra delar av Sverige än de som flyttade till `r unique(befolkning_df %>% filter(region == region_val) %>% .$region)`. Från 2016 och några år framåt var utflyttningen extra stor från `r unique(befolkning_df %>% filter(region == region_val) %>% .$region)`, då personer som invandrat till kommunen valde att flytta till andra delar av Sverige av olika anledningar.År `r max(befolkning_df$år)` flyttade `r abs(flytt_df %>% filter(år == max(år),region == region_val, variabel == "Inrikes flyttningsöverskott") %>% group_by(region) %>% summarize(varde=sum(varde)) %>% .$varde)` personer netto från kommunen inrikes, vilket är klart lägre än åren innan. Noterbart är även att de som flyttade (netto) mestadels var kvinnor. Även i detta fall är det troligt att Hitachis expansion har haft en påverkan på flyttnettot.

```{r, echo = FALSE, message = FALSE, warning = FALSE, fig.height=5, fig.width=8, fig.align='center'}
gg_flytt$`Inrikes flyttningsöverskott_Smedjebacken`
```

För att få en bättre förståelse för vilka som flyttar till och från kommunen inrikes delar vi härnäst upp de som flyttar efter ålder. Normalt är personer mest benägna att flytta till en annan ort när de är i 20-års åldern, innan flyttandet gradvis avtar. 

### Uppdelat på ålder
Ett mönster är att de personer under 30 år som flyttar från `r unique(befolkning_df %>% filter(region == region_val) %>% .$region)` är fler än de personer under 30 år som flyttar dit, dvs. kommunen förlorar invånare i den åldersgruppen på grund av inrikes flyttar.

Bland de åldersgrupper som redovisas i diagrammet nedan skedde den största utflyttningen år `r max(flytt_aldersgrupper_df$år)` i gruppen som är under 20 år. I denna grupp, tillsammans med de som är 20-29 år, var antalet uflyttare `r abs(sum(flytt_aldersgrupper_df %>% filter(år == max(år),variabel == "Inrikes flyttningsöverskott",region == region_val,alder_grupper%in%c("-19 år","20-29 år")) %>% .$varde))` fler än antalet inflyttare, vilket är en klart mindre skillnad än åren innan.

Den största inflyttningen, netto, skedde i åldersgruppen `r flytt_aldersgrupper_df %>% filter(år == max(år),variabel == "Inrikes flyttningsöverskott",region == region_val) %>% filter(varde==max(varde)) %>% .$alder_grupper`, i vilken det flyttade `r flytt_aldersgrupper_df %>% filter(år == max(år),variabel == "Inrikes flyttningsöverskott",region == region_val) %>% filter(varde==max(varde)) %>% .$varde` personer fler till än från kommunen inrikes år `r max(flytt_aldersgrupper_df$år)`. Detta var klart högre än året innan..

```{r, echo = FALSE, message = FALSE, warning = FALSE, fig.height=5, fig.width=8, fig.align='center'}
gg_flytt_alder$Inrikes_flyttnetto_alder_Smedjebacken
```

Om vi enbart fokuserar på åldersgruppen 20-29 år, blir det tydligt att det har skett en gradvis förbättring på senare år. Under framförallt åren efter flyktingkrisen 2016 flyttade många unga från kommunen, men de senaste två åren har relativt få unga flyttat. År 2023 flyttade 41 personer fler i åldersgruppen 20-29 år från än till kommunen inrikes, vilket är den lägsta utflyttningen (netto) sedan 2012.

```{r, echo = FALSE, message = FALSE, warning = FALSE, fig.height=5, fig.width=8, fig.align='center'}
gg_flytt_alder$`Inrikes flyttnetto_alder_20-29 år_Smedjebacken`
```

### Uppdelat på bakgrund
För att ytterligare förtydliga vilka som flyttar till och från `r unique(befolkning_df %>% filter(region == region_val) %>% .$region)` inrikes, delas de i detta avsnitt upp efter sin bakgrund, inrikes eller utrikes födda. 

Tydligt är att många av de som invandrade till `r unique(befolkning_df %>% filter(region == region_val) %>% .$region)` i samband med flyktingkrisen 2015-2016 flyttade därifrån under åren efter krisen. Dock flyttade även relativt många inrikes födda från kommunen under framförallt 2010-talet. På senare år flyttar som tidigare nämnt allt färre från Smedjebacken inrikes. Noterbart är att de som flyttade från kommuner under 2023 (netto) i stor utsträckning bestod av utrikes födda.

```{r, echo = FALSE, message = FALSE, warning = FALSE, fig.height=5, fig.width=8, fig.align='center'}
gg_flytt_bakgrund$Flyttnetto_bakgrundSmedjebacken

```

Sammanfattningsvis ökade `r unique(befolkning_df %>% filter(region == region_val) %>% .$region)` folkmängd under `r max(befolkning_df$år)` med `r abs(befolkning_df %>% filter(år == max(år),region == "Smedjebacken",variabel == "Folkökning") %>% .$varde)` personer, vilket är den första ökningen sedan 2017. Detta berodde på att såväl det inrikes som det utrikes flyttnettot förbättrades jämfört med åren innan.

I nästa avsnitt blickar vi istället framåt. Hur kommer `r unique(befolkning_df %>% filter(region == region_val) %>% .$region)`s folkmängd att utvecklas fram till 2040?

# Vad händer i framtiden?

För en djupare förståelse för hur SCB gör befolkningsprognoser, se motsvarande avsnitt i rapporten för hela Dalarnas län. I Smedjebackens fall blir det särskilt viktigt att ha i åtanke att SCB:s befolkningsprognoser inte tar hänsyn till exempelvis den framtida utvecklingen för kommunens företag. Att Hitachi planerar att rekrytera något tusental personer de närmaste åren finns således inte med i prognosen nedan.

I diagrammet visas befolkningsutvecklingen i `r unique(befolkning_df %>% filter(region == region_val) %>% .$region)` fram till 2040 enligt SCB:s senaste prognos, uppdelat på åldersgrupper. Ett par tydliga trender kan utläsas i diagrammet: 

* `r unique(befolkning_df %>% filter(region == region_val) %>% .$region)` befolkning prognostiseras att minska med drygt `r format(abs(plyr::round_any(befprognos_df %>% filter(alder_grupp == "Totalt",region==region_val) %>% .$Folkmängd,100)),big.mark=" ")` personer fram till 2040, vilket är klart mer än vid föregående prognos. I den prognosen, som släpptes 2022, prognostiserades en minskning på drygt 700 personer (se [SCB](https://www.statistikdatabasen.scb.se/pxweb/sv/ssd/START__BE__BE0401__BE0401B/BefProgRegFakN22/table/tableViewLayout1/){target="_blank"}) fram till 2040..

* Den största minskningen sker i som brukar benämnas arbetsför ålder, 20-64 år,  som prognostiseras minska med ungefär `r format(abs(plyr::round_any(befprognos_df %>% filter(alder_grupp == "20-64 år",region==region_val) %>% .$Folkmängd,100)),big.mark=" ")` personer.

* I åldergruppen 80+ förväntas befolkning att öka med ungefär `r format(abs(plyr::round_any(befprognos_df %>% filter(alder_grupp == "80+ år",region==region_val) %>% .$Folkmängd,100)),big.mark=" ")` personer fram till 2040. Detta hänger sannolikt samman med att den förväntade livslängden fortsätter öka och att den stora gruppen "baby-boomers" börjar komma upp i 80-års åldern.

* Även i åldersgruppen 0-19 år sker en relativt stor minskning av befolkningen, ungefär `r format(abs(plyr::round_any(befprognos_df %>% filter(alder_grupp == "0-19 år",region==region_val) %>% .$Folkmängd,100)),big.mark=" ")` personer.

```{r, echo = FALSE, message = FALSE, warning = FALSE, fig.height=5, fig.width=8, fig.align='center'}
gg_befprognos$befolkningsforandring_Smedjebacken_2040
```

Sammantaget ger SCB:s prognos en föraning om stora utmaningar för `r unique(befolkning_df %>% filter(region == region_val) %>% .$region)` framöver. Befolkningen blir äldre och minskar i antal, vilket sätter press på såväl välfärden som arbetsmarknaden. Eftersom Smedjebacken har en väldigt expansiv arbetsgivare i Hitachi bör dock prognosen tas med en viss nypa av salt.