---
title: "Befolkningsutvecklingen i Rättvik"
author: ""
date: ""
output: 
  html_document:
    includes:
      in_header: hero_image_kommun.html
    toc: yes
    toc_float: yes
    toc_depth: 6
    css: "styles_hero_kommun.css"
    number_sections: true
---

```{r setup, include=FALSE}
knitr::opts_chunk$set(echo = TRUE)
region_val = "Rättvik"
```


<p style="font-weight: 600;font-size: 1.5rem;line-height:1;padding-top:15px">Befolkningsutvecklingen i Rättvik<br> <span style="font-weight: 400;font-size: 1.2rem">- en kort analys</span></p>

<style>
h1 { /* Header 1 */
  font-weight: 500;
  font-size: 1.3rem;
  color: #000000;
  margin-top: 2rem;
}
h2 { /* Header 2 */
  font-weight: 400;
  font-size: 1.1rem;
  color: #000000;
  margin-top: 1.5rem;
}
h3 { /* Header 3 */
  font-weight: 400;
  font-size: 1.1rem;
  color: #000000;
}
</style>

<p style = "font-size:12px">
<i>Rapporten är skapad av Samhällsanalys, Region Dalarna<br>
Senast uppdaterad: `r Sys.Date()`</i>
</p>

# Sammanfattning { - }
Syftet med den här korta analysen är att undersöka `r unique(befolkning_df %>% filter(region == region_val) %>% .$region)`s befolkningsutveckling. Ett antal viktiga slutsatser sammanfattas här:

* Folkmängden i `r unique(befolkning_df %>% filter(region == region_val) %>% .$region)` minskade under 2025. Minskningen var dock lägre än åren innan.
* Det föddes färre barn i `r unique(befolkning_df %>% filter(region == region_val) %>% .$region)` 2025, jämfört med åren innan. Sjunkande födelsetal är en nationell trend men också en trend i de flesta av världens utvecklade länder.
* En stramare nationell migrationspolitik gör att färre invandrar till Sverige än tidigare, vilket även påverkar inflyttningen till `r unique(befolkning_df %>% filter(region == region_val) %>% .$region)`. Invandringsöverskottet har dock ökat på senare år, vilket kan bero delvis på att personer födda i Ukraina sedan juni 2024 haft möjlighet att ansöka om att bli folkbokförda i Sverige.
* Det var framförallt personer under 30 år som  flyttade från `r unique(befolkning_df %>% filter(region == region_val) %>% .$region)` till andra delar av Sverige under 2025. Utflyttningen i åldersgruppen 20-29 år minskade dock (netto) under året.

För mer info om statistiken, klicka på rutan nedan:

<details>
<summary>Mer information om statistiken</summary>

<div title="Källa: SCB">I folkmängden som SCB publicerar ingår personer som är folkbokförda i landet. För att den som flyttar till Sverige ska bli folkbokförd ska personen ha för avsikt och rätt att stanna i Sverige i minst ett år. För personer som inte är medborgare i ett EU-land innebär det att det krävs ett uppehållstillstånd som gäller minst 12 månader för att bli folkbokförd. Till följd av Rysslands invasion av Ukraina den 24 februari 2022 har Europeiska unionen (EU) beslutat att aktivera massflyktsdirektivet, vilket innebär att personer från Ukraina utan individuell prövning ska erbjudas tidsbegränsat uppehålls- och arbetstillstånd inom EU. Personer som får uppehållstillstånd enligt massflyktsdirektivet ska i regel inte bli folkbokförda och ingå i den officiella befolkningsstatistiken. Läs mer [här](https://www.scb.se/hitta-statistik/statistik-efter-amne/befolkning-och-levnadsforhallanden/befolkningens-sammansattning-och-utveckling/befolkningsstatistik/produktrelaterat/Fordjupad-information/statistik-om-invandring---fragor-och-svar/){target="_blank"}. Sedan juni 2024 har dock personer födda i Ukraina haft möjlighet att ansöka om att bli folkbokförda i Sverige [(SCB)](https://www.scb.se/hitta-statistik/statistik-efter-amne/befolkning-och-levnadsforhallanden/befolkningens-sammansattning-och-utveckling/befolkningsstatistik/pong/statistiknyhet/befolkningsstatistik-helaret-20242/){target="_blank"}.

Under 2023 inledde Skatteverket ett arbete med att granska registret över folkbokförda. Det förde med sig att SCB avregistrerade flera tusen folkbokförda personer som visade sig inte längre bo i Sverige. I folkbokföringen har dessa registrerats som utvandrade till okänt utvandringsland. Detta arbete fortsatte under 2024. Läs mer [här](https://www.scb.se/pressmeddelande/sverige-gar-mot-lagsta-befolkningsokningen-pa-manga-ar/){target="_blank"}.

Från och med referensåret 2025 och framåt är en liten kontrollerad slumpmässig osäkerhet införd i samtliga redovisade uppgifter. Osäkerheten har tillförts för att skydda enskilda personer så att ingen riskerar att röjas i statistiken. Till följd av detta så är inte alltid de redovisade totalerna lika med summan av deras redovisade delar.

Om redovisade statistikvärden adderas för att skapa en ny total, så adderas även osäkerheten. Det finns därför risk för att den nya totalen innehåller större osäkerhet än vad som, enligt metoden, skulle ha tillförts ett enskilt statistikvärde.

Metoden som används för röjandekontroll heter Cell Key Method (CKM). Du kan läsa mer om metoden här: [Skyddsmetoder för röjandekontroll](https://www.scb.se/dokumentation/statistiska-metoder/skyddsmetoder-for-rojandekontroll/){target="_blank"} och här: [utveckling av röjandeskyddet](https://www.scb.se/dokumentation/statistikomraden-under-forandring/utveckling-av-rojandeskyddet/){target="_blank"}, samt i befolkningsstatistikens dokumentation (kvalitetsdeklarationen, avsnitt 2.2.6).

FAQ om CKM-metoden hittar du här: [Frågor och svar om röjandeskydd i befolkningsstatistiken](https://www.scb.se/FAQ-CKM){target="_blank"}

</div>
</details>

# Hur har befolkningen förändrats?

I `r unique(befolkning_df %>% filter(region == region_val) %>% .$region)` har folkmängden minskat något sedan slutet på 1960-talet, från ca `r format(plyr::round_any(befolkning_df %>% filter(år == min(år),region == region_val ,variabel == "Folkmängd") %>% .$varde,100),big.mark=" ") ` invånare  år `r min(befolkning_df$år)` till ungefär `r format(plyr::round_any(befolkning_df %>% filter(år == max(år),region == region_val, variabel == "Folkmängd") %>% .$varde,100),big.mark=" ") ` invånare år `r max(befolkning_df$år)`. De största ökningarna skedde under 1970- och 1980-talen, då folkmängden ökade under längre perioder. Därefter skedde en stor minskning efter finanskrisen på 1990-talet, innan befolkningstillväxten återigen tog fart i mitten på 2010-talet. Under `r max(befolkning_df$år)` minskade folkmängden med `r abs(befolkning_df %>% filter(år == max(år),region == region_val, variabel == "Folkökning") %>% .$varde) ` personer, vilket var en lägre minskning än åren innan.

```{r, echo = FALSE, message = FALSE, warning = FALSE, fig.height=5, fig.width=8, fig.align='center'}
gg_befolkning$Befolkningsutveckling_Rättvik
```

I fortsättningen av denna korta analys delas befolkningsutveckling upp i dess komponenter, födelsenetto, dvs. nettot av födda och döda, och flyttnetto, dvs. nettot av inrikes och utrikes flyttar.

# Födelsenetto

Under `r max(fodda_doda_df$år)` avled drygt `r plyr::round_any(fodda_doda_df %>% filter(år == max(år),region == region_val,variabel == "Döda") %>% .$varde,10)` personer boende i `r unique(befolkning_df %>% filter(region == region_val) %>% .$region)`, vilket är fler än året innan men färre än åren dessförrinnan. Jämfört med längre tillbaka i tiden dör ungefär lika många i kommunen idag som på slutet av 1960-talet. Man bör dock ha i åtanke att befolkningens åldersfördelning idag ser väsentligt annorlunda ut jämfört med då, vilket påverkar antalet döda (för en fördjupning, se rapporten för Dalarnas län). Den medicinska utvecklingen går framåt vilket medför att folk i genomsnitt lever längre idag.

När det gäller antalet födslar är trenden negativ om man jämför med framförallt det tidiga 1990-talet. Under 2000-talet har trenden dock varit mer stabil och antalet födslar har till och med ökat under vissa perioder. År `r max(fodda_doda_df$år)` föddes drygt `r plyr::round_any(fodda_doda_df %>% filter(år == max(år),region == region_val,variabel == "födda") %>% .$varde,10)` barn i `r unique(befolkning_df %>% filter(region == region_val) %>% .$region)`, vilket är något färre än året innan.

Nettot mellan födda och döda, se de svarta linjerna i diagrammet nedan, är alltid negativt i `r unique(befolkning_df %>% filter(region == region_val) %>% .$region)`, en indikation på att kommunen har en relativt hög medelålder (Dalarnas högsta). Hur många invånare som kommunen tappar på grund av det varierar relativt mycket över tid. År `r max(fodda_doda_df$år)` minskade befolkningen med cirka `r abs(plyr::round_any(fodda_doda_df %>% filter(år == max(år),region == region_val,variabel == "netto") %>% .$varde,10))` personer till följd av ett negativt födelsenetto.

```{r, echo = FALSE, message = FALSE, warning = FALSE, fig.height=5, fig.width=8, fig.align='center'}
gg_fodda_doda$fodelsenetto_Rättvik
```

# Flyttnetto
Den andra komponenten som styr befolkningsutvecklingen är det så kallade flyttnettot. Detta kan i sin tur delas upp i två komponenter, inrikes och utrikes flyttar. I det här avsnittet är fokus först på flyttnettot, innan de två komponenterna undersöks.

Nettot mellan antalet personer som flyttar till och från `r unique(befolkning_df %>% filter(region == region_val) %>% .$region)` varierar relativt mycket mellan åren, men har varit positivt under hela 2000-talet. Många flyttade till kommunen under 2015 och 2016, men generellt är inflyttningen till kommunen ofta relativt stor. De senaste åren har dock flyttnettot minskat tydligt, även om nettot år `r max(flytt_df$år)` var en ökning jämfört med åren innan.

```{r, echo = FALSE, message = FALSE, warning = FALSE, fig.height=5, fig.width=8, fig.align='center'}
gg_flytt$Flyttnetto_Rättvik

```

## Utrikes flyttnetto
Som berördes i föregående avsnitt, flyttade många till `r unique(befolkning_df %>% filter(region == region_val) %>% .$region)` under 2015 och 2016, vilket till stor del kan förklaras av att invandringen då var stor. I slutet av 1990-talet var invandringen ofta väldigt låg och till och med negativ under vissa år (fler utvandrade än invandrade), men sedan skedde en gradvis ökning innan den stora toppen 2016. Därefter minskade invandringen tydligt, men låg på förhållandevis höga nivåer fram till och med 2021. 

År `r max(befolkning_df$år)` var det utrikes flyttnettot ungefär `r plyr::round_any(flytt_df %>% filter(år==max(år),region == region_val, variabel == "Invandringsöverskott") %>% group_by(region) %>% summarize(varde=sum(varde)) %>% .$varde,10)` personer, vilket var högre än åren innan. En förklaring till att det utrikes flyttnettot har ökat på senare år kan vara att personer födda i Ukraina sedan juni 2024 haft möjlighet att ansöka om att bli folkbokförda i Sverige, vilket medfört att antalet personer födda i Ukraina ökat med drygt 15 personer i Rättvik sedan 2023 (se  [SCB](https://www.statistikdatabasen.scb.se/pxweb/sv/ssd/START__BE__BE0101__BE0101E/FolkmRegFlandK/table/tableViewLayout1/){target="_blank"}). Läs mer i den klickbara rutan "mer information om statistiken" ovan. 

Värt att notera är också att de avregistreringar av utvandrade som Skattemyndigheten påbörjade under 2023 (se informationsrutan under avsnittet introduktion ovan) får en viss påverkan utvandringen under åtminstone 2023 och 2024. Trenden att invandringen idag är betydligt lägre än den var under flera år på 2010-talet har dock i första hand att göra med en tydligt stramare nationell migrationspolitik. 

Generellt invandrar ungefär lika många kvinnor och män till `r unique(befolkning_df %>% filter(region == region_val) %>% .$region)`.

```{r, echo = FALSE, message = FALSE, warning = FALSE, fig.height=5, fig.width=8, fig.align='center'}
gg_flytt$Invandringsöverskott_Rättvik
```

## Inrikes flyttnetto
Till skillnad från många andra kommuner i Dalarna är `r unique(befolkning_df %>% filter(region == region_val) %>% .$region)` en kommun som människor flyttar till inrikes (netto). Visserligen kan nettot variera mycket mellan åren, men är för det mesta positivt. Efter en topp under år 2020, som möjligtvis kan ha med Corona-pandemin att göra, har dock det inrikes flyttnettot minskat på sistone. År `r max(befolkning_df$år)` flyttade runt `r plyr::round_any(flytt_df %>% filter(år == max(år),region == region_val, variabel == "Inrikes flyttningsöverskott") %>% group_by(region) %>% summarize(varde=sum(varde)) %>% .$varde,5)` personer netto till kommunen inrikes, vilket var fler än året innan.

```{r, echo = FALSE, message = FALSE, warning = FALSE, fig.height=5, fig.width=8, fig.align='center'}
gg_flytt$`Inrikes flyttningsöverskott_Rättvik`
```

För att bättre förstå vilka som flyttar till och från kommunen inrikes, delas de som flyttar härnäst upp efter ålder. Normalt är personer mest benägna att flytta till en annan ort när de är i 20-års åldern, innan flyttandet gradvis avtar. 

### Uppdelat på ålder

Till `r unique(befolkning_df %>% filter(region == region_val) %>% .$region)`, som tillhör de kommuner i Sverige som har högst medelålder, flyttar relativt många personer över 60 år. Det inrikes flyttnettot är dock även positivt i alla andra åldersgrupper över 40 år som redovisas i diagrammet nedan.

Bland de åldersgrupper som redovisas i diagrammet nedan skedde den största utflyttningen år `r max(flytt_aldersgrupper_df$år)` bland personer som är under 30 år. I gruppen unga vuxna (20-29 år) minskade dock den inrikes utlyttningen (netto) jämfört med året innan, medan den ökade bland barn och unga under 20 år. I övrigt sker en relativt stor inflyttning i åldersgruppen 60 år och äldre.

```{r, echo = FALSE, message = FALSE, warning = FALSE, fig.height=5, fig.width=8, fig.align='center'}
gg_flytt_alder$Inrikes_flyttnetto_alder_Rättvik
```

Om fokus enbart läggs på åldersgruppen 20-29 år, blir det tydligt att det sedan åtminstone slutet av 1990-talet i praktiken alltid flyttat fler unga vuxna från än till kommunen inrikes. Historiskt varierar det inrikes flyttnettot i åldersgruppen mellan åren, vilket exempelvis kan bero på att olika årskullar av barn är olika stora. Som nämndes i avsnittet ovan minskade dock utflyttningen (netto) i gruppen under `r max(flytt_aldersgrupper_df$år)`, jämfört med åren innan.

Även i Dalarna som helhet flyttade fler i åldersgruppen ut än in under `r max(flytt_aldersgrupper_df$år)`.

```{r, echo = FALSE, message = FALSE, warning = FALSE, fig.height=5, fig.width=8, fig.align='center'}
gg_flytt_alder$`Inrikes flyttnetto_alder_20-29 år_Rättvik`
```

### Uppdelat på bakgrund

*Notera att de diagrammet nedan inte har uppdaterats med ny data. Detta sker vid ett senare tillfälle.*

För att ytterligare förtydliga vilka som flyttar till och från `r unique(befolkning_df %>% filter(region == region_val) %>% .$region)` inrikes, delas de i detta avsnitt upp efter sin bakgrund, inrikes eller utrikes födda. 

En del av de personer som invandrade till `r unique(befolkning_df %>% filter(region == region_val) %>% .$region)` under framförallt 2016, verkar ha flyttat därifrån sedan dess, då det inrikes flyttnettot i gruppen utrikes födda var negativt under framförallt 2017.

Bland inrikes födda är variationen mellan åren relativt stor, men tydligt är att förhållandevis många inrikes födda flyttar till kommunen under ett genomsnittligt år. Under `r max(flytt_bakgrund_df$år)` flyttade `r abs(flytt_bakgrund_df %>% filter(år == max(år),region == region_val,födelseregion == "Född i Sverige") %>% .$Inrikes_flyttnetto)` inrikes födda personer netto till kommunen, vilket var tydligt fler än året innan.

```{r, echo = FALSE, message = FALSE, warning = FALSE, fig.height=5, fig.width=8, fig.align='center'}
gg_flytt_bakgrund$Flyttnetto_bakgrund_Rättvik

```

I nästa avsnitt är fokus istället på framtiden. Hur kommer `r unique(befolkning_df %>% filter(region == region_val) %>% .$region)`s folkmängd att utvecklas fram till 2034?

# Vad händer i framtiden?

*Notera att prognosen nedan gjordes våren 2025. Avsnittet kommer därför att uppdateras med en ny prognos under våren 2026.*

För en djupare förståelse runt hur Region Dalarna gör befolkningsprognoser, se motsvarande avsnitt i rapporten för hela Dalarnas län. Det viktigaste att ha i åtanke är att ingen hänsyn tas i prognoserna till exempelvis företagsetableringar eller andra framtida mål och förutsättningar som kommunerna har i sina planer.

I diagrammet nedan visas befolkningsutvecklingen i `r unique(befolkning_df %>% filter(region == region_val) %>% .$region)` fram till `r prognos_ar` uppdelat på åldersgrupper, enligt Region Dalarnas prognos från våren 2025.

* Folkmängden i `r unique(befolkning_df %>% filter(region == region_val) %>% .$region)` prognostiseras att minska till `r befprognos_Rattvik_totalt` personer år `r prognos_ar`, en minskning med ungefär `r befprognos_Rattvik_totalt_forandring` personer jämfört med `r prognos_forsta_ar`. I SCB:s senaste prognos (juni 2024), prognostiserades en befolkning på drygt 11 100 personer i `r unique(befolkning_df %>% filter(region == region_val) %>% .$region)` år `r prognos_ar` (se [SCB, 2024](https://www.statistikdatabasen.scb.se/pxweb/sv/ssd/START__BE__BE0401__BE0401A/BefProgRegFakN/){target="_blank"}).

* Den största ökningen prognostiseras i åldergruppen 80+, där befolkningen förväntas öka med ungefär `r befprognos_Rattvik_80plus_forandring` personer fram till `r prognos_ar`. Detta hänger sannolikt samman med att den förväntade livslängden fortsätter öka och att den stora gruppen "baby-boomers" börjar komma upp i 80-års åldern.

* Bland yngre förväntas istället en minskning. Befolkningen i åldersgruppen 0-19 år prognostiseras att minska med ungefär `r befprognos_Rattvik_0_19_forandring` personer under samma tidsperiod.

```{r, echo = FALSE, message = FALSE, warning = FALSE, fig.height=5, fig.width=8, fig.align='center'}
gg_befprognos$befprogn_Rättvik_2025_10ars_sikt_antal
```
