---
title: "Befolkningsutvecklingen i Malung-Sälen"
author: ""
date: ""
output: 
  html_document:
    includes:
      in_header: hero_image_kommun.html
    toc: yes
    toc_float: yes
    toc_depth: 6
    css: "styles_hero_kommun.css"
    number_sections: true
---

```{r setup, include=FALSE}
knitr::opts_chunk$set(echo = TRUE)
region_val = "Malung-Sälen"
```


<p style="font-weight: 600;font-size: 1.5rem;line-height:1;padding-top:15px">Befolkningsutvecklingen i Malung-Sälen<br> <span style="font-weight: 400;font-size: 1.2rem">- en kort analys</span></p>

<style>
h1 { /* Header 1 */
  font-weight: 500;
  font-size: 1.3rem;
  color: #000000;
  margin-top: 2rem;
}
h2 { /* Header 2 */
  font-weight: 400;
  font-size: 1.1rem;
  color: #000000;
  margin-top: 1.5rem;
}
h3 { /* Header 3 */
  font-weight: 400;
  font-size: 1.1rem;
  color: #000000;
}
</style>

<p style = "font-size:12px">
<i>Rapporten är skapad av Samhällsanalys, Region Dalarna<br>
Senast uppdaterad: `r Sys.Date()`</i>
</p>

# Sammanfattning { - }
Syftet med den här korta analysen är att undersöka `r unique(befolkning_df %>% filter(region == region_val) %>% .$region)`s befolkningsutveckling. Ett antal viktiga slutsatser sammanfattas här:

* Den relativt låga uppgången i `r unique(befolkning_df %>% filter(region == region_val) %>% .$region)`s folkmängd år 2023, jämfört med åren innan, beror i första hand på att det födelsenettot var mer negativt än åren innan, samtidigt som det utrikes flyttnettot minskade.
* Det föddes något fler barn i `r unique(befolkning_df %>% filter(region == region_val) %>% .$region)` 2023, jämfört med 2022, men samtidigt var antalet avlidna som bodde i kommunen högre än åren innan. 
* En stramare nationell migrationspolitik gör att färre invandrar till Sverige än tidigare, vilket även påverkar inflyttningen till `r unique(befolkning_df %>% filter(region == region_val) %>% .$region)`.
* Den största inflyttningen till kommunen inrikes (netto) skedde i åldersgrupperna 30-39 år. 

För mer info om statistiken, klicka på rutan nedan:

<details>
<summary>Mer information om statistiken</summary>

<div title="Källa: SCB">I folkmängden som SCB publicerar ingår personer som är folkbokförda i landet. För att den som flyttar till Sverige ska bli folkbokförd ska personen ha för avsikt och rätt att stanna i Sverige i minst ett år. För personer som inte är medborgare i ett EU-land innebär det att det krävs ett uppehållstillstånd som gäller minst 12 månader för att bli folkbokförd. Till följd av Rysslands invasion av Ukraina den 24 februari 2022 har Europeiska unionen (EU) beslutat att aktivera massflyktsdirektivet, vilket innebär att personer från Ukraina utan individuell prövning ska erbjudas tidsbegränsat uppehålls- och arbetstillstånd inom EU. Personer som får uppehållstillstånd enligt massflyktsdirektivet ska i regel inte bli folkbokförda och ingå i den officiella befolkningsstatistiken. Läs mer [här](https://www.scb.se/hitta-statistik/statistik-efter-amne/befolkning/befolkningens-sammansattning/befolkningsstatistik/produktrelaterat/Fordjupad-information/statistik-om-invandring---fragor-och-svar/){target="_blank"}.

Under 2023 inledde Skatteverket ett arbete med att granska registret över folkbokförda. Det förde med sig att SCB avregistrerade flera tusen folkbokförda personer som visade sig inte längre bo i Sverige. I folkbokföringen har dessa registrerats som utvandrade till okänt utvandringsland. Läs mer [här](https://www.scb.se/pressmeddelande/sverige-gar-mot-lagsta-befolkningsokningen-pa-manga-ar/){target="_blank"}. 

All data som används i rapporten är offentlig och finns under kategorin befolkning i SCB:s [Statistikdatabas](https://www.statistikdatabasen.scb.se/pxweb/sv/ssd/){target="_blank"}. Där finns även data för exempelvis befolkningsutvecklingen under 2024 på månadsbasis, något som inte behandlas i denna rapport.
</div>
</details>

# Hur har befolkningen förändrats?

I likhet med flera andra mindre kommuner i Dalarna har befolkningen i `r unique(befolkning_df %>% filter(region == region_val) %>% .$region)` minskat  sett över längre tid, från ca `r format(plyr::round_any(befolkning_df %>% filter(år == min(år),region == region_val ,variabel == "Folkmängd") %>% .$varde,100),big.mark=" ") ` invånare  år `r min(befolkning_df$år)` till ungefär `r format(plyr::round_any(befolkning_df %>% filter(år == max(år),region == region_val, variabel == "Folkmängd") %>% .$varde,100),big.mark=" ") ` invånare år `r max(befolkning_df$år)`. Framförallt minskade folkmängden mycket under åren efter finanskrisen i början på 1990-talet. På senare år har dock utvecklingen sett annorlunda ut, då befolkningen i `r unique(befolkning_df %>% filter(region == region_val) %>% .$region)`, med undantag för 2018 , har ökat varje år sedan 2014.

År `r max(befolkning_df$år)` ökade folkmängden med `r befolkning_df %>% filter(år == "2023",region == region_val, variabel == "Folkökning") %>% .$varde ` personer, vilket var en klart lägre ökning än åren innan. 

```{r, echo = FALSE, message = FALSE, warning = FALSE, fig.height=5, fig.width=8, fig.align='center'}
gg_befolkning$`Befolkningsutveckling_Malung-Sälen`
```

I fortsättningen av denna korta analys delas befolkningsutveckling upp i dess komponenter, födelsenetto, dvs. nettot av födda och döda, och flyttnetto, dvs. nettot av inrikes och utrikes flyttar.

# Födelsenetto

En trend är att det dör färre personer i `r unique(befolkning_df %>% filter(region == region_val) %>% .$region)` idag än det gjorde längre tillbaka i tiden. Normalt dör mellan 110 och 140 personer årligen i kommunen, att jämföra med närmare 200 personer under några år i början av 1990-talet. Detta kan delvis förklaras av att färre idag bor i kommunen, men den främsta anledningen är framsteg inom det medicinska området. Den förväntade livslängden har ökat över tid. Värt att notera är dock att antalet avlidna som bodde i kommunen var högre i `r unique(befolkning_df %>% filter(region == region_val) %>% .$region)` år `r max(fodda_doda_df$år)` jämfört med åren innan.

Även när det gäller antalet födslar är den långsiktiga trenden negativ. Under det sena 1980-talet och det tidigt 1990-talet föddes ofta närmare 150 barn i `r unique(befolkning_df %>% filter(region == region_val) %>% .$region)` per år, men en tydlig negativ trend inleddes i samband med finanskrisen i början på 1990-talet. Under 2000-talet har antalet födda legat på en relativt stabil nivå, även om variationen kan vara stor från år till år. `r max(fodda_doda_df$år)` föddes `r fodda_doda_df %>% filter(år == max(år),region == region_val,variabel == "födda") %>% .$varde` barn, viket är något fler än åren innan. På den punkten skiljer sig `r unique(befolkning_df %>% filter(region == region_val) %>% .$region)` från riket i stort, då barnafödandet i Sverige per kvinna 2023 var det lägsta som uppmätts.

Nettot mellan födda och döda, se de svarta linjerna i diagrammet nedan, har varit negativt i `r unique(befolkning_df %>% filter(region == region_val) %>% .$region)` under varje år sedan slutet på 1960-talet. Hur många invånare som kommunen tappar på grund av det varierar relativt mycket mellan åren. År `r max(fodda_doda_df$år)` minskade befolkningen med `r abs(fodda_doda_df %>% filter(år == max(år),region == region_val,variabel == "netto") %>% .$varde)` personer till följd av ett negativt födelsenetto, vilket var en större minskning än åren innan.

```{r, echo = FALSE, message = FALSE, warning = FALSE, fig.height=5, fig.width=8, fig.align='center'}
gg_fodda_doda$`Födelsenetto_Malung-Sälen`
```

# Flyttnetto
Den andra komponenten som styr befolkningsutvecklingen är det så kallade flyttnettot. Detta kan i sin tur delas upp i två komponenter, inrikes och utrikes flyttar. I det här avsnittet är fokus först på flyttnettot, innan de två komponenterna undersöks.

Historiskt varierade nettot mellan antalet personer som flyttade till och från `r unique(befolkning_df %>% filter(region == region_val) %>% .$region)` relativt mycket mellan åren och var ofta negativt. Sedan åren runt flyktingkrisen (2015-2016) har trenden dock förändrats och flyttnettot har varit positivt under varje år sedan 2016. År `r max(flytt_df$år)` flyttade `r flytt_df %>% filter(år==max(år),region == region_val) %>% group_by(region) %>% summarize(varde=sum(varde)) %>% .$varde` personer till kommunen (netto), vilket var något färre än åren innan.

```{r, echo = FALSE, message = FALSE, warning = FALSE, fig.height=5, fig.width=8, fig.align='center'}
gg_flytt$`Flyttnetto_Malung-Sälen`

```

## Utrikes flyttnetto
Som berördes i föregående avsnitt, har flyttnettot till `r unique(befolkning_df %>% filter(region == region_val) %>% .$region)` varit positivt under varje år sedan 2015, vilket under framförallt åren runt flyktingkrisen (2015-2016) kan förklaras med att invandringen har varit hög. I slutet av 1990-talet var invandringen låg eller till och med negativ under flera år (fler utvandrade än invandrade), men därefter skedde en gradvis ökning innan den stora toppen 2016. Därefter har invandringen minskat, men var förhållandevis hög även 2022. Under 2023 var det utrikes flyttnettot `r flytt_df %>% filter(år==max(år),region == region_val, variabel == "Invandringsöverskott") %>% group_by(region) %>% summarize(varde=sum(varde)) %>% .$varde` personer, vilket var klart lägre än året innan. En mindre del av detta kan förklaras av den avregistrering av utvandrade som Skattemyndigheten påbörjade under 2023 (se informationsrutan under avsnittet introduktion ovan), men den viktigaste anledningen är sannolikt en stramare nationell migrationspolitik.

Generellt invandrar ungefär lika många kvinnor och män till `r unique(befolkning_df %>% filter(region == region_val) %>% .$region)`.

```{r, echo = FALSE, message = FALSE, warning = FALSE, fig.height=5, fig.width=8, fig.align='center'}
gg_flytt$`Invandringsöverskott_Malung-Sälen`
```

## Inrikes flyttnetto
Det inrikes flyttnettot till `r unique(befolkning_df %>% filter(region == region_val) %>% .$region)` varierar relativt mycket mellan åren, men har varit negativt under en majoritet av åren sedan slutet på 1990-talet. På senare år har dock fler personer flyttat till än från `r unique(befolkning_df %>% filter(region == region_val) %>% .$region)` inrikes, då framförallt under åren runt Corona-pandemin (2020 och 2021). År `r max(befolkning_df$år)` flyttade `r abs(flytt_df %>% filter(år == max(år),region == region_val, variabel == "Inrikes flyttningsöverskott") %>% group_by(region) %>% summarize(varde=sum(varde)) %>% .$varde)` personer netto till kommunen inrikes, vilket var fler än året innan. 

```{r, echo = FALSE, message = FALSE, warning = FALSE, fig.height=5, fig.width=8, fig.align='center'}
gg_flytt$`Inrikes flyttningsöverskott_Malung-Sälen`
```

För att bättre förstå för vilka som flyttar till och från kommunen inrikes, delas de som flyttar härnäst upp efter ålder. Normalt är personer mest benägna att flytta till en annan ort när de är i 20-års åldern, innan flyttandet gradvis avtar.  

### Uppdelat på ålder
Ett mönster är att det till `r unique(befolkning_df %>% filter(region == region_val) %>% .$region)` flyttar fler personer mellan 30 och 39 år än de i samma åldersgrupp som flyttar därifrån, dvs. kommunens invånarantal i den åldersgruppen ökar på grund av inrikes flyttar. Även bland personer som är 50 år och äldre har relativt många flyttat till kommunen på senare år, även om inflyttningen minskade avsevärt 2023. 

Bland de åldersgrupper som redovisas i diagrammet nedan skedde den största utflyttningen år `r max(flytt_aldersgrupper_df$år)` i gruppen som är 20-29 år, vilket dock var en något lägre utflyttning (netto) än året innan. Bland barn och unga (0-19 år) var inflyttningen (netto) relativt stor `r max(flytt_aldersgrupper_df$år)`, medan det omvända gällde året innan.

```{r, echo = FALSE, message = FALSE, warning = FALSE, fig.height=5, fig.width=8, fig.align='center'}
gg_flytt_alder$`Inrikes_flyttnetto_alder_Malung-Sälen`
```

Om fokus enbart läggs på åldersgruppen 20-29 år, blir det tydligt att det i normala fall flyttar fler unga vuxna från än till kommunen inrikes. Historiskt varierar det inrikes flyttnettot i åldersgruppen mellan åren, vilket exempelvis kan bero på att olika årskullar av barn är olika stora. År 2023 flyttade `r abs(flytt_aldersgrupper_df %>% filter(år == max(år),variabel == "Inrikes flyttningsöverskott",region == region_val,alder_grupper == "20-29 år") %>% .$varde)` personer fler i åldersgruppen 20-29 år från än till kommunen inrikes, vilket var något färre än året innan. 

I Dalarna som helhet flyttade fler i åldersgruppen ut än in under 2023, vilket även gäller de flesta av länets kommuner.

```{r, echo = FALSE, message = FALSE, warning = FALSE, fig.height=5, fig.width=8, fig.align='center'}
gg_flytt_alder$`Inrikes flyttnetto_alder_20-29 år_Malung-Sälen`
```

### Uppdelat på bakgrund
För att ytterligare förtydliga vilka som flyttar till och från `r unique(befolkning_df %>% filter(region == region_val) %>% .$region)` inrikes, delas de i detta avsnitt upp efter sin bakgrund, inrikes eller utrikes födda. 

Tydligt är att en del av de som invandrade till `r unique(befolkning_df %>% filter(region == region_val) %>% .$region)` i samband med flyktingkrisen 2015-2016 flyttade därifrån till andra delar av Sverige under åren efter krisen. Det inrikes flyttnettot för gruppen utrikes födda har varit negativt varje år sedan 2016. Bland de som är födda i Sverige är bilden annorlunda. Under slutet av 00-talet och början av 2010-talet flyttade många i den gruppen från Malung-Sälen till andra delar av Sverige, men den trenden vände 2017. Därefter har det inrikes flyttnettot varit positivt för gruppen mer eller mindre varje år. `r max(flytt_bakgrund_df$år)` flyttade `r abs(flytt_bakgrund_df %>% filter(år == max(år),region == region_val, födelseregion == "Född i Sverige") %>% .$Inrikes_flyttnetto)` personer födda i Sverige till kommunen inrikes (netto), vilket var fler än året innan. 

```{r, echo = FALSE, message = FALSE, warning = FALSE, fig.height=5, fig.width=8, fig.align='center'}
gg_flytt_bakgrund$`Flyttnetto_bakgrund_Malung-Sälen`

```

I nästa avsnitt är fokus istället på framtiden. Hur kommer `r unique(befolkning_df %>% filter(region == region_val) %>% .$region)`s folkmängd att utvecklas fram till 2033?

# Vad händer i framtiden?

För en djupare förståelse runt hur SCB gör befolkningsprognoser, se motsvarande avsnitt i rapporten för hela Dalarnas län. Det viktigaste att ha i åtanke är att ingen hänsyn tas i prognoserna till planerat bostadsbyggande, företagsetableringar eller andra framtida mål och förutsättningar som kommunerna har i sina planer.

I diagrammet nedan visas befolkningsutvecklingen i `r unique(befolkning_df %>% filter(region == region_val) %>% .$region)` fram till 2033 enligt SCB:s senaste prognos (juni 2024), uppdelat på åldersgrupper. Ett par tydliga trender kan utläsas i diagrammet: 

* `r unique(befolkning_df %>% filter(region == region_val) %>% .$region)`s befolkning prognostiseras att minska med drygt `r format(abs(plyr::round_any(befprognos_df %>% filter(alder_grupp == "Totalt",region==region_val) %>% .$Folkmängd,10)),big.mark=" ")` personer fram till 2033, vilket är färre än vid föregående prognos. I den prognosen, som släpptes 2022, prognostiserades en minskning på ungefär 400 personer fram till 2033, jämfört med 2021 (se [SCB](https://www.statistikdatabasen.scb.se/pxweb/sv/ssd/START__BE__BE0401__BE0401B/BefProgRegFakN22/table/tableViewLayout1/){target="_blank"}).

* Den största minskningen sker i det som brukar benämnas arbetsför ålder, 20-64 år, som prognostiseras minska med ungefär `r format(abs(plyr::round_any(befprognos_df %>% filter(alder_grupp == "20-64 år",region==region_val) %>% .$Folkmängd,10)),big.mark=" ")` personer.

* I åldergruppen 80+ förväntas befolkning att öka med ungefär `r format(abs(plyr::round_any(befprognos_df %>% filter(alder_grupp == "80+ år",region==region_val) %>% .$Folkmängd,10)),big.mark=" ")` personer fram till 2033. Detta hänger sannolikt samman med att den förväntade livslängden fortsätter öka och att den stora gruppen "baby-boomers" börjar komma upp i 80-års åldern.

* Även i åldersgruppen 0-19 år sker en relativt stor minskning av befolkningen, ungefär `r format(abs(plyr::round_any(befprognos_df %>% filter(alder_grupp == "0-19 år",region==region_val) %>% .$Folkmängd,10)),big.mark=" ")` personer.

```{r, echo = FALSE, message = FALSE, warning = FALSE, fig.height=5, fig.width=8, fig.align='center'}
gg_befprognos$`befolkningsforandring_Malung-Sälen_2033`
```
