---
title: "Befolkningsutvecklingen i Vansbro"
author: ""
date: ""
output: 
  html_document:
    includes:
      in_header: hero_image_kommun.html
    toc: yes
    toc_float: yes
    toc_depth: 6
    css: "styles_hero_kommun.css"
    number_sections: true
---

```{r setup, include=FALSE}
knitr::opts_chunk$set(echo = TRUE)
region_val = "Vansbro"
```


<p style="font-weight: 600;font-size: 1.5rem;line-height:1;padding-top:15px">Befolkningsutvecklingen i Vansbro<br> <span style="font-weight: 400;font-size: 1.2rem">- en kort analys</span></p>

<style>
h1 { /* Header 1 */
  font-weight: 500;
  font-size: 1.3rem;
  color: #000000;
  margin-top: 2rem;
}
h2 { /* Header 2 */
  font-weight: 400;
  font-size: 1.1rem;
  color: #000000;
  margin-top: 1.5rem;
}
h3 { /* Header 3 */
  font-weight: 400;
  font-size: 1.1rem;
  color: #000000;
}
</style>

<p style = "font-size:12px">
<i>Rapporten är skapad av Samhällsanalys, Region Dalarna<br>
Senast uppdaterad: `r Sys.Date()`</i>
</p>

# Sammanfattning { - }
Syftet med den här korta analysen är att undersöka `r unique(befolkning_df %>% filter(region == region_val) %>% .$region)`s befolkningsutveckling. Ett antal viktiga slutsatser sammanfattas här:

* Efter att ha minskat 2023, ökade folkmängden i `r unique(befolkning_df %>% filter(region == region_val) %>% .$region)` år 2024. Detta berodde på att såväl födelsenettot som flyttnettot tydligt ökade jämfört med året innan.
* Det föddes lika många barn i `r unique(befolkning_df %>% filter(region == region_val) %>% .$region)` år 2024 som året innan, men fler än 2021 (och 2018). Samtidigt var barnafödandet per kvinna i Sverige 2024 det lägsta som har uppmätts.
* En stramare nationell migrationspolitik gör att färre invandrar till Sverige än tidigare, vilket även påverkar inflyttningen till `r unique(befolkning_df %>% filter(region == region_val) %>% .$region)`.
* Ovanligt många personer under 30 år flyttade till `r unique(befolkning_df %>% filter(region == region_val) %>% .$region)` från andra delar av Sverige under 2024 (netto). I åldersgruppen 20-29 år var det inrikes flyttnettot positivt för första gången sedan åtminstone 1997.

För mer info om statistiken, klicka på rutan nedan:

<details>
<summary>Mer information om statistiken</summary>

<div title="Källa: SCB">I folkmängden som SCB publicerar ingår personer som är folkbokförda i landet. För att den som flyttar till Sverige ska bli folkbokförd ska personen ha för avsikt och rätt att stanna i Sverige i minst ett år. För personer som inte är medborgare i ett EU-land innebär det att det krävs ett uppehållstillstånd som gäller minst 12 månader för att bli folkbokförd. Till följd av Rysslands invasion av Ukraina den 24 februari 2022 har Europeiska unionen (EU) beslutat att aktivera massflyktsdirektivet, vilket innebär att personer från Ukraina utan individuell prövning ska erbjudas tidsbegränsat uppehålls- och arbetstillstånd inom EU. Personer som får uppehållstillstånd enligt massflyktsdirektivet ska i regel inte bli folkbokförda och ingå i den officiella befolkningsstatistiken. Läs mer [här](https://www.scb.se/hitta-statistik/statistik-efter-amne/befolkning-och-levnadsforhallanden/befolkningens-sammansattning-och-utveckling/befolkningsstatistik/produktrelaterat/Fordjupad-information/statistik-om-invandring---fragor-och-svar/){target="_blank"}. Sedan juni 2024 har dock personer födda i Ukraina haft möjlighet att ansöka om att bli folkbokförda i Sverige [(SCB)](https://www.scb.se/hitta-statistik/statistik-efter-amne/befolkning-och-levnadsforhallanden/befolkningens-sammansattning-och-utveckling/befolkningsstatistik/pong/statistiknyhet/namnlos/){target="_blank"}.

Under 2023 inledde Skatteverket ett arbete med att granska registret över folkbokförda. Det förde med sig att SCB avregistrerade flera tusen folkbokförda personer som visade sig inte längre bo i Sverige. I folkbokföringen har dessa registrerats som utvandrade till okänt utvandringsland. Detta arbete fortsatte under 2024. Läs mer [här](https://www.scb.se/pressmeddelande/sverige-gar-mot-lagsta-befolkningsokningen-pa-manga-ar/){target="_blank"}.

All data som används i rapporten är offentlig och finns under kategorin befolkning i SCB:s [Statistikdatabas](https://www.statistikdatabasen.scb.se/pxweb/sv/ssd/){target="_blank"}. Där finns även data för exempelvis befolkningsutvecklingen under 2025 på månadsbasis som publiceras löpande, något som inte behandlas i denna rapport.
</div>
</details>

# Hur har befolkningen förändrats?

I likhet med flera andra mindre kommuner i Dalarna har befolkningen i `r unique(befolkning_df %>% filter(region == region_val) %>% .$region)` minskat på lång sikt, från ca `r format(plyr::round_any(befolkning_df %>% filter(år == min(år),region == region_val ,variabel == "Folkmängd") %>% .$varde,50),big.mark=" ") ` invånare  år `r min(befolkning_df$år)` till ungefär `r format(plyr::round_any(befolkning_df %>% filter(år == max(år),region == region_val, variabel == "Folkmängd") %>% .$varde,50),big.mark=" ") ` invånare år `r max(befolkning_df$år)`.

Befolkningen minskar under en överväldigande majoritet av åren, vilket syns tydligt i diagrammet nedan. Det stora undantaget var 2016, när `r unique(befolkning_df %>% filter(region == region_val) %>% .$region)`s befolkning ökade med ungefär 170 personer. På senare år har befolkningsutvecklingen varit mestadels negativ, men 2022 ökade folkmängden med drygt 20 personer. Efter en stor minskning 2023, ökade befolkningen återigen år `r max(befolkning_df$år)` (`r befolkning_df %>% filter(år == max(år),region == region_val, variabel == "Folkökning") %>% .$varde ` personer).

```{r, echo = FALSE, message = FALSE, warning = FALSE, fig.height=5, fig.width=8, fig.align='center'}
gg_befolkning$Befolkningsutveckling_Vansbro
```

I fortsättningen av denna korta analys delas befolkningsutveckling upp i dess komponenter, födelsenetto, dvs. nettot av födda och döda, och flyttnetto, dvs. nettot av inrikes och utrikes flyttar.

# Födelsenetto
En tydlig trend är att det dör färre personer boende i `r unique(befolkning_df %>% filter(region == region_val) %>% .$region)` idag än det gjorde längre tillbaka i tiden. Med undantag för Corona-pandemin, 2020 och 2021, dör idag mellan 80 och 90 personer under ett normalt år i kommunen. Detta kan jämföras med närmare 120 personer per år i början av 2000-talet och ibland över 150 personer per år på 1980-talet. Detta kan delvis förklaras av att färre idag bor i kommunen, men den främsta anledningen är framsteg inom det medicinska området.

Även när det gäller antalet födslar är trenden negativ. Under enstaka år på 1960- och 1980-talen föddes över 100 barn i `r unique(befolkning_df %>% filter(region == region_val) %>% .$region)`, men även en bit in på 2000-talet föddes relativt ofta över 70 barn i kommunen under ett år, något som inte har hänt sedan 2010. År `r max(fodda_doda_df$år)` föddes `r fodda_doda_df %>% filter(år == max(år),region == region_val,variabel == "födda") %>% .$varde` barn, vilket är lika många som året innan men fler än exempelvis 2018 och 2021. Det finns dock indikationer på att de låga födelsetalen 2023 och `r max(fodda_doda_df$år)` är en del av en större trend. Enligt SCB var barnafödandet per kvinna i Sverige år 2024 det lägsta som har uppmätts ([SCB](https://www.scb.se/hitta-statistik/statistik-efter-amne/befolkning-och-levnadsforhallanden/befolkningens-sammansattning-och-utveckling/befolkningsstatistik/pong/statistiknyhet/namnlos/){target="_blank"}).

Sammantaget har nettot mellan födda och döda, se de svarta linjerna i diagrammet nedan, varit negativt i `r unique(befolkning_df %>% filter(region == region_val) %>% .$region)` under varje år sedan åtminstone slutet av 1960-talet. Hur många invånare som kommunen tappar på grund av det varierar relativt mycket mellan åren. År `r max(fodda_doda_df$år)` minskade befolkningen med `r abs(fodda_doda_df %>% filter(år == max(år),region == region_val,variabel == "netto") %>% .$varde)` personer till följd av ett negativt födelsenetto.

```{r, echo = FALSE, message = FALSE, warning = FALSE, fig.height=5, fig.width=8, fig.align='center'}
gg_fodda_doda$fodelsenetto_Vansbro
```

# Flyttnetto
Den andra komponenten som styr befolkningsutvecklingen är det så kallade flyttnettot. Detta kan i sin tur delas upp i två komponenter, inrikes och utrikes flyttar. I det här avsnittet är fokus först på flyttnettot, innan de två komponenterna undersöks.

Nettot mellan antalet personer som flyttar till och från `r unique(befolkning_df %>% filter(region == region_val) %>% .$region)` varierar relativt mycket mellan åren, men ligger normalt mellan +/- 50 personer. Undantaget var 2015-2016, när drygt 270 personer netto flyttade till kommunen. Med undantag för 2023, har `r unique(befolkning_df %>% filter(region == region_val) %>% .$region)` haft ett positivt flyttnetto under samtliga år sedan 2018. År `r max(flytt_df$år)` var flyttnettot `r flytt_df %>% filter(år==max(år),region == region_val) %>% group_by(region) %>% summarize(varde=sum(varde)) %>% .$varde` personer, det största positiva nettot sedan 2016. 

Under 2024 bestod nettot av ungefär lika många män som kvinnor, vilket var en förändring jämfört med åren innan när en majoritet kvinnor flyttade till `r unique(befolkning_df %>% filter(region == region_val) %>% .$region)`.

```{r, echo = FALSE, message = FALSE, warning = FALSE, fig.height=5, fig.width=8, fig.align='center'}
gg_flytt$Flyttnetto_Vansbro

```

## Utrikes flyttnetto
Som berördes i föregående avsnitt, flyttade många till `r unique(befolkning_df %>% filter(region == region_val) %>% .$region)` 2015-2016, vilket till viss del kan förklaras av att invandringen då var stor. I slutet av 1990-talet var invandringen låg eller till och med negativ under flera år (fler utvandrade än invandrade), men därefter skedde en gradvis ökning innan den stora toppen 2016. Därefter minskade invandringen tydligt, men låg på relativt höga nivåer fram till 2019, innan den återigen minskade. Den främsta anledningen till att invandringen minskat är sannolikt en stramare nationell migrationspolitik.

Efter att ha varit ovanligt lågt 2023, ökade det utrikes flyttnettot år `r max(flytt_df$år)`  till `r flytt_df %>% filter(år==max(år),region == region_val, variabel == "Invandringsöverskott") %>% group_by(region) %>% summarize(varde=sum(varde)) %>% .$varde` personer. Detta kan potentiellt delvis förklaras med att personer födda i Ukraina sedan juni 2024 haft möjlighet att ansöka om att bli folkbokförda i Sverige (se  [SCB](https://www.statistikdatabasen.scb.se/pxweb/sv/ssd/START__BE__BE0101__BE0101E/FolkmRegFlandK/table/tableViewLayout1/){target="_blank"}). Läs mer i den klickbara rutan "mer information om statistiken" ovan.

Värt att notera är även att Skattemyndigheten under 2023 påbörjade en avregistrering av utvandrade, vilket kan få viss påverkan på utvandringen såväl 2023 som 2024 (se informationsrutan under avsnittet introduktion ovan).

Generellt invandrar ungefär lika många kvinnor och män, även om det har varit en viss övervikt för de sistnämnda efter på senare år. `r max(flytt_df$år)` var det något fler män som invandrade till `r unique(befolkning_df %>% filter(region == region_val) %>% .$region)` (netto).

```{r, echo = FALSE, message = FALSE, warning = FALSE, fig.height=5, fig.width=8, fig.align='center'}
gg_flytt$Invandringsöverskott_Vansbro
```

## Inrikes flyttnetto
Utvecklingen för det inrikes flyttnettot är i mångt och mycket det omvända mot det utrikes, under de allra flesta åren sedan slutet på 1990-talet flyttade fler personer från `r unique(befolkning_df %>% filter(region == region_val) %>% .$region)` till andra delar av Sverige än de som flyttade till `r unique(befolkning_df %>% filter(region == region_val) %>% .$region)`. Framförallt var utflyttningen stor mellan 2017 och 2019. På senare år har det inrikes flyttnettot varit såväl positivt som negativt och relativt lågt, men år `r max(befolkning_df$år)` flyttade `r abs(flytt_df %>% filter(år == max(år),region == region_val, variabel == "Inrikes flyttningsöverskott") %>% group_by(region) %>% summarize(varde=sum(varde)) %>% .$varde)` personer netto till kommunen inrikes, vilket var det största nettot sedan 2016. 

```{r, echo = FALSE, message = FALSE, warning = FALSE, fig.height=5, fig.width=8, fig.align='center'}
gg_flytt$`Inrikes flyttningsöverskott_Vansbro`
```

För att bättre förstå för vilka som flyttar till och från kommunen inrikes, delas de som flyttar härnäst upp efter ålder. Normalt är personer mest benägna att flytta till en annan ort när de är i 20-års åldern, innan flyttandet gradvis avtar. 

### Uppdelat på ålder
En tydligt förändring år `r max(flytt_aldersgrupper_df$år)`, jämfört med åren innan, är att det bland personer under 30 år har skett en positiv inflyttning (netto). Största inflyttning finns i åldersgruppen 0-19 år, inom vilken `r flytt_aldersgrupper_df %>% filter(år == max(år),variabel == "Inrikes flyttningsöverskott",region == region_val,alder_grupper%in%c("-19 år")) %>% .$varde` personer netto flyttade till Vansbro år `r max(flytt_aldersgrupper_df$år)`. Detta var en tydlig förändring jämfört med föregående år när nettot var ungefär lika stort, men negativt. Även inom åldersgruppen 20-29 år var nettot positivt (`r flytt_aldersgrupper_df %>% filter(år == max(år),variabel == "Inrikes flyttningsöverskott",region == region_val,alder_grupper%in%c("20-29 år")) %>% .$varde` personer), efter att ha varit tydligt negativt året innan (`r flytt_aldersgrupper_df %>% filter(år == "2023",variabel == "Inrikes flyttningsöverskott",region == region_val,alder_grupper%in%c("-19 år")) %>% .$varde` personer).

Bland övriga åldersgrupper som redovisas i diagrammet nedan var inflyttningen (netto) störst i gruppen som är mellan 30 och 39 år (`r flytt_aldersgrupper_df %>% filter(år == max(år),variabel == "Inrikes flyttningsöverskott",region == region_val,alder_grupper%in%c("30-39 år")) %>% .$varde` personer), medan utflyttningen (netto) var störst i åldersgruppen 50-59 år (`r flytt_aldersgrupper_df %>% filter(år == max(år),variabel == "Inrikes flyttningsöverskott",region == region_val,alder_grupper%in%c("50-59 år")) %>% .$varde` personer). 

```{r, echo = FALSE, message = FALSE, warning = FALSE, fig.height=5, fig.width=8, fig.align='center'}
gg_flytt_alder$Inrikes_flyttnetto_alder_Vansbro
```

Om fokus enbart läggs på åldersgruppen 20-29 år, blir det tydligt att det i normala fall flyttar fler unga vuxna från än till kommunen inrikes. Historiskt varierar det inrikes flyttnettot i åldersgruppen mellan åren, vilket exempelvis kan bero på att olika årskullar av barn är olika stora. Som sagt flyttade dock `r abs(flytt_aldersgrupper_df %>% filter(år == max(år),variabel == "Inrikes flyttningsöverskott",region == region_val,alder_grupper == "20-29 år") %>% .$varde)` personer fler mellan 20 och 29 år till än från kommunen inrikes år `r max(flytt_aldersgrupper_df$år)`, vilket var första gången sedan åtminstone 1997 som Vansbro hade ett positivt inrikes flyttnetto i åldersgruppen.

I Dalarna som helhet flyttade fler i åldersgruppen ut än in under `r max(flytt_aldersgrupper_df$år) `, vilket även gäller de flesta av länets kommuner.

```{r, echo = FALSE, message = FALSE, warning = FALSE, fig.height=5, fig.width=8, fig.align='center'}
gg_flytt_alder$`Inrikes flyttnetto_alder_20-29 år_Vansbro`
```

### Uppdelat på bakgrund

För att ytterligare förtydliga vilka som flyttar till och från `r unique(befolkning_df %>% filter(region == region_val) %>% .$region)` inrikes, delas de i detta avsnitt upp efter sin bakgrund, inrikes eller utrikes födda. 

Tydligt är att många av de som invandrade till `r unique(befolkning_df %>% filter(region == region_val) %>% .$region)` under framförallt 2015 och 2016 flyttade därifrån under åren därefter, då framförallt mellan 2017 och 2019. Sammantaget flyttade mer än 250 utrikes födda (netto) från Vansbro till andra delar av Sverige under den perioden. Med undantag för 2023, är det även tydligt att färre inrikes födda flyttat från `r unique(befolkning_df %>% filter(region == region_val) %>% .$region)` på senare år jämfört med åren mellan 2003 och 2013. En bidragande orsak till detta är sannolikt ett flertal expansiva arbetsgivare, något som medför att möjligheten att få jobb i kommunen idag är större än den var för 15 år sedan. 

```{r, echo = FALSE, message = FALSE, warning = FALSE, fig.height=5, fig.width=8, fig.align='center'}
gg_flytt_bakgrund$Flyttnetto_bakgrund_Vansbro

```

I nästa avsnitt är fokus istället på framtiden. Hur kommer `r unique(befolkning_df %>% filter(region == region_val) %>% .$region)`s folkmängd att utvecklas fram till 2033?

# Vad händer i framtiden?

För en djupare förståelse runt hur Region Dalarna gör befolkningsprognoser, se motsvarande avsnitt i rapporten för hela Dalarnas län. Det viktigaste att ha i åtanke är att ingen hänsyn tas i prognoserna till planerat bostadsbyggande, företagsetableringar eller andra framtida mål och förutsättningar som kommunerna har i sina planer i prognosen nedan.

I diagrammet nedan visas befolkningsutvecklingen i `r unique(befolkning_df %>% filter(region == region_val) %>% .$region)` fram till `r prognos_ar` uppdelat på åldersgrupper, enligt Region Dalarnas prognos från våren 2025.

* `r unique(befolkning_df %>% filter(region == region_val) %>% .$region)`s befolkning prognostiseras att minska till `r befprognos_Vansbro_totalt` personer år `r prognos_ar`, en minskning med ungefär `r befprognos_Vansbro_totalt_forandring` personer jämfört med `r prognos_forsta_ar`. I SCB:s senaste prognos (juni 2024), prognostiserades en befolkning på ungefär 6 360 personer i `r unique(befolkning_df %>% filter(region == region_val) %>% .$region)` år `r prognos_ar` (se [SCB, 2024](https://www.statistikdatabasen.scb.se/pxweb/sv/ssd/START__BE__BE0401__BE0401A/BefProgRegFakN/){target="_blank"}). 

* Den största minskningen sker i åldersgruppen som brukar benämnas arbetsför ålder, 20-65 år, som prognostiseras minska med ungefär `r befprognos_Vansbro_20_65_forandring` personer.

* I åldergruppen 80+ förväntas befolkning att öka med cirka `r befprognos_Vansbro_80plus_forandring` personer fram till `r prognos_ar`. Detta hänger sannolikt samman med att den förväntade livslängden fortsätter öka och att den stora gruppen "baby-boomers" börjar komma upp i 80-års åldern.

* Även bland barn och unga, 0-19 år, sker en relativt stor minskning av befolkningen, ungefär `r befprognos_Vansbro_0_19_forandring` personer.

```{r, echo = FALSE, message = FALSE, warning = FALSE, fig.height=5, fig.width=8, fig.align='center'}
gg_befprognos$befprogn_Vansbro_2025_10ars_sikt_antal
```
