---
title: "Befolkningsutvecklingen i Borlänge"
author: ""
date: ""
output: 
  html_document:
    includes:
      in_header: hero_image_kommun.html
    toc: yes
    toc_float: yes
    toc_depth: 6
    css: "styles_hero_kommun.css"
    number_sections: true
---

```{r setup, include=FALSE}
knitr::opts_chunk$set(echo = TRUE)
region_val = "Borlänge"
```


<p style="font-weight: 600;font-size: 1.5rem;line-height:1;padding-top:15px">Befolkningsutvecklingen i Borlänge<br> <span style="font-weight: 400;font-size: 1.2rem">- en kort analys</span></p>

<style>
h1 { /* Header 1 */
  font-weight: 500;
  font-size: 1.3rem;
  color: #000000;
  margin-top: 2rem;
}
h2 { /* Header 2 */
  font-weight: 400;
  font-size: 1.1rem;
  color: #000000;
  margin-top: 1.5rem;
}
h3 { /* Header 3 */
  font-weight: 400;
  font-size: 1.1rem;
  color: #000000;
}
</style>

<p style = "font-size:12px">
<i>Rapporten är skapad av Samhällsanalys, Region Dalarna<br>
Senast uppdaterad: `r Sys.Date()`</i>
</p>

# Sammanfattning { - }
Syftet med den här korta analysen är att undersöka `r unique(befolkning_df %>% filter(region == region_val) %>% .$region)`s befolkningsutveckling. Ett antal viktiga slutsatser sammanfattas här:

* I `r unique(befolkning_df %>% filter(region == region_val) %>% .$region)` minskade folkmängden tydligt år 2023, vilket berodde på att säväl födelsenettot som flyttnettot var negativt.
* Det föddes klart färre barn i `r unique(befolkning_df %>% filter(region == region_val) %>% .$region)` 2023, jämfört med åren innan. Detta är i linje med en större trend i samhället, då barnafödandet per kvinna i Sverige 2023 var det lägsta som har uppmätts.
* Det utrikes flyttnettot till `r unique(befolkning_df %>% filter(region == region_val) %>% .$region)` var negativt under 2023. Detta är i linje med en allt stramare nationell migrationspolitik, men kan sannolikt även förklaras med att Skatteverket under 2023 inledde en avregistrering av invandrade som inte längre bedömdes bo i Sverige.
* Det inrikes flyttnettot till `r unique(befolkning_df %>% filter(region == region_val) %>% .$region)` var negativt under 2023 och försämrades jämfört med året innan.

För mer info om statistiken, klicka på rutan nedan:

<details>
<summary>Mer information om statistiken</summary>

<div title="Källa: SCB">I folkmängden som SCB publicerar ingår personer som är folkbokförda i landet. För att den som flyttar till Sverige ska bli folkbokförd ska personen ha för avsikt och rätt att stanna i Sverige i minst ett år. För personer som inte är medborgare i ett EU-land innebär det att det krävs ett uppehållstillstånd som gäller minst 12 månader för att bli folkbokförd. Till följd av Rysslands invasion av Ukraina den 24 februari 2022 har Europeiska unionen (EU) beslutat att aktivera massflyktsdirektivet, vilket innebär att personer från Ukraina utan individuell prövning ska erbjudas tidsbegränsat uppehålls- och arbetstillstånd inom EU. Personer som får uppehållstillstånd enligt massflyktsdirektivet ska i regel inte bli folkbokförda och ingå i den officiella befolkningsstatistiken. Läs mer [här](https://www.scb.se/hitta-statistik/statistik-efter-amne/befolkning/befolkningens-sammansattning/befolkningsstatistik/produktrelaterat/Fordjupad-information/statistik-om-invandring---fragor-och-svar/){target="_blank"}.

<span class= "kommentar">Behöver uppdateras</span>Under 2023 inledde Skatteverket ett arbete med att avregistrera flera tusen folkbokförda personer som vid en granskning visat sig inte längre bo i Sverige. I folkbokföringen har dessa registrerats som utvandrade till okänt utvandringsland. Antal utvandrade från `r unique(befolkning_df %>% filter(region == region_val) %>% .$region)` var år 2023 86 personer, vilket är elva fler än under 2022 och runt 30 fler än 2021. Det är därför möjligt att avregistreringarna har haft en viss påverkan på befolkningsutvecklingen i `r unique(befolkning_df %>% filter(region == region_val) %>% .$region)` under 2023. Läs mer [här](https://www.scb.se/pressmeddelande/sverige-gar-mot-lagsta-befolkningsokningen-pa-manga-ar/){target="_blank"}.
</div>
</details>

# Hur har befolkningen förändrats?

Till skillnad från många andra kommuner i Dalarna, har befolkningen i `r unique(befolkning_df %>% filter(region == region_val) %>% .$region)` ökat under lång tid, från ca `r format(plyr::round_any(befolkning_df %>% filter(år == min(år),region == region_val ,variabel == "Folkmängd") %>% .$varde,100),big.mark=" ") ` invånare  år `r min(befolkning_df$år)` till nästan `r format(plyr::round_any(befolkning_df %>% filter(år == max(år),region == region_val, variabel == "Folkmängd") %>% .$varde,100),big.mark=" ") ` invånare år `r max(befolkning_df$år)`. 

Befolkningsutvecklingen i `r unique(befolkning_df %>% filter(region == region_val) %>% .$region)` tenderar att följa vissa cykler, med tydliga nedgångar under det tidiga 1980-talet och slutet av 1990-talet. Eftersom kommunen traditionellt haft en stark tillverkningsindustri är en möjlig förklaringar till detta ekonomiska kriser som drabbat industrin. Under 2000-talet har kommunens befolkning ökat tydligt, vilket i första hand kan förklaras med en hög invandring (mer om det nedan). På senare år har trenden dock varit negativ och under  `r max(befolkning_df$år)` minskade folkmängden med `r abs(befolkning_df %>% filter(år == "2023",region == region_val, variabel == "Folkökning") %>% .$varde) ` personer, vilket är den största minskningen sedan åtminstone slutet på 1960-talet.

```{r, echo = FALSE, message = FALSE, warning = FALSE, fig.height=5, fig.width=8, fig.align='center'}
gg_befolkning$Befolkningsutveckling_Borlänge
```

I fortsättningen av denna korta analys delas befolkningsutveckling upp i dess komponenter, födelsenetto, dvs. nettot av födda och döda, och flyttnetto, dvs. nettot av inrikes och utrikes flyttar. Vi börjar med födelsenettot.

# Födelsenetto

Trots att folkmängden i `r unique(befolkning_df %>% filter(region == region_val) %>% .$region)` idag är betydligt större och medelåldern klar högre än den var på exempelvis 1990-talet, dör ungefär lika många personer idag som då varje år. Denna utveckling härrör sannolikt till utveckling inom det medicinska området. Befolkningens medelålder ökar över tid och har gjort så länge. 

När gäller antalet födslar är den långsiktiga trenden något negativ, det föddes barn i `r unique(befolkning_df %>% filter(region == region_val) %>% .$region)` på slutet av 1960-talet än det gör idag. Under såväl de bästa åren i början av 1990-talet som vissa år på slutet av 10-talet, föddes dock långt många fler barn i kommunen jämfört med idag. På senare år har trenden varit tydligt negativt. År `r max(fodda_doda_df$år)` föddes blott `r fodda_doda_df %>% filter(år == max(år),region == region_val,variabel == "födda") %>% .$varde` barn, vilket är den lägsta siffran sedan början av 2000-talet (när folkmängden var klart mindre).

Under stora delar av 2000-talet var nettot mellan födda och döda, se de svarta linjerna i diagrammet nedan, positivt i `r unique(befolkning_df %>% filter(region == region_val) %>% .$region)`. På senare år har dock nettot tydligt försämrats och var år `r max(fodda_doda_df$år)`  negativt för första gången sedan av 2000-talet (`r fodda_doda_df %>% filter(år == max(år),region == region_val,variabel == "netto") %>% .$varde` personer).

```{r, echo = FALSE, message = FALSE, warning = FALSE, fig.height=5, fig.width=8, fig.align='center'}
gg_fodda_doda$Födelsenetto_Borlänge
```

# Flyttnetto
Den andra komponenten som styr befolkningsutvecklingen är det så kallade flyttnettot. Detta kan i sin tur delas upp i två komponenter, inrikes och utrikes flyttar. I det här avsnittet undersöker vi först flyttnettot, för att därefter titta på de två komponenterna.

Nettot mellan antalet personer som flyttar till och från `r unique(befolkning_df %>% filter(region == region_val) %>% .$region)` varierar relativt mycket mellan åren, men är positivt i en majoritet av åren. Framförallt flyttade många till kommunen under åren efter flyktingkrisen (2015-2016). På senare år har flyttnettot varit såväl positivt som negativt, men det senaste året (`r max(flytt_df$år)`) ökade befolkningen med (`r flytt_df %>% filter(år==max(år),region == region_val) %>% group_by(region) %>% summarize(varde=sum(varde)) %>% .$varde` personer till följd av ett positivt flyttnetto.

```{r, echo = FALSE, message = FALSE, warning = FALSE, fig.height=5, fig.width=8, fig.align='center'}
gg_flytt$Flyttnetto_Borlänge

```

## Utrikes flyttnetto
Som vi berörde i föregående avsnitt flyttade många till `r unique(befolkning_df %>% filter(region == region_val) %>% .$region)` under åren efter flyktingkrisen, vilket till stor del kan förklaras av att invandringen då var stor. Även under ett par år i slutet av 00-talet var invandringen till kommunen stor. På senare år har invandringen minskat, vilket sannolikt hör samman med en tydligt stramare nationell migrationspolitik. År `r max(flytt_df$år)` var det utrikes flyttnettot till kommunen `r flytt_df %>% filter(år==max(år),region == region_val, variabel == "Invandringsöverskott") %>% group_by(region) %>% summarize(varde=sum(varde)) %>% .$varde` personer, vilket var något lägre än året innan. Värt att notera är även att Skatteverket under 2023 inledden en avregistreringar av invandrade som inte längre bedömds bo i Sverige, vilket kan påverka utvandringen 2023 (se informationsrutan i början av rapporten).

Generellt invandrar ungefär lika många kvinnor och män till `r unique(befolkning_df %>% filter(region == region_val) %>% .$region)`.

```{r, echo = FALSE, message = FALSE, warning = FALSE, fig.height=5, fig.width=8, fig.align='center'}
gg_flytt$Invandringsöverskott_Borlänge
```

## Inrikes flyttnetto
Även det inrikes flyttnettot till `r unique(befolkning_df %>% filter(region == region_val) %>% .$region)`s varierar relativt mycket, men är oftare negativt jämfört med det utrikes flyttnettot. Under åren efter  flyktingkrisen 2015-2016 flyttade relativt många till kommunen inrikes, medan därefter har det inrikes flyttnettot varit litet eller negativt, troligtvis på grund av att personer som invandrat till kommunen valde att flytta till andra delar av Sverige av olika anledningar. År `r max(befolkning_df$år)` flyttade `r abs(flytt_df %>% filter(år == max(år),region == region_val, variabel == "Inrikes flyttningsöverskott") %>% group_by(region) %>% summarize(varde=sum(varde)) %>% .$varde)` personer netto till kommunen inrikes, vilket är en klar förbättring jämfört med året innan när mer än 200 personer netto flyttade från `r unique(befolkning_df %>% filter(region == region_val) %>% .$region)` inrikes.

```{r, echo = FALSE, message = FALSE, warning = FALSE, fig.height=5, fig.width=8, fig.align='center'}
gg_flytt$`Inrikes flyttningsöverskott_Borlänge`
```

För att få en bättre förståelse för vilka som flyttar till och från kommunen inrikes delar vi härnäst upp de som flyttar efter ålder. Normalt är personer mest benägna att flytta till en annan ort när de är i 20-års åldern, innan flyttandet gradvis avtar. 

### Uppdelat på ålder
Ett tydligt mönster är att det i första hand är unga under 20 år och vuxna mellan 30 och 39 år som flyttar till `r unique(befolkning_df %>% filter(region == region_val) %>% .$region)`, medan personer i åldern 20-29 år är mest benägna att flytta därifrån inrikes. Bland övriga åldersgrupper varierar flyttande en del mellan åren, med omväxlande positiva och negativa flyttnetton, men generellt verkar personer över 50 år flytta från kommunen netto.

Den största utflyttningen under år `r max(flytt_aldersgrupper_df$år)` skedde i åldersgruppen `r flytt_aldersgrupper_df %>% filter(år == max(år),variabel == "Inrikes flyttningsöverskott",region == region_val) %>% filter(varde==min(varde)) %>% .$alder_grupper`, i vilken det flyttade `r flytt_aldersgrupper_df %>% filter(år == max(år),variabel == "Inrikes flyttningsöverskott",region == region_val) %>% filter(varde==min(varde)) %>% .$varde` personer fler från än till kommunen inrikes. Detta var dock en klar förbättring jämfört med året innan, när utflyttningen i åldersgruppen var anmärkningsvärt stor. En tänkbar förklaring till detta är unga som valt att skjuta på flytten till en annan ort på grund av Corona-pandemin (2020-2021). 

```{r, echo = FALSE, message = FALSE, warning = FALSE, fig.height=5, fig.width=8, fig.align='center'}
gg_flytt_alder$Inrikes_flyttnetto_alder_Borlänge
```

Om vi enbart fokuserar på åldersgruppen 20-29 år, blir det tydligt att det i praktiken alltid flyttar fler personer från än till `r unique(befolkning_df %>% filter(region == region_val) %>% .$region)` i åldersgruppen. Utflyttningen var som sagt anmärkningsvärt stor under 2022, men även åren däromkring flyttade många unga vuxna från kommunen inrikes.

```{r, echo = FALSE, message = FALSE, warning = FALSE, fig.height=5, fig.width=8, fig.align='center'}
gg_flytt_alder$`Inrikes flyttnetto_alder_20-29 år_Borlänge`
```

### Uppdelat på bakgrund
För att ytterligare förtydliga vilka som flyttar till och från `r unique(befolkning_df %>% filter(region == region_val) %>% .$region)` inrikes, delas de i detta avsnitt upp efter sin bakgrund, inrikes eller utrikes födda. 

För såväl inrikes som utrikes födda varierar det inrikes flyttnettot relativt mycket mellan åren i `r unique(befolkning_df %>% filter(region == region_val) %>% .$region)`, men en trend är att det på senare år flyttat relativt många utrikes födda från kommunen, medan det inrikes flyttnettot för de som är födda i Sverige varit positivt.

```{r, echo = FALSE, message = FALSE, warning = FALSE, fig.height=5, fig.width=8, fig.align='center'}
gg_flytt_bakgrund$Flyttnetto_bakgrundBorlänge

```

Sammanfattningsvis ökade `r unique(befolkning_df %>% filter(region == region_val) %>% .$region)` folkmängd under `r max(befolkning_df$år)` med `r abs(befolkning_df %>% filter(år == max(år),region == "Borlänge",variabel == "Folkökning") %>% .$varde)` personer, vilket var en förbättring jämfört med året innan när befolkningen minskade. Detta är i första hand en följd av att det inrikes flyttnettot var något positivt under `r max(befolkning_df$år)`.

I nästa avsnitt blickar vi istället framåt. Hur kommer `r unique(befolkning_df %>% filter(region == region_val) %>% .$region)`s folkmängd att utvecklas fram till 2040?

# Vad händer i framtiden?

För en djupare förståelse runt hur SCB gör befolkningsprognoser, se motsvarande avsnitt i rapporten för hela Dalarnas län.

I diagrammet visas befolkningsutvecklingen i `r unique(befolkning_df %>% filter(region == region_val) %>% .$region)` fram till 2040 enligt SCB:s senaste prognos (juni 2024), uppdelat på åldersgrupper. Ett par tydliga trender kan utläsas i diagrammet: 

* `r unique(befolkning_df %>% filter(region == region_val) %>% .$region)` befolkning prognostiseras att minska med ungefär `r format(abs(plyr::round_any(befprognos_df %>% filter(alder_grupp == "Totalt",region==region_val) %>% .$Folkmängd,10)),big.mark=" ")` personer fram till 2040, vilket är klart sämre än vid föregående prognos. I den prognosen, som släpptes 2022, prognostiserades en ökning på mer än 2000 personer (se [SCB](https://www.statistikdatabasen.scb.se/pxweb/sv/ssd/START__BE__BE0401__BE0401B/BefProgRegFakN22/table/tableViewLayout1/){target="_blank"}) fram till 2040.

* Den största minskningen sker bland barn och unga, 0-19 år,  som prognostiseras minska med ungefär `r format(abs(plyr::round_any(befprognos_df %>% filter(alder_grupp == "0-19 år",region==region_val) %>% .$Folkmängd,100)),big.mark=" ")` personer fram till 2040.

* I åldergruppen 80+ förväntas befolkning istället att öka med ungefär `r format(abs(plyr::round_any(befprognos_df %>% filter(alder_grupp == "80+ år",region==region_val) %>% .$Folkmängd,100)),big.mark=" ")` personer fram till 2040. Detta hänger sannolikt samman med att den förväntade livslängden fortsätter öka och att den stora gruppen "baby-boomers" börjar komma upp i 80-års åldern.

* Även i den åldersgrupp som brukar benämnas arbetsför ålder, 20-64 år, sker en ökning av folkmängden, med ungefär `r format(abs(plyr::round_any(befprognos_df %>% filter(alder_grupp == "20-64 år",region==region_val) %>% .$Folkmängd,100)),big.mark=" ")` personer.

```{r, echo = FALSE, message = FALSE, warning = FALSE, fig.height=5, fig.width=8, fig.align='center'}
gg_befprognos$befolkningsforandring_Borlänge_2040
```

Sammantaget ger SCB:s prognos en föraning om vissa utmaningar för `r unique(befolkning_df %>% filter(region == region_val) %>% .$region)` framöver. Befolkningen blir äldre och minskar något i antal, vilket sätter press på såväl välfärden som arbetsmarknaden. Positivt för Borlänge är dock att befolkningen i arbetsför ålder förväntas öka i framtiden.