---
title: "Befolkningsutvecklingen i Gagnef"
author: ""
date: ""
output: 
  html_document:
    includes:
      in_header: hero_image_kommun.html
    toc: yes
    toc_float: yes
    toc_depth: 6
    css: "styles_hero_kommun.css"
    number_sections: true
---

```{r setup, include=FALSE}
knitr::opts_chunk$set(echo = TRUE)
region_val = "Gagnef"
```


<p style="font-weight: 600;font-size: 1.5rem;line-height:1;padding-top:15px">Befolkningsutvecklingen i Gagnef<br> <span style="font-weight: 400;font-size: 1.2rem">- en kort analys</span></p>

<style>
h1 { /* Header 1 */
  font-weight: 500;
  font-size: 1.3rem;
  color: #000000;
  margin-top: 2rem;
}
h2 { /* Header 2 */
  font-weight: 400;
  font-size: 1.1rem;
  color: #000000;
  margin-top: 1.5rem;
}
h3 { /* Header 3 */
  font-weight: 400;
  font-size: 1.1rem;
  color: #000000;
}
</style>

<p style = "font-size:12px">
<i>Rapporten är skapad av Samhällsanalys, Region Dalarna<br>
Senast uppdaterad: `r Sys.Date()`</i>
</p>

# Sammanfattning { - }
Syftet med den här korta analysen är att undersöka `r unique(befolkning_df %>% filter(region == region_val) %>% .$region)`s befolkningsutveckling. Ett antal viktiga slutsatser sammanfattas här:

* I `r unique(befolkning_df %>% filter(region == region_val) %>% .$region)` minskade folkmängden år 2024, men minskningen var något lägre än året innan.
* Det föddes ovanligt få barn i `r unique(befolkning_df %>% filter(region == region_val) %>% .$region)` år 2024 (det lägsta antalet sedan 1969). Även i Sverige som helhet föddes få barn, då barnafödandet per kvinna i riket 2024 var det lägsta som har uppmätts.
* Det utrikes flyttnettot till `r unique(befolkning_df %>% filter(region == region_val) %>% .$region)` ökade något 2024, jämfört med året. Ökningen kan delvis förklaras med att personer födda i Ukraina sedan juni 2024 haft möjlighet att ansöka om att bli folkbokförda i Sverige.
* Färre barn och unga vuxna under 30 år  flyttade från `r unique(befolkning_df %>% filter(region == region_val) %>% .$region)` till andra delar av Sverige under 2024 (netto), jämfört med året innan.

För mer info om statistiken, klicka på rutan nedan:

<details>
<summary>Mer information om statistiken</summary>

<div title="Källa: SCB">I folkmängden som SCB publicerar ingår personer som är folkbokförda i landet. För att den som flyttar till Sverige ska bli folkbokförd ska personen ha för avsikt och rätt att stanna i Sverige i minst ett år. För personer som inte är medborgare i ett EU-land innebär det att det krävs ett uppehållstillstånd som gäller minst 12 månader för att bli folkbokförd. Till följd av Rysslands invasion av Ukraina den 24 februari 2022 har Europeiska unionen (EU) beslutat att aktivera massflyktsdirektivet, vilket innebär att personer från Ukraina utan individuell prövning ska erbjudas tidsbegränsat uppehålls- och arbetstillstånd inom EU. Personer som får uppehållstillstånd enligt massflyktsdirektivet ska i regel inte bli folkbokförda och ingå i den officiella befolkningsstatistiken. Läs mer [här](https://www.scb.se/hitta-statistik/statistik-efter-amne/befolkning-och-levnadsforhallanden/befolkningens-sammansattning-och-utveckling/befolkningsstatistik/produktrelaterat/Fordjupad-information/statistik-om-invandring---fragor-och-svar/){target="_blank"}. Sedan juni 2024 har dock personer födda i Ukraina haft möjlighet att ansöka om att bli folkbokförda i Sverige [(SCB)](https://www.scb.se/hitta-statistik/statistik-efter-amne/befolkning-och-levnadsforhallanden/befolkningens-sammansattning-och-utveckling/befolkningsstatistik/pong/statistiknyhet/namnlos/){target="_blank"}.

Under 2023 inledde Skatteverket ett arbete med att granska registret över folkbokförda. Det förde med sig att SCB avregistrerade flera tusen folkbokförda personer som visade sig inte längre bo i Sverige. I folkbokföringen har dessa registrerats som utvandrade till okänt utvandringsland. Detta arbete fortsatte under 2024. Läs mer [här](https://www.scb.se/pressmeddelande/sverige-gar-mot-lagsta-befolkningsokningen-pa-manga-ar/){target="_blank"}.

All data som används i rapporten är offentlig och finns under kategorin befolkning i SCB:s [Statistikdatabas](https://www.statistikdatabasen.scb.se/pxweb/sv/ssd/){target="_blank"}. Där finns även data för exempelvis befolkningsutvecklingen under 2025 på månadsbasis som publiceras löpande, något som inte behandlas i denna rapport.
</details>

# Hur har befolkningen förändrats?

I `r unique(befolkning_df %>% filter(region == region_val) %>% .$region)` har folkmängden ökat sedan slutet på 1960-talet, från ca `r format(plyr::round_any(befolkning_df %>% filter(år == min(år),region == region_val ,variabel == "Folkmängd") %>% .$varde,50),big.mark=" ") ` invånare  år `r min(befolkning_df$år)` till ungefär `r format(plyr::round_any(befolkning_df %>% filter(år == max(år),region == region_val, variabel == "Folkmängd") %>% .$varde,50),big.mark=" ") ` invånare år `r max(befolkning_df$år)`. Den största ökningen skedde under 1970- och 1980-talen, då befolkningen ökade mer eller mindre varje år. Därefter skedde en minskning efter finanskrisen på 1990-talet, innan befolkningstillväxten återigen tog fart i mitten på 2010-talet. Under `r max(befolkning_df$år)` minskade befolkningen med `r abs(befolkning_df %>% filter(år == "2023",region == region_val, variabel == "Folkökning") %>% .$varde) ` personer, vilket var en lägre minskning än året innan.

En viktig orsak till `r unique(befolkning_df %>% filter(region == region_val) %>% .$region)` positiva befolkningstillväxt på längre sikt är troligtvis närheten till större städer som Borlänge och Falun. Arbetsmarknaden för personer boende i `r unique(befolkning_df %>% filter(region == region_val) %>% .$region)` blir därför större än vad den annars skulle vara, vilket gör kommunen mer attraktiv att bo i. 

```{r, echo = FALSE, message = FALSE, warning = FALSE, fig.height=5, fig.width=8, fig.align='center'}
gg_befolkning$Befolkningsutveckling_Gagnef
```

I fortsättningen av denna korta analys delas befolkningsutveckling upp i dess komponenter, födelsenetto, dvs. nettot av födda och döda, och flyttnetto, dvs. nettot av inrikes och utrikes flyttar.

# Födelsenetto

Med undantag för Corona-pandemin (2020) är en trend att det dör något färre personer i `r unique(befolkning_df %>% filter(region == region_val) %>% .$region)` idag än det gjorde längre tillbaka i tiden. På senare år har ofta under 100 personer dött årligen i kommunen, att jämföra med en bit över 100 per år under exempelvis 1970-talet. Denna utveckling härrör sannolikt till utveckling inom det medicinska området. Befolkningens medelålder ökar över tid och har gjort så länge. Antalet avlidna ökade dock något under 2024.

När det gäller antalet födslar har `r unique(befolkning_df %>% filter(region == region_val) %>% .$region)` länge skiljt sig från de flesta andra kommuner i Dalarna, då utvecklingen sedan slutet av 1960-talet har varit positiv. Under `r max(fodda_doda_df$år)` föddes dock ovanligt få barn i kommunen (det lägsta antalet sedan 1969) och kommunen gick från att ha högst fruktsamhet bland Dalarnas kommuner 2023 till lägst 2024 (se rapporten för Dalarnas län). Exakt vad detta beror på är svårt att sia om, men Gagnef är en relativt liten kommun och variationen kan därför vara stor mellan åren.

Nettot mellan födda och döda, se de svarta linjerna i diagrammet nedan, varierar relativt mycket mellan åren, men har under 2010-talet och åren därefter mestadels varit positiv. År `r max(fodda_doda_df$år)` medförde dock de ovanligt låga födelsetalen att befolkningen minskade `r abs(fodda_doda_df %>% filter(år == max(år),region == region_val,variabel == "netto") %>% .$varde)` personer till följd av ett negativt födelsenetto, vilket var en tydlig förändring jämfört med åren innan när födelsenettot var positivt.

```{r, echo = FALSE, message = FALSE, warning = FALSE, fig.height=5, fig.width=8, fig.align='center'}
gg_fodda_doda$fodelsenetto_Gagnef
```

# Flyttnetto
Den andra komponenten som styr befolkningsutvecklingen är det så kallade flyttnettot. Detta kan i sin tur delas upp i två komponenter, inrikes och utrikes flyttar. I det här avsnittet är fokus först på flyttnettot, innan de två komponenterna undersöks.

Nettot mellan antalet personer som flyttar till och från `r unique(befolkning_df %>% filter(region == region_val) %>% .$region)`, som varierar relativt mycket mellan åren, har varit positivt under stora delar av 2010-talet. Många flyttade till kommunen i mitten på 2010-talet, men även under 2020 och 2021 var inflyttningen stor (netto). På senare år har flyttnettot dock varit negativt. År `r max(flytt_df$år)` minskade befolkningen i Gagnef med `r abs(flytt_df %>% filter(år==max(år),region == region_val) %>% group_by(region) %>% summarize(varde=sum(varde)) %>% .$varde)` personer på grund av ett negativt flyttnetto. Detta var dock en tydligt lägre minskning än året innan.

```{r, echo = FALSE, message = FALSE, warning = FALSE, fig.height=5, fig.width=8, fig.align='center'}
gg_flytt$Flyttnetto_Gagnef

```

## Utrikes flyttnetto
Som berördes i föregående avsnitt, flyttade många till `r unique(befolkning_df %>% filter(region == region_val) %>% .$region)` i mitten på 2010-talet, vilket till stor del kan förklaras av att invandringen då var stor. I slutet av 1990-talet var invandringen ofta väldigt låg och till och med negativ under vissa år (fler utvandrade än invandrade), men därefter skedde en gradvis ökning innan den stora toppen 2017. Därefter minskade invandringen tydligt, vilket sannolikt har att göra med en stramare nationell migrationspolitik. Med undantag för pandemiåret 2020, och 2023, har dock invandringen legat på relativt höga nivåer.

Efter att ha varit negativt år 2023, ökade invandringsöverskottet tydligt under `r max(flytt_df$år)` till `r flytt_df %>% filter(år==max(år),region == region_val, variabel == "Invandringsöverskott") %>% group_by(region) %>% summarize(varde=sum(varde)) %>% .$varde` personer, det högsta nettot sedan 2019. Att nettot ökade jämfört med året innan kan delvis förklaras med att personer födda i Ukraina sedan juni 2024 haft möjlighet att ansöka om att bli folkbokförda i Sverige, vilket medförde att antalet personer födda i Ukraina ökade med drygt 20 personer i Gagnef under 2024 (se  [SCB](https://www.statistikdatabasen.scb.se/pxweb/sv/ssd/START__BE__BE0101__BE0101E/FolkmRegFlandK/table/tableViewLayout1/){target="_blank"}). Läs mer i den klickbara rutan "mer information om statistiken" ovan.

Värt att notera är även att de avregistreringar av utvandrade som Skattemyndigheten påbörjade under 2023 (se informationsrutan under avsnittet introduktion ovan) får en påverkan på utvandringen under såväl 2023 som 2024.

```{r, echo = FALSE, message = FALSE, warning = FALSE, fig.height=5, fig.width=8, fig.align='center'}
gg_flytt$Invandringsöverskott_Gagnef
```

## Inrikes flyttnetto
Det inrikes flyttnettot varierar förhållandevis mycket mellan åren i `r unique(befolkning_df %>% filter(region == region_val) %>% .$region)`, med omväxlande perioder av positivt och negativt flyttnetto. Under åren runt Corona-pandemin (2020-2021) var nettot tydligt positivt, då befolkningen ökade med mer än 150 personer till följd av inrikes flyttar. De senaste åren har utveckling återigen vänt och fler personer flyttar från än till kommunen inrikes. År `r max(befolkning_df$år)` flyttade `r abs(flytt_df %>% filter(år == max(år),region == region_val, variabel == "Inrikes flyttningsöverskott") %>% group_by(region) %>% summarize(varde=sum(varde)) %>% .$varde)` personer netto från kommunen inrikes, vilket var färre än åren innan.

```{r, echo = FALSE, message = FALSE, warning = FALSE, fig.height=5, fig.width=8, fig.align='center'}
gg_flytt$`Inrikes flyttningsöverskott_Gagnef`
```

För att bättre förstå vilka som flyttar till och från `r unique(befolkning_df %>% filter(region == region_val) %>% .$region)` inrikes, delas de som flyttar härnäst upp efter ålder. Normalt är personer mest benägna att flytta till en annan ort när de är i 20-års åldern, innan flyttandet gradvis avtar. 

### Uppdelat på ålder
Ett mönster är att det till `r unique(befolkning_df %>% filter(region == region_val) %>% .$region)` flyttar fler personer mellan 30 och 39 år än de i samma åldersgrupp som flyttar därifrån, dvs. kommunens invånarantal i den åldersgruppen ökar på grund av inrikes flyttar. Variationen är dock relativ stor mellan åren.

Bland de åldersgrupper som redovisas i diagrammet nedan skedde den största utflyttningen (netto) år `r max(flytt_aldersgrupper_df$år)` i gruppen som är 20-29 år, vilket dock var en tydligt lägre utflyttning än året innan. I denna grupp, tillsammans med de som är under 20 år, var antalet uflyttare `r abs(sum(flytt_aldersgrupper_df %>% filter(år == max(år),variabel == "Inrikes flyttningsöverskott",region == region_val,alder_grupper%in%c("-19 år","20-29 år")) %>% .$varde))` fler än antalet inflyttare. Värt att notera är dock att det även i åldersgruppen 0-19 år var en klart lägre utflyttning under `r max(flytt_aldersgrupper_df$år)` (netto) än året innan.

Inom övriga åldergrupper är variationen stor mellan åren och det är svårt att hitta någon större trend, även om många över 60 år flyttade från kommunen under `r max(flytt_aldersgrupper_df$år)`.

```{r, echo = FALSE, message = FALSE, warning = FALSE, fig.height=5, fig.width=8, fig.align='center'}
gg_flytt_alder$Inrikes_flyttnetto_alder_Gagnef
```

Om fokus enbart läggs på åldersgruppen 20-29 år, blir det tydligt att det under de flesta år flyttar fler unga vuxna från än till kommunen inrikes. Historiskt varierar det inrikes flyttnettot i åldersgruppen mellan åren, vilket exempelvis kan bero på att olika årskullar av barn är olika stora. Under `r max(flytt_aldersgrupper_df$år)` flyttade `r abs(flytt_aldersgrupper_df %>% filter(år == max(år),variabel == "Inrikes flyttningsöverskott",region == region_val,alder_grupper == "20-29 år") %>% .$varde)` personer netto från kommunen inrikes, vilket var en lägre utflyttning än året innan.

Även i Dalarna som helhet flyttade fler i åldersgruppen ut än in under `r max(flytt_aldersgrupper_df$år)`.

```{r, echo = FALSE, message = FALSE, warning = FALSE, fig.height=5, fig.width=8, fig.align='center'}
gg_flytt_alder$`Inrikes flyttnetto_alder_20-29 år_Gagnef`
```

### Uppdelat på bakgrund

För att ytterligare förtydliga vilka som flyttar till och från `r unique(befolkning_df %>% filter(region == region_val) %>% .$region)` inrikes, delas de i detta avsnitt upp efter sin bakgrund, inrikes eller utrikes födda. 

En del av de personer som invandrade till `r unique(befolkning_df %>% filter(region == region_val) %>% .$region)` under framförallt 2017, verkar ha flyttat därifrån sedan dess, då det inrikes flyttnettot i gruppen utrikes födda har varit negativt under varje år sedan 2019.

Bland inrikes födda är variationen mellan åren stor, men tydligt är att relativt många inrikes födda flyttade till kommunen i samband med Corona-pandemin (2020-2021). De senaste åren har utvecklingen dock varit det motsatta, då fler personer födda i Sverige flyttar från än till kommunen inrikes. Det inrikes flyttnettot i gruppen var dock mindre negativt år `r max(flytt_bakgrund_df$år)`, jämfört med åren innan.


```{r, echo = FALSE, message = FALSE, warning = FALSE, fig.height=5, fig.width=8, fig.align='center'}
gg_flytt_bakgrund$Flyttnetto_bakgrund_Gagnef

```

I nästa avsnitt är fokus istället på framtiden. Hur kommer `r unique(befolkning_df %>% filter(region == region_val) %>% .$region)`s folkmängd att utvecklas fram till 2033?

# Vad händer i framtiden?

För en djupare förståelse runt hur Region Dalarna gör befolkningsprognoser, se motsvarande avsnitt i rapporten för hela Dalarnas län. Det viktigaste att ha i åtanke är att ingen hänsyn tas i prognoserna till planerat bostadsbyggande, företagsetableringar eller andra framtida mål och förutsättningar som kommunerna har i sina planer i prognosen nedan.

I diagrammet nedan visas befolkningsutvecklingen i `r unique(befolkning_df %>% filter(region == region_val) %>% .$region)` fram till `r prognos_ar` uppdelat på åldersgrupper, enligt Region Dalarnas prognos från våren 2025.

* `r unique(befolkning_df %>% filter(region == region_val) %>% .$region)` befolkning prognostiseras att minska till `r befprognos_Gagnef_totalt` personer år `r prognos_ar`, en minskning med ungefär `r befprognos_Gagnef_totalt_forandring` personer jämfört med `r prognos_forsta_ar`. I SCB:s senaste prognos (juni 2024), prognostiserades en befolkning på knappt 10 370 personer i `r unique(befolkning_df %>% filter(region == region_val) %>% .$region)` år `r prognos_ar` (se [SCB, 2024](https://www.statistikdatabasen.scb.se/pxweb/sv/ssd/START__BE__BE0401__BE0401A/BefProgRegFakN/){target="_blank"}).

* Den största minskningen sker i åldersgruppen 0-19 år, som prognostiseras minska med ungefär `r befprognos_Gagnef_0_19_forandring` personer.

* I åldergruppen 80+ förväntas befolkning istället att öka med cirka `r befprognos_Gagnef_80plus_forandring` personer fram till `r prognos_ar`. Detta hänger sannolikt samman med att den förväntade livslängden fortsätter öka och att den stora gruppen "baby-boomers" börjar komma upp i 80-års åldern.

* Även i åldersgruppen 20-65 år, det som brukar benämnas arbetsför ålder, prognostiseras en relativt stor minskning av befolkningen, ungefär `r befprognos_Gagnef_20_65_forandring` personer.

```{r, echo = FALSE, message = FALSE, warning = FALSE, fig.height=5, fig.width=8, fig.align='center'}
gg_befprognos$befprogn_Gagnef_2025_10ars_sikt_antal
```
