---
title: "Befolkningsutvecklingen i Ludvika"
author: ""
date: ""
output: 
  html_document:
    includes:
      in_header: hero_image_kommun.html
    toc: yes
    toc_float: yes
    toc_depth: 6
    css: "styles_hero_kommun.css"
    number_sections: true
---

```{r setup, include=FALSE}
knitr::opts_chunk$set(echo = TRUE)
region_val = "Ludvika"
```


<p style="font-weight: 600;font-size: 1.5rem;line-height:1;padding-top:15px">Befolkningsutvecklingen i Ludvika<br> <span style="font-weight: 400;font-size: 1.2rem">- en kort analys</span></p>

<style>
h1 { /* Header 1 */
  font-weight: 500;
  font-size: 1.3rem;
  color: #000000;
  margin-top: 2rem;
}
h2 { /* Header 2 */
  font-weight: 400;
  font-size: 1.1rem;
  color: #000000;
  margin-top: 1.5rem;
}
h3 { /* Header 3 */
  font-weight: 400;
  font-size: 1.1rem;
  color: #000000;
}
</style>

<p style = "font-size:12px">
<i>Rapporten är skapad av Samhällsanalys, Region Dalarna<br>
Senast uppdaterad: `r Sys.Date()`</i>
</p>

# Sammanfattning { - }
Syftet med den här korta analysen är att undersöka `r unique(befolkning_df %>% filter(region == region_val) %>% .$region)`s befolkningsutveckling. Ett antal viktiga slutsatser sammanfattas här:

* `r unique(befolkning_df %>% filter(region == region_val) %>% .$region)` var den kommun i Dalarna vars folkmängd ökade mest år 2025 (+ `r abs(befolkning_df %>% filter(år == max(år),region == region_val, variabel == "Folkökning") %>% .$varde)` personer).
* Det föddes färre barn i `r unique(befolkning_df %>% filter(region == region_val) %>% .$region)` 2025 jämfört med åren innan. Sjunkande födelsetal är en nationell trend men också en trend i de flesta av världens utvecklade länder. . 
* Trots en stramare nationell migrationspolitik, har invandringen till `r unique(befolkning_df %>% filter(region == region_val) %>% .$region)` ökat sedan 2023, vilket dels kan förklaras med att personer födda i Ukraina sedan juni 2024 haft möjlighet att ansöka om att bli folkbokförda i Sverige, men sannolikt även med att Hitachi rekryterar personer internationellt till sin verksamhet i kommunen.
* Fler personer mellan 20 och 29 år flyttade till än från `r unique(befolkning_df %>% filter(region == region_val) %>% .$region)` inrikes under 2025, vilket var första gången sedan åtminstone 1997 som nettot i gruppen var positivt.

För mer info om statistiken, klicka på rutan nedan:

<details>
<summary>Mer information om statistiken</summary>

<div title="Källa: SCB">I folkmängden som SCB publicerar ingår personer som är folkbokförda i landet. För att den som flyttar till Sverige ska bli folkbokförd ska personen ha för avsikt och rätt att stanna i Sverige i minst ett år. För personer som inte är medborgare i ett EU-land innebär det att det krävs ett uppehållstillstånd som gäller minst 12 månader för att bli folkbokförd. Till följd av Rysslands invasion av Ukraina den 24 februari 2022 har Europeiska unionen (EU) beslutat att aktivera massflyktsdirektivet, vilket innebär att personer från Ukraina utan individuell prövning ska erbjudas tidsbegränsat uppehålls- och arbetstillstånd inom EU. Personer som får uppehållstillstånd enligt massflyktsdirektivet ska i regel inte bli folkbokförda och ingå i den officiella befolkningsstatistiken. Läs mer [här](https://www.scb.se/hitta-statistik/statistik-efter-amne/befolkning-och-levnadsforhallanden/befolkningens-sammansattning-och-utveckling/befolkningsstatistik/produktrelaterat/Fordjupad-information/statistik-om-invandring---fragor-och-svar/){target="_blank"}. Sedan juni 2024 har dock personer födda i Ukraina haft möjlighet att ansöka om att bli folkbokförda i Sverige [(SCB)](https://www.scb.se/hitta-statistik/statistik-efter-amne/befolkning-och-levnadsforhallanden/befolkningens-sammansattning-och-utveckling/befolkningsstatistik/pong/statistiknyhet/befolkningsstatistik-helaret-20242/){target="_blank"}.

Under 2023 inledde Skatteverket ett arbete med att granska registret över folkbokförda. Det förde med sig att SCB avregistrerade flera tusen folkbokförda personer som visade sig inte längre bo i Sverige. I folkbokföringen har dessa registrerats som utvandrade till okänt utvandringsland. Detta arbete fortsatte under 2024. Läs mer [här](https://www.scb.se/pressmeddelande/sverige-gar-mot-lagsta-befolkningsokningen-pa-manga-ar/){target="_blank"}.

All data som används i rapporten är offentlig och finns under kategorin befolkning i SCB:s [Statistikdatabas](https://www.statistikdatabasen.scb.se/pxweb/sv/ssd/){target="_blank"}. Där finns även data för exempelvis befolkningsutvecklingen under 2025 på månadsbasis som publiceras löpande, något som inte behandlas i denna rapport.

Från och med referensåret 2025 och framåt är en liten kontrollerad slumpmässig osäkerhet införd i samtliga redovisade uppgifter. Osäkerheten har tillförts för att skydda enskilda personer så att ingen riskerar att röjas i statistiken. Till följd av detta så är inte alltid de redovisade totalerna lika med summan av deras redovisade delar.

Om redovisade statistikvärden adderas för att skapa en ny total, så adderas även osäkerheten. Det finns därför risk för att den nya totalen innehåller större osäkerhet än vad som, enligt metoden, skulle ha tillförts ett enskilt statistikvärde.

Metoden som används för röjandekontroll heter Cell Key Method (CKM). Du kan läsa mer om metoden här: [Skyddsmetoder för röjandekontroll](https://www.scb.se/dokumentation/statistiska-metoder/skyddsmetoder-for-rojandekontroll/){target="_blank"} och här: [utveckling av röjandeskyddet](https://www.scb.se/dokumentation/statistikomraden-under-forandring/utveckling-av-rojandeskyddet/){target="_blank"}, samt i befolkningsstatistikens dokumentation (kvalitetsdeklarationen, avsnitt 2.2.6).

FAQ om CKM-metoden hittar du här: [Frågor och svar om röjandeskydd i befolkningsstatistiken](https://www.scb.se/FAQ-CKM){target="_blank"}

</div>
</details>

# Hur har befolkningen förändrats?

I likhet med flera bruksorter i de södra delarna av Dalarna har befolkningen i `r unique(befolkning_df %>% filter(region == region_val) %>% .$region)` minskat på lång sikt, från ca `r format(plyr::round_any(befolkning_df %>% filter(år == min(år),region == region_val ,variabel == "Folkmängd") %>% .$varde,100),big.mark=" ") ` invånare  år `r min(befolkning_df$år)` till ungefär `r format(plyr::round_any(befolkning_df %>% filter(år == max(år),region == region_val, variabel == "Folkmängd") %>% .$varde,100),big.mark=" ") ` invånare år `r max(befolkning_df$år)`. 

Historiskt har folkmängden minskar under en majoritet av åren, vilket syns tydligt i diagrammet nedan. Ett stort undantag var några år på mitten av 2010-talet, när `r unique(befolkning_df %>% filter(region == region_val) %>% .$region)`s befolkning ökade med över 1000 personer, vilket kan förklaras med att invandringen då var stor. Därefter minskade befolkningen under några år, vilket sannolikt till stor del kan förklaras med att personer som invandrade till `r unique(befolkning_df %>% filter(region == region_val) %>% .$region)` lämnade för andra delar av Sverige. Under 2023 ökade befolkningen för första gången sedan 2017, med `r abs(befolkning_df %>% filter(år == "2023",region == region_val, variabel == "Folkökning") %>% .$varde) ` personer, en utveckling som fortsatt därefter. År `r max(befolkning_df$år)`  ökade folkmängden med `r abs(befolkning_df %>% filter(år == max(år),region == region_val, variabel == "Folkökning") %>% .$varde) ` personer, vilket dock var en något lägre ökning än året innan. Att folkmängden i `r unique(befolkning_df %>% filter(region == region_val) %>% .$region)` ökat på senare år hänger samman med att Dalarnas största privata arbetsgivare, Hitachi, med stor verksamhet i kommunen expanderar kraftigt.

```{r, echo = FALSE, message = FALSE, warning = FALSE, fig.height=5, fig.width=8, fig.align='center'}
gg_befolkning$Befolkningsutveckling_Ludvika
```

I fortsättningen av denna korta analys delas befolkningsutveckling upp i dess komponenter, födelsenetto, dvs. nettot av födda och döda, och flyttnetto, dvs. nettot av inrikes och utrikes flyttar.

# Födelsenetto

En trend är att det dör färre personer i `r unique(befolkning_df %>% filter(region == region_val) %>% .$region)` idag än det gjorde längre tillbaka i tiden. På senare år har runt 300-350 personer dött årligen i kommunen, att jämföra med ofta över 400 personer per år fram till i början av 1990-talet. Denna utveckling härrör sannolikt till utveckling inom det medicinska området. Befolkningens medelålder ökar över tid och har gjort så länge.

Även när det gäller antalet födslar är trenden negativ. Under tidigt 1990-tal föddes över 350 barn i `r unique(befolkning_df %>% filter(region == region_val) %>% .$region)` per år, men en tydlig negativ trend inleddes i samband med finanskrisen i början på 1990-talet. Under 2010-talet ökade födslarna igen, något som sannolikt har att göra med att `r unique(befolkning_df %>% filter(region == region_val) %>% .$region)`s befolkning då ökade till följd av högre invandring. År `r max(fodda_doda_df$år)` föddes strax över `r plyr::round_any(fodda_doda_df %>% filter(år == max(år),region == region_val,variabel == "födda") %>% .$varde,10)` barn, vilket var färre än åren innan. Sjunkande födelsetal är en nationell trend men också en trend i de flesta av världens utvecklade länder.

Med undantag för 2017 och 2019, har nettot mellan födda och döda, se de svarta linjerna i diagrammet nedan, varit negativt i `r unique(befolkning_df %>% filter(region == region_val) %>% .$region)` under varje år sedan början av 1970-talet. Hur många invånare som kommunen tappar på grund av det varierar relativt mycket mellan åren.

```{r, echo = FALSE, message = FALSE, warning = FALSE, fig.height=5, fig.width=8, fig.align='center'}
gg_fodda_doda$fodelsenetto_Ludvika
```

# Flyttnetto
Den andra komponenten som styr befolkningsutvecklingen är det så kallade flyttnettot. Detta kan i sin tur delas upp i två komponenter, inrikes och utrikes flyttar. I det här avsnittet är fokus först på flyttnettot, innan de två komponenterna undersöks.

Nettot mellan antalet personer som flyttar till och från `r unique(befolkning_df %>% filter(region == region_val) %>% .$region)` varierar relativt mycket mellan åren, men har i perioder varit positivt. Framförallt flyttade många till kommunen mellan 2014 och 2016, men även under andra hälften av 00-talet var det en relativt stor inflyttning. Efter några år med negativt flyttnetto, har det återigen varit positivt på senare år.

```{r, echo = FALSE, message = FALSE, warning = FALSE, fig.height=5, fig.width=8, fig.align='center'}
gg_flytt$Flyttnetto_Ludvika

```

## Utrikes flyttnetto
Som berördes i föregående avsnitt flyttade många till `r unique(befolkning_df %>% filter(region == region_val) %>% .$region)` mellan framförallt 2014 och 2016, vilket till stor del kan förklaras av att invandringen då var stor. I slutet av 1990-talet var invandringen ofta väldigt låg och till och med negativ under något år (fler utvandrade än invandrade), men därefter skedde en gradvis ökning innan den stora toppen 2016. Därefter minskade invandringen tydligt. Trots en stramare nationell migrationspolitik, har dock invandringen till `r unique(befolkning_df %>% filter(region == region_val) %>% .$region)` ökat till `r unique(befolkning_df %>% filter(region == region_val) %>% .$region)` på senare år, jämfört med perioden 2020-2022. År `r max(flytt_df$år)` var  det utrikes flyttnettot knappt `r plyr::round_any(flytt_df %>% filter(år==max(år),region == region_val, variabel == "Invandringsöverskott") %>% group_by(region) %>% summarize(varde=sum(varde)) %>% .$varde,10)` personer, vilket dock var lägre än året innan. Att nettot ökat sedan 2023 kan delvis förklaras med att personer födda i Ukraina sedan juni 2024 haft möjlighet att ansöka om att bli folkbokförda i Sverige, vilket medfört att antalet personer födda i Ukraina ökade med knappt 70 personer i Ludvika under 2024 (se  [SCB](https://www.statistikdatabasen.scb.se/pxweb/sv/ssd/START__BE__BE0101__BE0101E/FolkmRegFlandK/table/tableViewLayout1/){target="_blank"}). Läs mer i den klickbara rutan "mer information om statistiken" ovan. En viktig förklaring är dock sannolikt också att Hitachi rekryterar personer internationellt till sin verksamhet i kommunen. 

Värt att notera är även att de avregistreringar av utvandrade som Skattemyndigheten påbörjade under 2023 (se informationsrutan under avsnittet introduktion ovan) fått en påverkan på utvandringen under åtminstone 2023 och 2024.

Generellt invandrar ungefär lika många kvinnor och män till `r unique(befolkning_df %>% filter(region == region_val) %>% .$region)`.

```{r, echo = FALSE, message = FALSE, warning = FALSE, fig.height=5, fig.width=8, fig.align='center'}
gg_flytt$Invandringsöverskott_Ludvika
```

## Inrikes flyttnetto
Utvecklingen för det inrikes flyttnettot har i mångt och mycket varit det omvända mot det utrikes, under en majoritet av åren sedan slutet på 1990-talet flyttade fler personer från `r unique(befolkning_df %>% filter(region == region_val) %>% .$region)` till andra delar av Sverige än de som flyttade till `r unique(befolkning_df %>% filter(region == region_val) %>% .$region)`. Från 2016 och några år framåt var utflyttningen extra stor från `r unique(befolkning_df %>% filter(region == region_val) %>% .$region)`, då personer som invandrat till kommunen valde att flytta till andra delar av Sverige av olika anledningar.  År `r max(befolkning_df$år)` flyttade fler personer till än från kommunen inrikes (netto), vilket är det första positiva nettot sedan åren runt 2010. Även i detta fall är det troligt att Hitachis expansion har haft en positiv påverkan på de inrikes flyttarna.

```{r, echo = FALSE, message = FALSE, warning = FALSE, fig.height=5, fig.width=8, fig.align='center'}
gg_flytt$`Inrikes flyttningsöverskott_Ludvika`
```

För att bättre förstå vilka som flyttar till och från kommunen inrikes, delas de som flyttar härnäst upp efter ålder. Normalt är personer mest benägna att flytta till en annan ort när de är i 20-års åldern, innan flyttandet gradvis avtar. 

### Uppdelat på ålder
Ett mönster är att de personer under 20 år som flyttar från `r unique(befolkning_df %>% filter(region == region_val) %>% .$region)` är fler än de personer under 30 år som flyttar dit, dvs. kommunen förlorar invånare i den åldersgruppen på grund av inrikes flyttar. Även i gruppen som är äldre än 60 år skedde en relativt stor utflyttning r max(flytt_aldersgrupper_df$år)`.

Bland de åldersgrupper som redovisas i diagrammet nedan skedde den största utflyttningen år `r max(flytt_aldersgrupper_df$år)` i gruppen som är under 20 år. I denna grupp, tillsammans med de som är 20-29 år, var antalet utflyttare `r abs(sum(flytt_aldersgrupper_df %>% filter(år == max(år),variabel == "Inrikes flyttningsöverskott",region == region_val,alder_grupper%in%c("-19 år","20-29 år")) %>% .$varde))` fler än antalet inflyttare. Detta var en ökning jämfört med året innan.

Bland de åldersgrupper som redovisas i diagrammet nedan skedde den största inflyttningen, netto, skedde i åldersgruppen `r flytt_aldersgrupper_df %>% filter(år == max(år),variabel == "Inrikes flyttningsöverskott",region == region_val) %>% filter(varde==max(varde)) %>% .$alder_grupper`, i vilken det flyttade `r flytt_aldersgrupper_df %>% filter(år == max(år),variabel == "Inrikes flyttningsöverskott",region == region_val) %>% filter(varde==max(varde)) %>% .$varde` personer fler till än från kommunen inrikes år `r max(flytt_aldersgrupper_df$år)`. Detta var en tydlig förändring jämfört med föregående år, när nettot i åldersgruppen var negativt. Även i åldersgruppen 20-29 år flyttade många till Ludvika inrikes, vilket var en stor skillnad jämfört med året innan när nettot i gruppen var negativt. Mer om det i nästa stycke.

```{r, echo = FALSE, message = FALSE, warning = FALSE, fig.height=5, fig.width=8, fig.align='center'}
gg_flytt_alder$Inrikes_flyttnetto_alder_Ludvika
```

Om fokus enbart läggs på åldersgruppen 20-29 år, blir det tydligt att det har skett en gradvis förbättring på senare år. Under framförallt några år från 2016 och framåt flyttade många unga från kommunen, men de senaste åren har flyttnettot i gruppen gradvis förbättrats. År `r max(flytt_aldersgrupper_df$år)` flyttade `r abs(flytt_aldersgrupper_df %>% filter(år == max(år),variabel == "Inrikes flyttningsöverskott",region == region_val,alder_grupper == "20-29 år") %>% .$varde)` personer fler i åldersgruppen 20-29 år till än från  kommunen inrikes, vilket var den största inflyttningen i gruppen (netto) sedan åtminstone 1997.

```{r, echo = FALSE, message = FALSE, warning = FALSE, fig.height=5, fig.width=8, fig.align='center'}
gg_flytt_alder$`Inrikes flyttnetto_alder_20-29 år_Ludvika`
```

### Uppdelat på bakgrund

*Notera att de diagrammet nedan inte har uppdaterats med ny data. Detta sker vid ett senare tillfälle.*

För att ytterligare förtydliga vilka som flyttar till och från `r unique(befolkning_df %>% filter(region == region_val) %>% .$region)` inrikes, delas de i detta avsnitt upp efter sin bakgrund, inrikes eller utrikes födda. 

Tydligt är att många av de som invandrade till `r unique(befolkning_df %>% filter(region == region_val) %>% .$region)` under några år i mitten på 2010-talet flyttade därifrån under åren därefter. På senare år har dock det inrikes flyttnettot i gruppen blivit tydligt mer positivt och år `r max(befolkning_df$år)` flyttade fler utrikes födda personer till än från `r unique(befolkning_df %>% filter(region == region_val) %>% .$region)` inrikes.  Även bland inrikes födda har utflyttningen inrikes varit stor (netto) historiskt, men minskat på senare år. 

```{r, echo = FALSE, message = FALSE, warning = FALSE, fig.height=5, fig.width=8, fig.align='center'}
gg_flytt_bakgrund$Flyttnetto_bakgrund_Ludvika

```

I nästa avsnitt är fokus istället på framtiden. Hur kommer `r unique(befolkning_df %>% filter(region == region_val) %>% .$region)`s folkmängd att utvecklas fram till 2034?

# Vad händer i framtiden?

*Notera att prognosen nedan gjordes våren 2025. Avsnittet kommer därför att uppdateras med en ny prognos under våren 2026.*

För en djupare förståelse runt hur Region Dalarna gör befolkningsprognoser, se motsvarande avsnitt i rapporten för hela Dalarnas län. Det viktigaste att ha i åtanke är att prognosen för Ludvika kommun i allt väsentligt liknar den som Ludvika kommun själva tagit fram i deras scenario för medelstark tillväxt. För övriga kommuner i Dalarna tas ingen hänsyn till exempelvis företagsetableringar eller andra framtida mål och förutsättningar som kommunerna har i sina planer i prognoserna. 

I diagrammet nedan visas befolkningsutvecklingen i `r unique(befolkning_df %>% filter(region == region_val) %>% .$region)` fram till `r prognos_ar` uppdelat på åldersgrupper, enligt Region Dalarnas prognos från våren 2025.

* Folkmängden i `r unique(befolkning_df %>% filter(region == region_val) %>% .$region)` prognostiseras att öka till `r befprognos_Ludvika_totalt` personer år `r prognos_ar`, en ökning med ungefär `r befprognos_Ludvika_totalt_forandring` personer jämfört med `r prognos_forsta_ar`. I SCB:s senaste prognos (juni 2024), prognostiserades en befolkning på drygt 24 900 personer i `r unique(befolkning_df %>% filter(region == region_val) %>% .$region)` år `r prognos_ar` (se [SCB, 2024](https://www.statistikdatabasen.scb.se/pxweb/sv/ssd/START__BE__BE0401__BE0401A/BefProgRegFakN/){target="_blank"}). I den prognosen togs dock ingen hänsyn till planerat bostadsbyggande, företagsetableringar eller andra framtida mål och förutsättningar som kommunen har i sina planer. 

* Den största ökningen sker i vad som brukar benämnas arbetsför ålder, 20-65 år, som prognostiseras öka med knappt `r befprognos_Ludvika_20_65_forandring` personer. Detta hänger samman med att många förväntas flytta till Ludvika för att arbeta på i första hand Hitachi.

* I åldergruppen 80+ förväntas befolkning att öka med knappt `r befprognos_Ludvika_80plus_forandring` personer fram till `r prognos_ar`. Detta hänger sannolikt samman med att den förväntade livslängden fortsätter öka och att den stora gruppen "baby-boomers" börjar komma upp i 80-års åldern.

```{r, echo = FALSE, message = FALSE, warning = FALSE, fig.height=5, fig.width=8, fig.align='center'}
gg_befprognos$befprogn_Ludvika_2025_10ars_sikt_antal
```
