---
title: "Befolkningsutvecklingen i Borlänge"
author: ""
date: ""
output: 
  html_document:
    includes:
      in_header: hero_image_kommun.html
    toc: yes
    toc_float: yes
    toc_depth: 6
    css: "styles_hero_kommun.css"
    number_sections: true
---

```{r setup, include=FALSE}
knitr::opts_chunk$set(echo = TRUE)
region_val = "Borlänge"
```


<p style="font-weight: 600;font-size: 1.5rem;line-height:1;padding-top:15px">Befolkningsutvecklingen i Borlänge<br> <span style="font-weight: 400;font-size: 1.2rem">- en kort analys</span></p>

<style>
h1 { /* Header 1 */
  font-weight: 500;
  font-size: 1.3rem;
  color: #000000;
  margin-top: 2rem;
}
h2 { /* Header 2 */
  font-weight: 400;
  font-size: 1.1rem;
  color: #000000;
  margin-top: 1.5rem;
}
h3 { /* Header 3 */
  font-weight: 400;
  font-size: 1.1rem;
  color: #000000;
}
</style>

<p style = "font-size:12px">
<i>Rapporten är skapad av Samhällsanalys, Region Dalarna<br>
Senast uppdaterad: `r Sys.Date()`</i>
</p>

# Sammanfattning { - }
Syftet med den här korta analysen är att undersöka `r unique(befolkning_df %>% filter(region == region_val) %>% .$region)`s befolkningsutveckling. Ett antal viktiga slutsatser sammanfattas här:

* I `r unique(befolkning_df %>% filter(region == region_val) %>% .$region)` minskade folkmängden år 2025, men minskningen var lägre än åren innan.
* Det föddes färre barn i `r unique(befolkning_df %>% filter(region == region_val) %>% .$region)` år 2025, jämfört med åren innan. Detta är i linje med en större trend i samhället, då barnafödandet per kvinna i Sverige 2025 var det lägsta som har uppmätts.
* Det utrikes flyttnettot till `r unique(befolkning_df %>% filter(region == region_val) %>% .$region)` ökade under 2025, jämfört med åren innan men är fortfarande lågt. Ökningen kan delvis förklaras med att personer födda i Ukraina sedan juni 2024 haft möjlighet att ansöka om att bli folkbokförda i Sverige.

För mer info om statistiken, klicka på rutan nedan:

<details>
<summary>Mer information om statistiken</summary>

<div title="Källa: SCB">I folkmängden som SCB publicerar ingår personer som är folkbokförda i landet. För att den som flyttar till Sverige ska bli folkbokförd ska personen ha för avsikt och rätt att stanna i Sverige i minst ett år. För personer som inte är medborgare i ett EU-land innebär det att det krävs ett uppehållstillstånd som gäller minst 12 månader för att bli folkbokförd. Till följd av Rysslands invasion av Ukraina den 24 februari 2022 har Europeiska unionen (EU) beslutat att aktivera massflyktsdirektivet, vilket innebär att personer från Ukraina utan individuell prövning ska erbjudas tidsbegränsat uppehålls- och arbetstillstånd inom EU. Personer som får uppehållstillstånd enligt massflyktsdirektivet ska i regel inte bli folkbokförda och ingå i den officiella befolkningsstatistiken. Läs mer [här](https://www.scb.se/hitta-statistik/statistik-efter-amne/befolkning-och-levnadsforhallanden/befolkningens-sammansattning-och-utveckling/befolkningsstatistik/produktrelaterat/Fordjupad-information/statistik-om-invandring---fragor-och-svar/){target="_blank"}. Sedan juni 2024 har dock personer födda i Ukraina haft möjlighet att ansöka om att bli folkbokförda i Sverige [(SCB)](https://www.scb.se/hitta-statistik/statistik-efter-amne/befolkning-och-levnadsforhallanden/befolkningens-sammansattning-och-utveckling/befolkningsstatistik/pong/statistiknyhet/befolkningsstatistik-helaret-20242/){target="_blank"}.

Under 2023 inledde Skatteverket ett arbete med att granska registret över folkbokförda. Det förde med sig att SCB avregistrerade flera tusen folkbokförda personer som visade sig inte längre bo i Sverige. I folkbokföringen har dessa registrerats som utvandrade till okänt utvandringsland. Detta arbete fortsatte under 2024. Läs mer [här](https://www.scb.se/pressmeddelande/sverige-gar-mot-lagsta-befolkningsokningen-pa-manga-ar/){target="_blank"}.

All data som används i rapporten är offentlig och finns under kategorin befolkning i SCB:s [Statistikdatabas](https://www.statistikdatabasen.scb.se/pxweb/sv/ssd/){target="_blank"}. Där finns även data för exempelvis befolkningsutvecklingen under 2025 på månadsbasis som publiceras löpande, något som inte behandlas i denna rapport.

Från och med referensåret 2025 och framåt är en liten kontrollerad slumpmässig osäkerhet införd i samtliga redovisade uppgifter. Osäkerheten har tillförts för att skydda enskilda personer så att ingen riskerar att röjas i statistiken. Till följd av detta så är inte alltid de redovisade totalerna lika med summan av deras redovisade delar.

Om redovisade statistikvärden adderas för att skapa en ny total, så adderas även osäkerheten. Det finns därför risk för att den nya totalen innehåller större osäkerhet än vad som, enligt metoden, skulle ha tillförts ett enskilt statistikvärde.

Metoden som används för röjandekontroll heter Cell Key Method (CKM). Du kan läsa mer om metoden här: [Skyddsmetoder för röjandekontroll](https://www.scb.se/dokumentation/statistiska-metoder/skyddsmetoder-for-rojandekontroll/){target="_blank"} och här: [utveckling av röjandeskyddet](https://www.scb.se/dokumentation/statistikomraden-under-forandring/utveckling-av-rojandeskyddet/){target="_blank"}, samt i befolkningsstatistikens dokumentation (kvalitetsdeklarationen, avsnitt 2.2.6).

FAQ om CKM-metoden hittar du här: [Frågor och svar om röjandeskydd i befolkningsstatistiken](https://www.scb.se/FAQ-CKM){target="_blank"}

</div>
</details>

# Hur har befolkningen förändrats?

I `r unique(befolkning_df %>% filter(region == region_val) %>% .$region)` har befolkningen ökat på lång sikt, från ca `r format(plyr::round_any(befolkning_df %>% filter(år == min(år),region == region_val ,variabel == "Folkmängd") %>% .$varde,100),big.mark=" ") ` invånare  år `r min(befolkning_df$år)` till nästan `r format(plyr::round_any(befolkning_df %>% filter(år == max(år),region == region_val, variabel == "Folkmängd") %>% .$varde,100),big.mark=" ") ` invånare år `r max(befolkning_df$år)`. 

Befolkningsutvecklingen i `r unique(befolkning_df %>% filter(region == region_val) %>% .$region)` tenderar att följa vissa cykler, med tydliga nedgångar under det tidiga 1980-talet och slutet av 1990-talet. Eftersom kommunen traditionellt haft en stark tillverkningsindustri är en möjlig förklaringar till detta ekonomiska kriser som drabbat industrin. Under 2000-talet har kommunens folkmängd ökat tydligt, vilket i första hand kan förklaras med en hög invandring (mer om det nedan). På senare år har trenden dock varit negativ med minskande folkmängd flera år i rad. Under  `r max(befolkning_df$år)` minskade folkmängden med `r abs(befolkning_df %>% filter(år == max(år),region == region_val, variabel == "Folkökning") %>% .$varde) ` personer, vilket var en klart lägre minskning än åren innan.

```{r, echo = FALSE, message = FALSE, warning = FALSE, fig.height=5, fig.width=8, fig.align='center'}
gg_befolkning$Befolkningsutveckling_Borlänge
```

I fortsättningen av denna korta analys delas befolkningsutveckling upp i dess komponenter, födelsenetto, dvs. nettot av födda och döda, och flyttnetto, dvs. nettot av inrikes och utrikes flyttar.

# Födelsenetto

Trots att folkmängden i `r unique(befolkning_df %>% filter(region == region_val) %>% .$region)` idag är betydligt större än den var på exempelvis 1990-talet, dör ungefär lika många personer idag som då varje år i kommunen. Denna utveckling härrör sannolikt till utveckling inom det medicinska området. Befolkningens medelålder ökar över tid och har gjort så länge. 

När gäller antalet födslar är den långsiktiga trenden negativ, det föddes fler barn i `r unique(befolkning_df %>% filter(region == region_val) %>% .$region)` på slutet av 1960-talet än det gör idag (trots att klart färre då bodde i kommunen). Under såväl flera år i början av 1990-talet som vissa år på slutet av 2010-talet ökade dock antalet födslar i kommunen och var betydligt högre än på 1960-talet. På senare år har trenden dock varit negativ. År `r max(fodda_doda_df$år)` föddes `r fodda_doda_df %>% filter(år == max(år),region == region_val,variabel == "födda") %>% .$varde` barn, vilket är något färre än året innan och den lägsta siffran sedan 2000.

Under stora delar av 2000-talet var nettot mellan födda och döda, se de svarta linjerna i diagrammet nedan, positivt i `r unique(befolkning_df %>% filter(region == region_val) %>% .$region)`. På senare år har dock nettot tydligt minskat och var år `r max(fodda_doda_df$år)` negativt för tredje gången sedan början av 2000-talet.

```{r, echo = FALSE, message = FALSE, warning = FALSE, fig.height=5, fig.width=8, fig.align='center'}
gg_fodda_doda$fodelsenetto_Borlänge
```

# Flyttnetto
Den andra komponenten som styr befolkningsutvecklingen är det så kallade flyttnettot. Detta kan i sin tur delas upp i två komponenter, inrikes och utrikes flyttar. I det här avsnittet är fokus först på flyttnettot, innan de två komponenterna undersöks.

Antalet personer som flyttar till och från `r unique(befolkning_df %>% filter(region == region_val) %>% .$region)` har varierat relativt mycket över tid, med omväxlande perioder av positivt och negativt flyttnetto. Under åren efter finanskrisen i början på 1990-talet flyttade många från kommunen, men under stora delar av 2000-talet var flyttnettot istället positivt. Detta hänger samman med att invandringen då var stor. På senare år har flyttnettot återigen varit negativt. Även år `r max(flytt_df$år)` var flyttnettot negativt, men mindre negativt än åren innan.

```{r, echo = FALSE, message = FALSE, warning = FALSE, fig.height=5, fig.width=8, fig.align='center'}
gg_flytt$Flyttnetto_Borlänge

```

## Utrikes flyttnetto
Som berördes i föregående avsnitt, flyttade många till `r unique(befolkning_df %>% filter(region == region_val) %>% .$region)` under såväl ett par år på mitten av 2010-talet som under en period mellan 2005 och 2010. Detta beror på att invandringen då var stor, vilket syns i diagrammet nedan. Längre tillbaka var invandringen ofta låg eller till och med negativ under vissa år. På senare år har dock invandringen minskat tydligt, vilket sannolikt hör samman med en stramare nationell migrationspolitik. 

Efter att ha varit negativt 2023, ökade det utrikes flyttnettot till kommunen såväl 2024 som `r max(flytt_df$år)`. Ökningen `r max(flytt_df$år)` var dock klart större än året innan (drygt `r plyr::round_any(flytt_df %>% filter(år==max(år),region == region_val, variabel == "Invandringsöverskott") %>% group_by(region) %>% summarize(varde=sum(varde)) %>% .$varde,10)` personer). Att nettot ökat på senare år kan delvis förklaras med att personer födda i Ukraina sedan juni 2024 haft möjlighet att ansöka om att bli folkbokförda i Sverige, vilket medfört att antalet personer födda i Ukraina ökat med ungefär 75 personer i Borlänge sedan 2023 (se [SCB](https://www.statistikdatabasen.scb.se/pxweb/sv/ssd/START__BE__BE0101__BE0101E/FolkmRegFlandK/table/tableViewLayout1/){target="_blank"} och [SCB](https://www.statistikdatabasen.scb.se/pxweb/sv/ssd/START__BE__BE0101__BE0101E/FodelselandArKCKM/){target="_blank"}). Läs mer i den klickbara rutan "mer information om statistiken" ovan.

Värt att notera är även att de avregistreringar av utvandrade som Skattemyndigheten påbörjade under 2023 (se informationsrutan under avsnittet introduktion ovan) får en påverkan på utvandringen under åtminstone 2023 och 2024.

Generellt invandrar ungefär lika många kvinnor och män till `r unique(befolkning_df %>% filter(region == region_val) %>% .$region)`.

```{r, echo = FALSE, message = FALSE, warning = FALSE, fig.height=5, fig.width=8, fig.align='center'}
gg_flytt$Invandringsöverskott_Borlänge
```

## Inrikes flyttnetto
Även det inrikes flyttnettot till `r unique(befolkning_df %>% filter(region == region_val) %>% .$region)`s varierar relativt mycket mellan åren, men är i praktiken alltid negativt. Även år `r max(befolkning_df$år)` flyttade fler från än till kommunen inrikes, men utflyttningen (netto) var lägre än åren innan.

```{r, echo = FALSE, message = FALSE, warning = FALSE, fig.height=5, fig.width=8, fig.align='center'}
gg_flytt$`Inrikes flyttningsöverskott_Borlänge`
```

I nästa avsnitt är fokus istället på framtiden. Hur kommer `r unique(befolkning_df %>% filter(region == region_val) %>% .$region)`s folkmängd att utvecklas fram till 2034?

# Vad händer i framtiden?

*Notera att prognosen nedan gjordes våren 2025. Avsnittet kommer därför att uppdateras med en ny prognos under våren 2026.*

För en djupare förståelse runt hur Region Dalarna gör befolkningsprognoser, se motsvarande avsnitt i rapporten för hela Dalarnas län. Det viktigaste att ha i åtanke är att ingen hänsyn tas i prognoserna till exempelvis företagsetableringar eller andra framtida mål och förutsättningar som kommunerna har i sina planer.

I diagrammet nedan visas befolkningsutvecklingen i `r unique(befolkning_df %>% filter(region == region_val) %>% .$region)` fram till `r prognos_ar` uppdelat på åldersgrupper, enligt Region Dalarnas prognos från våren 2025.

Ett par tydliga trender kan utläsas i diagrammet:   

* Folkmängden i `r unique(befolkning_df %>% filter(region == region_val) %>% .$region)` prognostiseras att minska till `r befprognos_Borlange_totalt` personer år `r prognos_ar`, en minskning med ungefär `r befprognos_Borlange_totalt_forandring` personer jämfört med `r prognos_forsta_ar`. Även i SCB:s senaste prognos (juni 2024), prognostiserades en befolkning på drygt 49 200 personer i `r unique(befolkning_df %>% filter(region == region_val) %>% .$region)` år `r prognos_ar` (se [SCB, 2024](https://www.statistikdatabasen.scb.se/pxweb/sv/ssd/START__BE__BE0401__BE0401A/BefProgRegFakN/){target="_blank"}).

* Den största minskningen sker bland barn och unga, 0-19 år,  som prognostiseras minska med ungefär `r befprognos_Borlange_0_19_forandring` personer fram till `r prognos_ar`.

* I åldergruppen 80+ förväntas befolkning istället att öka med ca `r befprognos_Borlange_80plus_forandring` personer fram till `r prognos_ar`. Detta hänger sannolikt samman med att den förväntade livslängden fortsätter öka och att den stora gruppen "baby-boomers" börjar komma upp i 80-års åldern.

* Även i den åldersgrupp som brukar benämnas arbetsför ålder, 20-65 år, prognostiseras en minskning av folkmängden, med ungefär `r befprognos_Borlange_20_65_forandring` personer.

```{r, echo = FALSE, message = FALSE, warning = FALSE, fig.height=5, fig.width=8, fig.align='center'}
gg_befprognos$befprogn_Borlänge_2025_10ars_sikt_antal
```
